---
freeze: true
---

# Arrow {#sec-arrow}

```{r}
#| echo: false

source("_common.R")
```

## Giriş

CSV dosyaları insanlar tarafından kolayca okunacak biçimde tasarlanmıştır.
Çok basit oldukları ve hemen her araç tarafından okunabildikleri için iyi bir veri alışverişi biçimidir.
Ancak CSV dosyaları pek verimli değildir: Verileri R'a okumak için epey işlem yapmanız gerekir.
Bu bölümde güçlü bir seçenek olan [Parquet biçimini](https://parquet.apache.org/) öğreneceksiniz. Parquet, açık standartlara dayanan ve büyük veri sistemlerinde yaygın olarak kullanılan bir biçimdir.

Parquet dosyalarını, büyük veri kümelerinin verimli biçimde çözümlenmesi ve taşınması için tasarlanmış çok dilli bir araç takımı olan [Apache Arrow](https://arrow.apache.org) ile birlikte kullanacağız.
Apache Arrow'u, bildiğiniz dplyr sözdizimiyle belleğe sığmayacak büyüklükteki veri kümelerini çözümlemenizi sağlayan bir dplyr arka ucu sunan [arrow paketi](https://arrow.apache.org/docs/r/) aracılığıyla kullanacağız.
arrow ayrıca son derece hızlıdır; bölümün ilerleyen kısımlarında bazı örneklerini göreceksiniz.

Hem arrow hem de dbplyr dplyr arka uçları sunduğundan hangisini ne zaman kullanacağınızı merak edebilirsiniz.
Çoğu durumda veri zaten bir veritabanında ya da Parquet dosyalarında bulunduğu ve onunla olduğu gibi çalışmak istediğiniz için seçim sizin adınıza yapılmıştır.
Ancak kendi verilerinizle (örneğin CSV dosyalarıyla) başlıyorsanız bunları bir veritabanına yükleyebilir ya da Parquet'e dönüştürebilirsiniz.
Genel olarak hangisinin daha iyi çalışacağını önceden bilmek zordur; bu nedenle çözümlemenizin ilk aşamalarında ikisini de denemenizi ve sizin için daha iyi çalışanı seçmenizi öneririz.

(Bu bölümün ilk sürümüne katkıda bulunan Danielle Navarro'ya çok teşekkür ederiz.)

### Ön koşullar

Bu bölümde tidyverse'i, özellikle de dplyr'ı kullanmayı sürdüreceğiz; ancak onu özellikle büyük verilerle çalışmak için tasarlanmış arrow paketiyle birlikte kullanacağız.

```{r setup}
#| message: false
#| warning: false
library(tidyverse)
library(arrow)
```

Bölümün ilerleyen kısımlarında arrow ile duckdb arasındaki bazı bağlantıları da göreceğimizden dbplyr ve duckdb paketlerine de ihtiyacımız olacak.

```{r}
library(dbplyr, warn.conflicts = FALSE)
library(duckdb)
```

## Verileri edinme

Bu araçlara uygun büyüklükte bir veri kümesi edinerek başlayacağız: [data.seattle.gov/Community/Checkouts-by-Title/tmmm-ytt6](https://data.seattle.gov/Community/Checkouts-by-Title/tmmm-ytt6) adresinde çevrimiçi olarak sunulan Seattle halk kütüphanelerindeki materyal ödünç alma verileri.
Bu veri kümesi, Nisan 2005'ten Ekim 2022'ye kadar her kitabın her ay kaç kez ödünç alındığını gösteren 41.389.465 satır içerir.

Aşağıdaki kod verilerin önbelleğe alınmış bir kopyasını edinmenizi sağlar.
Veriler 9 GB büyüklüğünde bir CSV dosyası olduğundan indirme işlemi biraz zaman alacaktır.
Çok büyük dosyaları almak için özellikle bu amaçla geliştirilmiş `curl::multi_download()` fonksiyonunu kullanmanızı önemle öneririz: Bir ilerleme çubuğu gösterir ve kesintiye uğrayan indirme işlemini sürdürebilir.

```{r}
#| eval: !expr "!file.exists('data/seattle-library-checkouts.csv')"
dir.create("data", showWarnings = FALSE)

curl::multi_download(
  "https://r4ds.s3.us-west-2.amazonaws.com/seattle-library-checkouts.csv",
  "data/seattle-library-checkouts.csv",
  resume = TRUE
)
```

## Bir veri kümesini açma

Verilere göz atarak başlayalım.
9 GB büyüklüğündeki bu dosyanın tamamını büyük olasılıkla belleğe yüklemek istemeyiz.
Kullanışlı bir genel kural, veri boyutunun en az iki katı kadar belleğe ihtiyaç duymanızdır; birçok dizüstü bilgisayar ise en fazla 16 GB belleğe sahiptir.
Bu nedenle `read_csv()` fonksiyonundan kaçınıp onun yerine `arrow::open_dataset()` kullanmak istiyoruz:

```{r open-dataset}
seattle_csv <- open_dataset(
  sources = "data/seattle-library-checkouts.csv", 
  col_types = schema(ISBN = string()),
  format = "csv"
)
```

Bu kod çalıştırıldığında ne olur?
`open_dataset()`, veri kümesinin yapısını belirlemek için birkaç bin satırı tarar.
`ISBN` sütununun ilk 80.000 satırı boş değerler içerdiğinden arrow'un veri yapısını belirlemesine yardımcı olmak için sütun türünü belirtmemiz gerekir.
`open_dataset()` verileri taradıktan sonra bulduklarını kaydeder ve durur; diğer satırları yalnızca siz özellikle istediğinizde okur.
`seattle_csv` nesnesini yazdırdığımızda gördüğümüz bu üst veridir:

```{r}
seattle_csv
```

Çıktının ilk satırı `seattle_csv` nesnesinin yerel diskte tek bir CSV dosyası olarak saklandığını ve yalnızca gerektiğinde belleğe yükleneceğini söyler.
Çıktının geri kalanı arrow'un her sütun için çıkarsadığı sütun türünü gösterir.

İçinde gerçekte neler bulunduğunu `glimpse()` ile görebiliriz.
Bu fonksiyon yaklaşık 41 milyon satır ve 12 sütun olduğunu ortaya çıkarır ve bize birkaç değer gösterir.

```{r glimpse-data}
#| cache: true
seattle_csv |> glimpse()
```

arrow'u hesaplamayı yapmaya ve bazı verileri döndürmeye zorlamak için `collect()` kullanarak bu veri kümesi üzerinde dplyr fiillerini kullanmaya başlayabiliriz.
Örneğin bu kod yıllık toplam ödünç alma sayısını verir:

```{r}
#| cache: true
seattle_csv |> 
  group_by(CheckoutYear) |> 
  summarise(Checkouts = sum(Checkouts)) |> 
  arrange(CheckoutYear) |> 
  collect()
```

arrow sayesinde bu kod, temelindeki veri kümesinin büyüklüğünden bağımsız olarak çalışır.
Ancak şu anda epey yavaştır: Hadley'nin bilgisayarında çalışması yaklaşık 10 saniye sürmüştür.
Elimizdeki veri miktarı düşünüldüğünde bu süre çok kötü değildir; yine de daha iyi bir biçime geçerek işlemi çok daha hızlı hâle getirebiliriz.

## Parquet biçimi {#sec-parquet}

Bu verilerle çalışmayı kolaylaştırmak için Parquet dosya biçimine geçip verileri birden çok dosyaya bölelim.
Aşağıdaki kısımlarda önce Parquet ve bölümlendirmeyi tanıtacak, ardından öğrendiklerimizi Seattle kütüphanesi verilerine uygulayacağız.

### Parquet'in avantajları

CSV gibi Parquet de dikdörtgensel veriler için kullanılır; ancak herhangi bir dosya düzenleyiciyle okuyabileceğiniz bir metin biçimi değil, büyük verilerin ihtiyaçları için özel olarak tasarlanmış ikili bir biçimdir.
Bunun sonucunda:

-   Parquet dosyaları genellikle eşdeğer CSV dosyasından daha küçüktür.
    Parquet, dosya boyutunu küçük tutmak için [verimli kodlamalardan](https://parquet.apache.org/docs/file-format/data-pages/encodings/) yararlanır ve dosya sıkıştırmayı destekler.
    Diskten belleğe taşınacak veri miktarı azaldığı için bu özellik Parquet dosyalarını hızlandırır.

-   Parquet dosyaları zengin bir tür sistemine sahiptir.
    @sec-col-types bölümünde ele aldığımız gibi CSV dosyası sütun türleri hakkında hiçbir bilgi sağlamaz.
    Örneğin bir CSV okuyucusunun `"08-10-2022"` ifadesini karakter dizisi olarak mı yoksa tarih olarak mı ayrıştıracağını tahmin etmesi gerekir.
    Buna karşılık Parquet dosyaları, verileri tür bilgisini de kaydedecek biçimde saklar.

-   Parquet dosyaları “sütun yönelimlidir”.
    Yani R'ın veri çerçevelerine çok benzer biçimde sütun sütun düzenlenirler.
    Bu yapı, satır satır düzenlenen CSV dosyalarına kıyasla veri çözümleme görevlerinde genellikle daha iyi performans sağlar.

-   Parquet dosyaları “parçalara ayrılmıştır”; bu sayede dosyanın farklı bölümleri üzerinde aynı anda çalışmak ve şanslıysanız bazı parçaları bütünüyle atlamak mümkündür.

Parquet dosyalarının temel bir dezavantajı vardır: “İnsan tarafından okunabilir” değildirler. Başka bir deyişle bir Parquet dosyasına `readr::read_file()` ile bakarsanız yalnızca anlamsız bir karakter yığını görürsünüz.

### Bölümlendirme

Veri kümeleri büyüdükçe tüm verileri tek bir dosyada saklamak giderek daha zahmetli olur ve büyük veri kümelerini birçok dosyaya bölmek çoğu zaman yararlıdır.
Bu yapılandırma akıllıca yapıldığında, birçok çözümleme dosyaların yalnızca bir alt kümesini gerektireceği için önemli performans artışları sağlayabilir.

Veri kümenizi nasıl bölümlendireceğinize ilişkin kesin kurallar yoktur: Sonuçlar verilerinize, erişim örüntülerinize ve verileri okuyan sistemlere bağlıdır.
Durumunuza uygun ideal bölümlendirmeyi bulmadan önce biraz deneme yapmanız gerekebilir.
Kabaca bir kılavuz olarak arrow, 20 MB'tan küçük ve 2 GB'tan büyük dosyalardan ve 10.000'den fazla dosya üreten bölümlendirmelerden kaçınmanızı önerir.
Ayrıca süzme işleminde kullandığınız değişkenlere göre bölümlendirme yapmaya çalışmalısınız; birazdan göreceğiniz gibi bu, arrow'un yalnızca ilgili dosyaları okuyarak birçok işlemi atlamasını sağlar.

### Seattle kütüphanesi verilerini yeniden yazma

Uygulamada nasıl sonuç verdiklerini görmek için bu fikirleri Seattle kütüphanesi verilerine uygulayalım.
Bazı çözümlemelerin yalnızca yakın tarihli verilere bakması olası ve yıla göre bölümlendirme makul büyüklükte 18 parça ürettiği için `CheckoutYear` değişkenine göre bölümlendirme yapacağız.

Verileri yeniden yazmak için `dplyr::group_by()` ile bölümlendirmeyi tanımlar, ardından `arrow::write_dataset()` ile bölümleri bir dizine kaydederiz.
`write_dataset()` fonksiyonunun iki önemli argümanı vardır: Dosyaları oluşturacağımız dizin ve kullanacağımız biçim.

```{r}
pq_path <- "data/seattle-library-checkouts"
```

```{r write-dataset}
#| eval: !expr "!file.exists(pq_path)"

seattle_csv |>
  group_by(CheckoutYear) |>
  write_dataset(path = pq_path, format = "parquet")
```

Bu işlemin çalışması yaklaşık bir dakika sürer. Birazdan göreceğimiz gibi bu, sonraki işlemleri çok daha hızlı hâle getirerek karşılığını veren bir başlangıç yatırımıdır.

Az önce ürettiklerimize göz atalım:

```{r show-parquet-files}
tibble(
  files = list.files(pq_path, recursive = TRUE),
  size_MB = file.size(file.path(pq_path, files)) / 1024^2
)
```

9 GB büyüklüğündeki tek CSV dosyamız 18 Parquet dosyasına yeniden yazıldı.
Dosya adları [Apache Hive](https://hive.apache.org) projesinin kullandığı “kendini açıklayan” bir adlandırma geleneğini izler.
Hive tarzı bölümler klasörleri “anahtar=değer” geleneğiyle adlandırır; dolayısıyla tahmin edebileceğiniz gibi `CheckoutYear=2005` dizini `CheckoutYear` değerinin 2005 olduğu tüm verileri içerir.
Her dosya 100 ile 300 MB arasındadır ve toplam boyut artık yaklaşık 4 GB, yani özgün CSV dosyasının boyutunun yarısından biraz fazladır.
Parquet çok daha verimli bir biçim olduğu için beklediğimiz sonuç budur.

## arrow ile dplyr kullanma

Bu Parquet dosyalarını oluşturduğumuza göre onları yeniden okumamız gerekiyor.
Yine `open_dataset()` kullanacağız, ancak bu kez ona bir dizin vereceğiz:

```{r}
seattle_pq <- open_dataset(pq_path)
```

Artık dplyr işlem hattımızı yazabiliriz.
Örneğin son beş yılda her ay ödünç alınan toplam kitap sayısını hesaplayabiliriz:

```{r books-by-year-query}
query <- seattle_pq |> 
  filter(CheckoutYear >= 2018, MaterialType == "BOOK") |>
  group_by(CheckoutYear, CheckoutMonth) |>
  summarize(TotalCheckouts = sum(Checkouts)) |>
  arrange(CheckoutYear, CheckoutMonth)
```

arrow verileri için dplyr kodu yazmak kavramsal olarak dbplyr kullanımına benzer (@sec-import-databases): Yazdığınız dplyr kodu otomatik olarak Apache Arrow C++ kitaplığının anlayacağı bir sorguya dönüştürülür ve `collect()` çağrıldığında çalıştırılır.
`query` nesnesini yazdırırsak sorgu çalıştırıldığında Arrow'un döndürmesini beklediğimiz sonuç hakkında bazı bilgiler görebiliriz:

```{r}
query
```

Sonuçları `collect()` çağırarak alabiliriz:

```{r books-by-year}
query |> collect()
```

dbplyr gibi arrow da yalnızca bazı R ifadelerini anlar; bu nedenle her zaman yazdığınız kodun aynısını yazamayabilirsiniz.
Bununla birlikte desteklenen işlemlerin ve fonksiyonların listesi oldukça kapsamlıdır ve büyümeyi sürdürmektedir. Şu anda desteklenen fonksiyonların tam listesini `?acero` içinde bulabilirsiniz.

### Performans {#sec-parquet-fast}

CSV'den Parquet'e geçmenin performans üzerindeki etkisine kısaca bakalım.
Önce veriler tek bir büyük CSV dosyasında saklanırken 2021'in her ayında ödünç alınan kitap sayısını hesaplamanın ne kadar sürdüğünü ölçelim:

```{r dataset-performance-csv}
#| cache: true

seattle_csv |> 
  filter(CheckoutYear == 2021, MaterialType == "BOOK") |>
  group_by(CheckoutMonth) |>
  summarize(TotalCheckouts = sum(Checkouts)) |>
  arrange(desc(CheckoutMonth)) |>
  collect() |> 
  system.time()
```

Şimdi Seattle kütüphanesi ödünç alma verilerinin 18 küçük Parquet dosyasına bölümlendirildiği yeni veri kümesi sürümümüzü kullanalım:

```{r dataset-performance-multiple-parquet}
#| cache: true

seattle_pq |> 
  filter(CheckoutYear == 2021, MaterialType == "BOOK") |>
  group_by(CheckoutMonth) |>
  summarize(TotalCheckouts = sum(Checkouts)) |>
  arrange(desc(CheckoutMonth)) |>
  collect() |> 
  system.time()
```

Performanstaki yaklaşık 100 kat hızlanma iki etmenden kaynaklanır: çok dosyalı bölümlendirme ve tek tek dosyaların biçimi:

-   Bu sorgu verileri süzmek için `CheckoutYear == 2021` kullandığından ve arrow 18 Parquet dosyasından yalnızca birini okuması gerektiğini anlayacak kadar akıllı olduğundan bölümlendirme performansı artırır.
-   Parquet biçimi, verileri belleğe daha doğrudan okunabilen ikili bir biçimde saklayarak performansı artırır. Sütun yönelimli biçim ve zengin üst veri sayesinde arrow yalnızca sorguda gerçekten kullanılan dört sütunu (`CheckoutYear`, `MaterialType`, `CheckoutMonth` ve `Checkouts`) okumak zorundadır.

Performanstaki bu büyük fark, büyük CSV dosyalarını Parquet'e dönüştürmenin neden karşılığını verdiğini gösterir!

### arrow ile duckdb kullanma

Parquet ve arrow'un son bir avantajı daha vardır: `arrow::to_duckdb()` çağırarak bir arrow veri kümesini DuckDB veritabanına (@sec-import-databases) dönüştürmek çok kolaydır:

```{r use-duckdb}
seattle_pq |> 
  to_duckdb() |>
  filter(CheckoutYear >= 2018, MaterialType == "BOOK") |>
  group_by(CheckoutYear) |>
  summarize(TotalCheckouts = sum(Checkouts)) |>
  arrange(desc(CheckoutYear)) |>
  collect()
```

`to_duckdb()` fonksiyonunun güzel yanı, aktarımın bellekte herhangi bir kopyalama gerektirmemesidir. Bu özellik arrow ekosisteminin bir hesaplama ortamından diğerine kesintisiz geçiş sağlama hedefini yansıtır.

### Alıştırmalar

1.  Her yılın en popüler kitabını bulun.
2.  Seattle kütüphane sisteminde en çok kitabı bulunan yazar hangisidir?
3.  Basılı kitaplarla e-kitapların ödünç alınma sayıları son 10 yılda nasıl değişmiştir?

## Özet

Bu bölümde diskteki büyük veri kümeleriyle çalışmak için bir dplyr arka ucu sunan arrow paketini kısaca tanıdınız.
arrow CSV dosyalarıyla çalışabilir; verilerinizi Parquet'e dönüştürürseniz çok daha hızlı çalışır.
Parquet, modern bilgisayarlarda veri çözümleme için özel olarak tasarlanmış ikili bir veri biçimidir.
CSV'ye kıyasla çok daha az araç Parquet dosyalarıyla çalışabilir; ancak bölümlendirilmiş, sıkıştırılmış ve sütun yönelimli yapısı çözümlemeyi çok daha verimli kılar.

Sırada ilk dikdörtgensel olmayan veri kaynağınızı öğreneceksiniz; bu verileri tidyr paketinin sağladığı araçlarla işleyeceksiniz.
JSON dosyalarından gelen verilere odaklanacağız; ancak genel ilkeler kaynağı ne olursa olsun ağaç benzeri veriler için geçerlidir.
