# Veri Aktarımı {#sec-data-import}

```{r}
#| echo: false
source("_common.R")
```

## Giriş

R paketleri tarafından sağlanan verilerle çalışmak, veri bilimi araçlarını öğrenmenin harika bir yoludur; ama bir noktada öğrendiklerinizi kendi verinize uygulamak istersiniz.
Bu bölümde, veri dosyalarını R'a okumanın temellerini öğreneceksiniz.

Özellikle, bu bölüm düz metin dikdörtgen dosyaları okumaya odaklanacaktır.
Sütun adları, türleri ve eksik veri gibi özellikleri ele almak için pratik tavsiyelerle başlayacağız.
Ardından, birden fazla dosyadan aynı anda veri okumayı ve R'dan bir dosyaya veri yazmayı öğreneceksiniz.
Son olarak, R'da veri çerçevelerini elle nasıl oluşturacağınızı öğreneceksiniz.

### Ön Koşullar

Bu bölümde, tidyverse'in çekirdeğinin bir parçası olan **readr** paketiyle R'da düz dosyaları nasıl yükleyeceğinizi öğreneceksiniz.

```{r}
#| label: setup
#| message: false
library(tidyverse)
```

## Bir Dosyadan Veri Okuma

Başlamak için, en yaygın dikdörtgen veri dosyası türüne odaklanacağız: virgülle ayrılmış değerler (comma-separated values) anlamına gelen CSV.
Basit bir CSV dosyası şuna benzer.
Genellikle başlık satırı (header row) olarak adlandırılan ilk satır sütun adlarını verir ve ardından gelen altı satır veriyi sağlar.
Sütunlar virgüllerle ayrılır (aka delimited, yani sınırlandırılmış).

```{r}
#| echo: false
#| message: false
#| comment: ""
read_lines("data/students.csv") |> cat(sep = "\n")
```

@tbl-students-table aynı verinin bir tablo olarak temsilini gösterir.

```{r}
#| label: tbl-students-table
#| echo: false
#| message: false
#| tbl-cap: students.csv dosyasındaki veri, bir tablo olarak.
read_csv("data/students.csv") |>
  knitr::kable()
```

Bu dosyayı `read_csv()`'i kullanarak R'a okuyabiliriz.
İlk argüman en önemlisidir: dosyanın yolu.
Yolu, dosyanın adresi olarak düşünebilirsiniz: dosyanın adı `students.csv`'dir ve `data` klasöründe yaşar.

```{r}
#| message: true
students <- read_csv("data/students.csv")
```

Yukarıdaki kod, projenizde bir `data` klasöründe `students.csv` dosyasına sahipseniz çalışacaktır.
`students.csv` dosyasını <https://pos.it/r4ds-students-csv> adresinden indirebilir veya onu doğrudan o URL'den şu şekilde okuyabilirsiniz:

```{r}
#| eval: false
students <- read_csv("https://pos.it/r4ds-students-csv")
```

`read_csv()`'i çalıştırdığınızda, verinin satır ve sütun sayısını, kullanılan sınırlayıcıyı ve sütun spesifikasyonlarını (sütunun içerdiği veri türüne göre organize edilmiş sütun adlarını) size bildiren bir mesaj yazdırır.
Ayrıca, tam sütun spesifikasyonunu almak ve bu mesajı nasıl susturacağınız hakkında bazı bilgiler de yazdırır.
Bu mesaj readr'ın ayrılmaz bir parçasıdır ve @sec-col-types bölümünde ona geri döneceğiz.

### Pratik Tavsiyeler

Veriyi okuduktan sonra, ilk adım genellikle analizinizin geri kalanında onunla çalışmayı kolaylaştırmak için bir şekilde dönüştürmeyi içerir.
Bunu aklımızda tutarak `students` verisine tekrar bir bakalım.

```{r}
students
```

`favourite.food` sütununda bir dizi yiyecek maddesi var ve ardından, R'ın "mevcut değil" (not available) olarak tanıyacağı gerçek bir `NA` olması gereken `N/A` karakter dizisi var.
Bu, `na` argümanını kullanarak ele alabileceğimiz bir şeydir.
Varsayılan olarak, `read_csv()` bu veri kümesinde yalnızca boş karakter dizilerini (`""`) `NA` olarak tanır ve `"N/A"` karakter dizisini de tanımasını istiyoruz.

```{r}
#| message: false
students <- read_csv("data/students.csv", na = c("N/A", ""))

students
```

`Student ID` ve `Full Name` sütunlarının ters tırnak (backtick) içine alındığını da fark etmiş olabilirsiniz.
Bunun nedeni, boşluk içermeleri ve R'ın değişken adları için olağan kurallarını çiğnemeleridir; bunlar **sözdizimsel olmayan** (non-syntactic) isimlerdir.
Bu değişkenlere atıfta bulunmak için, onları ters tırnaklarla, `` ` ``, çevrelemeniz gerekir:

```{r}
students |> 
  rename(
    student_id = `Student ID`,
    full_name = `Full Name`
  )
```

Alternatif bir yaklaşım, hepsini bir kerede snake case'e dönüştürmek için bazı sezgisel yöntemler kullanan `janitor::clean_names()`'i kullanmaktır[^data-import-1].

[^data-import-1]: [janitor](http://sfirke.github.io/janitor/) paketi tidyverse'in bir parçası değildir; ama veri temizleme için kullanışlı fonksiyonlar sunar ve `|>` kullanan veri pipeline'ları içinde iyi çalışır.

```{r}
#| message: false
students |> janitor::clean_names()
```

Veriyi okuduktan sonraki bir başka yaygın görev, değişken türlerini göz önünde bulundurmaktır.
Örneğin, `meal_plan`, bilinen bir olası değerler kümesine sahip kategorik bir değişkendir ve R'da bir faktör olarak temsil edilmelidir:

```{r}
students |>
  janitor::clean_names() |>
  mutate(meal_plan = factor(meal_plan))
```

`meal_plan` değişkenindeki değerlerin aynı kaldığına, ama değişken adının altında belirtilen değişken türünün karakterden (`<chr>`) faktöre (`<fct>`) değiştiğine dikkat edin.
Faktörler hakkında @sec-factors bölümünde daha fazla bilgi edineceksiniz.

Bu veriyi analiz etmeden önce, muhtemelen `age` sütununu düzeltmek isteyeceksiniz.
Şu anda `age`, gözlemlerden biri sayısal `5` yerine `five` olarak yazıldığından, bir karakter değişkenidir.
Bu sorunu düzeltmenin ayrıntılarını @sec-import-spreadsheets bölümünde tartışıyoruz.

```{r}
students <- students |>
  janitor::clean_names() |>
  mutate(
    meal_plan = factor(meal_plan),
    age = parse_number(if_else(age == "five", "5", age))
  )

students
```

Burada yeni bir fonksiyon, üç argümanı olan `if_else()`'dir.
İlk argüman `test`, mantıksal bir vektör olmalıdır.
Sonuç, `test` `TRUE` olduğunda ikinci argümanın, `yes`'in, değerini; `FALSE` olduğunda ise üçüncü argümanın, `no`'nun, değerini içerecektir.
Burada, `age` `"five"` karakter dizisiyse onu `"5"` yap, değilse `age` olarak bırak diyoruz.
`if_else()` ve mantıksal vektörler hakkında @sec-logicals bölümünde daha fazla bilgi edineceksiniz.

### Diğer Argümanlar

Bahsetmemiz gereken birkaç önemli argüman daha var ve önce size kullanışlı bir numara gösterirsek bunları göstermek daha kolay olacak: `read_csv()`, oluşturup bir CSV dosyası gibi biçimlendirdiğiniz metin karakter dizilerini okuyabilir:

```{r}
#| message: false
read_csv(
  "a,b,c
  1,2,3
  4,5,6"
)
```

Genellikle `read_csv()`, çok yaygın bir kural olan, verinin ilk satırını sütun adları için kullanır.
Ama dosyanın başına birkaç satır metaveri eklenmesi de az rastlanan bir durum değildir.
İlk `n` satırı atlamak için `skip = n` kullanabilir veya (örneğin) `#` ile başlayan tüm satırları düşürmek için `comment = "#"` kullanabilirsiniz:

```{r}
#| message: false
read_csv(
  "The first line of metadata
  The second line of metadata
  x,y,z
  1,2,3",
  skip = 2
)

read_csv(
  "# A comment I want to skip
  x,y,z
  1,2,3",
  comment = "#"
)
```

Diğer durumlarda, verinin sütun adları olmayabilir.
`read_csv()`'e ilk satırı başlık olarak ele almamasını ve bunun yerine `X1`'den `Xn`'e kadar sırayla etiketlemesini söylemek için `col_names = FALSE` kullanabilirsiniz:

```{r}
#| message: false
read_csv(
  "1,2,3
  4,5,6",
  col_names = FALSE
)
```

Alternatif olarak, `col_names`'e sütun adları olarak kullanılacak bir karakter vektörü de geçebilirsiniz:

```{r}
#| message: false
read_csv(
  "1,2,3
  4,5,6",
  col_names = c("x", "y", "z")
)
```

Bu argümanlar, pratikte karşılaşacağınız CSV dosyalarının çoğunu okumak için bilmeniz gereken her şeydir.
(Geri kalanı için, `.csv` dosyanızı dikkatlice incelemeniz ve `read_csv()`'in diğer pek çok argümanının dokümantasyonunu okumanız gerekecek.)

### Diğer Dosya Türleri

`read_csv()`'de ustalaştıktan sonra, readr'ın diğer fonksiyonlarını kullanmak basittir; sadece hangi fonksiyona başvuracağınızı bilme meselesidir:

-   `read_csv2()` noktalı virgülle ayrılmış dosyaları okur.
    Bunlar, alanları ayırmak için `,` yerine `;` kullanır ve ondalık işareti olarak `,` kullanan ülkelerde yaygındır.

-   `read_tsv()` sekmeyle sınırlandırılmış dosyaları okur.

-   `read_delim()`, belirtmezseniz sınırlayıcıyı otomatik olarak tahmin etmeye çalışarak, herhangi bir sınırlayıcıya sahip dosyaları okur.

-   `read_fwf()` sabit genişlikli dosyaları okur.
    Alanları `fwf_widths()` ile genişliklerine göre veya `fwf_positions()` ile konumlarına göre belirtebilirsiniz.

-   `read_table()`, sütunların boşlukla ayrıldığı sabit genişlikli dosyaların yaygın bir varyasyonunu okur.

-   `read_log()` Apache tarzı günlük (log) dosyalarını okur.

### Alıştırmalar

1.  Alanların "\|" ile ayrıldığı bir dosyayı okumak için hangi fonksiyonu kullanırdınız?

2.  `file`, `skip` ve `comment` dışında, `read_csv()` ve `read_tsv()`'nin ortak olarak başka hangi argümanları var?

3.  `read_fwf()`'in en önemli argümanları nelerdir?

4.  Bazen bir CSV dosyasındaki karakter dizileri virgül içerir.
    Sorun yaratmalarını önlemek için, `"` veya `'` gibi bir tırnak karakteriyle çevrelenmeleri gerekir. Varsayılan olarak, `read_csv()` tırnak karakterinin `"` olacağını varsayar.
    Aşağıdaki metni bir veri çerçevesine okumak için, `read_csv()`'e hangi argümanı belirtmeniz gerekir?

    ```{r}
    #| eval: false
    "x,y\n1,'a,b'"
    ```

5.  Aşağıdaki satır içi CSV dosyalarının her birinde neyin yanlış olduğunu belirleyin.
    Kodu çalıştırdığınızda ne olur?

    ```{r}
    #| eval: false
    read_csv("a,b\n1,2,3\n4,5,6")
    read_csv("a,b,c\n1,2\n1,2,3,4")
    read_csv("a,b\n\"1")
    read_csv("a,b\n1,2\na,b")
    read_csv("a;b\n1;3")
    ```

6.  Aşağıdaki veri çerçevesinde sözdizimsel olmayan isimlere atıfta bulunmayı şu şekilde pratik edin:

    a.  `1` adlı değişkeni çıkarın.
    b.  `1`'e karşı `2`'nin bir saçılım grafiğini çizin.
    c.  `2`'nin `1`'e bölünmesiyle elde edilen `3` adlı yeni bir sütun oluşturun.
    d.  Sütunları `one`, `two` ve `three` olarak yeniden adlandırın.

    ```{r}
    annoying <- tibble(
      `1` = 1:10,
      `2` = `1` * 2 + rnorm(length(`1`))
    )
    ```

## Sütun Türlerini Kontrol Etme {#sec-col-types}

Bir CSV dosyası, her değişkenin türü hakkında herhangi bir bilgi içermez (yani mantıksal mı, sayı mı, karakter dizisi mi vb.), bu yüzden readr türü tahmin etmeye çalışır.
Bu bölüm, tahmin sürecinin nasıl çalıştığını, başarısız olmasına neden olan bazı yaygın sorunların nasıl çözüleceğini ve gerekirse sütun türlerini kendinizin nasıl sağlayacağını açıklar.
Son olarak, readr feci şekilde başarısız oluyorsa ve dosyanızın yapısı hakkında daha fazla içgörü elde etmeniz gerekiyorsa faydalı olan birkaç genel stratejiden bahsedeceğiz.

### Türleri Tahmin Etme

readr, sütun türlerini bulmak için sezgisel bir yöntem kullanır.
Her sütun için, eksik değerleri göz ardı ederek, ilk satırdan sona kadar eşit aralıklarla dağılmış 1.000 satırın[^data-import-2] değerlerini çeker.
Ardından şu soruları sırayla ele alır:

[^data-import-2]: 1000 varsayılanını `guess_max` argümanıyla geçersiz kılabilirsiniz.

-   Yalnızca `F`, `T`, `FALSE` veya `TRUE` mü içeriyor (büyük/küçük harf gözetmeksizin)? Öyleyse, bir mantıksaldır.
-   Yalnızca sayılar mı içeriyor (örneğin, `1`, `-4.5`, `5e6`, `Inf`)? Öyleyse, bir sayıdır.
-   ISO8601 standardıyla eşleşiyor mu? Öyleyse, bir tarih veya tarih-saattir. (Tarih-saatlere @sec-creating-datetimes bölümünde daha ayrıntılı geri döneceğiz.)
-   Aksi takdirde, bir karakter dizisi olmalıdır.

Bu davranışı bu basit örnekte eylem halinde görebilirsiniz:

```{r}
#| message: false
read_csv("
  logical,numeric,date,string
  TRUE,1,2021-01-15,abc
  false,4.5,2021-02-15,def
  T,Inf,2021-02-16,ghi
")
```

Bu sezgisel yöntem temiz bir veri kümeniz varsa iyi çalışır; ama gerçek hayatta, garip ve güzel başarısızlıklardan oluşan bir seçkiyle karşılaşacaksınız.

### Eksik Değerler, Sütun Türleri ve Sorunlar

Sütun tespitinin başarısız olmasının en yaygın yolu, bir sütunun beklenmedik değerler içermesi ve daha spesifik bir tür yerine bir karakter sütunu elde etmenizdir.
Bunun en yaygın nedenlerinden biri, readr'ın beklediği `NA` dışında bir şey kullanılarak kaydedilmiş bir eksik değerdir.

Bu basit, tek sütunlu CSV dosyasını örnek olarak ele alalım:

```{r}
simple_csv <- "
  x
  10
  .
  20
  30"
```

Onu herhangi bir ek argüman olmadan okursak, `x` bir karakter sütunu haline gelir:

```{r}
#| message: false
read_csv(simple_csv)
```

Bu çok küçük durumda, eksik değeri, `.`'yi, kolayca görebilirsiniz.
Ama aralarına serpiştirilmiş `.`'lerle temsil edilen yalnızca birkaç eksik değere sahip binlerce satırınız olsaydı ne olurdu?
Bir yaklaşım, readr'a `x`'in sayısal bir sütun olduğunu söylemek ve ardından nerede başarısız olduğunu görmektir.
Bunu, adları CSV dosyasındaki sütun adlarıyla eşleşen, adlandırılmış bir liste alan `col_types` argümanıyla yapabilirsiniz:

```{r}
df <- read_csv(
  simple_csv, 
  col_types = list(x = col_double())
)
```

Şimdi `read_csv()`, bir sorun olduğunu bildiriyor ve `problems()` ile daha fazlasını öğrenebileceğimizi söylüyor:

```{r}
problems(df)
```

Bu bize, readr'ın bir double beklediği ama bir `.` aldığı satır 3, sütun 1'de bir sorun olduğunu söylüyor.
Bu, bu veri kümesinin eksik değerler için `.` kullandığını düşündürüyor.
Bu yüzden `na = "."` ayarladığımızda, otomatik tahmin başarılı olur ve bize istediğimiz sayısal sütunu verir:

```{r}
#| message: false
read_csv(simple_csv, na = ".")
```

### Sütun Türleri

readr, kullanmanız için toplam dokuz sütun türü sağlar:

-   `col_logical()` ve `col_double()`, mantıksal değerleri ve gerçek sayıları okur. Görece nadiren ihtiyaç duyulurlar (yukarıdaki durum hariç), çünkü readr genellikle bunları sizin için tahmin edecektir.
-   `col_integer()` tam sayıları okur. Bu kitapta tam sayıları ve double'ları nadiren ayırt ediyoruz, çünkü işlevsel olarak eşdeğerler; ama tam sayıları açıkça okumak bazen yararlı olabilir, çünkü double'ların yarısı kadar bellek kaplarlar.
-   `col_character()` karakter dizilerini okur. Bir nesneyi tanımlayan ama üzerinde matematiksel işlemler uygulamak mantıklı olmayan uzun rakam dizileri olan, yani sayısal bir tanımlayıcı olan bir sütununuz olduğunda bunu açıkça belirtmek yararlı olabilir. Örnekler arasında telefon numaraları, sosyal güvenlik numaraları, kredi kartı numaraları vb. bulunur.
-   `col_factor()`, `col_date()` ve `col_datetime()`, sırasıyla faktörler, tarihler ve tarih-saatler oluşturur; bu veri türlerine @sec-factors ve @sec-dates-and-times bölümlerinde geldiğimizde bunlar hakkında daha fazla bilgi edineceksiniz.
-   `col_number()`, sayısal olmayan bileşenleri yok sayan hoşgörülü bir sayısal ayrıştırıcıdır ve özellikle para birimleri için yararlıdır. Bu konuda @sec-numbers bölümünde daha fazla bilgi edineceksiniz.
-   `col_skip()`, bir sütunu atlayarak sonuca dahil edilmemesini sağlar; bu, büyük bir CSV dosyanız varsa ve yalnızca bazı sütunları kullanmak istiyorsanız veriyi okumayı hızlandırmak için yararlı olabilir.

`list()`'ten `cols()`'a geçip `.default`'u belirterek, türleri tahmin eden varsayılan sezgisel yöntemi geçersiz kılmak da mümkündür:

```{r}
another_csv <- "
x,y,z
1,2,3"

read_csv(
  another_csv, 
  col_types = cols(.default = col_character())
)
```

Bir başka yararlı yardımcı, yalnızca belirttiğiniz sütunları okuyacak olan `cols_only()`'dur:

```{r}
read_csv(
  another_csv,
  col_types = cols_only(x = col_character())
)
```

## Birden Fazla Dosyadan Veri Okuma {#sec-readr-directory}

Bazen veriniz tek bir dosyada bulunmak yerine birden fazla dosyaya bölünmüştür.
Örneğin, birden fazla aya ait satış verileriniz olabilir; her ayın verisi ayrı bir dosyada: Ocak için `01-sales.csv`, Şubat için `02-sales.csv` ve Mart için `03-sales.csv`.
`read_csv()` ile bu verileri bir kerede okuyabilir ve tek bir veri çerçevesinde üst üste yığabilirsiniz.

```{r}
#| message: false
sales_files <- c("data/01-sales.csv", "data/02-sales.csv", "data/03-sales.csv")
read_csv(sales_files, id = "file")
```

Yine, yukarıdaki kod, projenizde bir `data` klasöründe CSV dosyalarına sahipseniz çalışacaktır.
Bu dosyaları <https://pos.it/r4ds-01-sales>, <https://pos.it/r4ds-02-sales> ve <https://pos.it/r4ds-03-sales> adreslerinden indirebilir veya onları doğrudan şu şekilde okuyabilirsiniz:

```{r}
#| eval: false
sales_files <- c(
  "https://pos.it/r4ds-01-sales",
  "https://pos.it/r4ds-02-sales",
  "https://pos.it/r4ds-03-sales"
)
read_csv(sales_files, id = "file")
```

`id` argümanı, verinin hangi dosyadan geldiğini tanımlayan `file` adında yeni bir sütunu ortaya çıkan veri çerçevesine ekler.
Bu, okuduğunuz dosyaların, gözlemleri orijinal kaynaklarına geri izlemenize yardımcı olacak bir tanımlayıcı sütuna sahip olmadığı durumlarda özellikle yararlıdır.

Okumak istediğiniz çok sayıda dosyanız varsa, adlarını bir liste olarak yazmak külfetli hale gelebilir.
Bunun yerine, dosya adlarında bir kalıp eşleştirerek dosyaları sizin için bulmak üzere temel `list.files()` fonksiyonunu kullanabilirsiniz.
Bu kalıplar hakkında @sec-regular-expressions bölümünde daha fazla bilgi edineceksiniz.

```{r}
sales_files <- list.files("data", pattern = "sales\\.csv$", full.names = TRUE)
sales_files
```

## Bir Dosyaya Yazma {#sec-writing-to-a-file}

readr ayrıca veriyi diske geri yazmak için iki yararlı fonksiyonla birlikte gelir: `write_csv()` ve `write_tsv()`.
Bu fonksiyonların en önemli argümanları `x` (kaydedilecek veri çerçevesi) ve `file`'dır (kaydedileceği konum).
Ayrıca eksik değerlerin `na` ile nasıl yazılacağını ve mevcut bir dosyaya `append` etmek isteyip istemediğinizi de belirtebilirsiniz.

```{r}
#| eval: false
write_csv(students, "students.csv")
```

Şimdi o csv dosyasını tekrar okuyalım.
Az önce kurduğunuz değişken türü bilgisinin, CSV'ye kaydettiğinizde kaybolduğuna dikkat edin; çünkü düz metin dosyasından okuyarak tekrar baştan başlıyorsunuz:

```{r}
#| warning: false
#| message: false
students
write_csv(students, "students-2.csv")
read_csv("students-2.csv")
```

Bu, CSV'leri ara sonuçları önbelleğe almak için biraz güvenilmez hale getirir --- her yüklediğinizde sütun spesifikasyonunu yeniden oluşturmanız gerekir.
İki temel alternatif vardır:

1.  `write_rds()` ve `read_rds()`, temel `readRDS()` ve `saveRDS()` fonksiyonlarının etrafındaki tekdüze sarmalayıcılardır.
    Bunlar veriyi RDS adı verilen R'a özgü ikili formatta saklar.
    Bu, nesneyi yeniden yüklediğinizde, sakladığınız *tamamen aynı* R nesnesini yüklediğiniz anlamına gelir.

    ```{r}
    write_rds(students, "students.rds")
    read_rds("students.rds")
    ```

2.  arrow paketi, programlama dilleri arasında paylaşılabilen hızlı bir ikili dosya formatı olan parquet dosyalarını okumanızı ve yazmanızı sağlar.
    arrow'a @sec-arrow bölümünde daha derinlemesine geri döneceğiz.

    ```{r}
    #| eval: false
    library(arrow)
    write_parquet(students, "students.parquet")
    read_parquet("students.parquet")
    #> # A tibble: 6 × 5
    #>   student_id full_name        favourite_food     meal_plan             age
    #>        <dbl> <chr>            <chr>              <fct>               <dbl>
    #> 1          1 Sunil Huffmann   Strawberry yoghurt Lunch only              4
    #> 2          2 Barclay Lynn     French fries       Lunch only              5
    #> 3          3 Jayendra Lyne    NA                 Breakfast and lunch     7
    #> 4          4 Leon Rossini     Anchovies          Lunch only             NA
    #> 5          5 Chidiegwu Dunkel Pizza              Breakfast and lunch     5
    #> 6          6 Güvenç Attila    Ice cream          Lunch only              6
    ```

Parquet, RDS'den çok daha hızlı olma eğilimindedir ve R dışında kullanılabilir; ama arrow paketini gerektirir.

```{r}
#| include: false
file.remove("students-2.csv")
file.remove("students.rds")
```

## Veri Girişi

Bazen R scriptinizde biraz veri girişi yaparak bir tibble'ı "elle" bir araya getirmeniz gerekecek.
Bunu yapmanıza yardımcı olacak, tibble'ı sütunlara göre mi yoksa satırlara göre mi düzenlediğinize göre farklılık gösteren iki yararlı fonksiyon vardır.
`tibble()` sütun bazında çalışır:

```{r}
tibble(
  x = c(1, 2, 5), 
  y = c("h", "m", "g"),
  z = c(0.08, 0.83, 0.60)
)
```

Veriyi sütun bazında düzenlemek, satırların nasıl ilişkili olduğunu görmeyi zorlaştırabilir, bu yüzden bir alternatif, verinizi satır satır düzenlemenizi sağlayan, **tr**ansposed t**ibble**'ın (devrik tibble) kısaltması olan `tribble()`'dır.
`tribble()`, kodda veri girişi için özelleştirilmiştir: sütun başlıkları `~` ile başlar ve girdiler virgüllerle ayrılır.
Bu, az miktarda veriyi okunması kolay bir formda düzenlemeyi mümkün kılar:

```{r}
tribble(
  ~x, ~y, ~z,
  1, "h", 0.08,
  2, "m", 0.83,
  5, "g", 0.60
)
```

## Özet

Bu bölümde, `read_csv()` ile CSV dosyalarını nasıl yükleyeceğinizi ve `tibble()` ile `tribble()` ile kendi veri girişinizi nasıl yapacağınızı öğrendiniz.
CSV dosyalarının nasıl çalıştığını, karşılaşabileceğiniz bazı sorunları ve bunların nasıl aşılacağını öğrendiniz.
Bu kitapta veri aktarımına birkaç kez daha döneceğiz: Excel ve Google E-Tablolar'dan @sec-import-spreadsheets, veritabanlarından veri yüklemeyi göstereceğimiz @sec-import-databases, parquet dosyalarından @sec-arrow, JSON'dan @sec-rectangling ve web sitelerinden @sec-scraping.

Kitabın bu bölümünün neredeyse sonuna geldik; ama ele almamız gereken önemli bir son konu daha var: nasıl yardım alınır.
Bu yüzden bir sonraki bölümde, yardım aramak için iyi yerler, iyi yardım alma şansınızı en üst düzeye çıkarmak için bir reprex nasıl oluşturulur ve R dünyasını takip etmeye dair bazı genel tavsiyeler öğreneceksiniz.
