# Veritabanları {#sec-import-databases}

```{r}
#| echo: false
source("_common.R")
```

## Giriş

Çok büyük miktarda veri, veritabanlarında yaşar; dolayısıyla bunlara nasıl erişeceğinizi bilmeniz çok önemlidir.
Bazen birinden verilerin anlık görüntüsünü sizin için bir `.csv` dosyasına indirmesini isteyebilirsiniz, ancak bu yaklaşım kısa sürede zahmetli hâle gelir: Her değişiklik gerektiğinde başka biriyle iletişim kurmanız gerekir.
İhtiyaç duyduğunuz verileri, ihtiyaç duyduğunuz anda doğrudan veritabanından alabilmelisiniz.

Bu bölümde önce DBI paketinin temellerini öğreneceksiniz: Bir veritabanına bağlanmak ve ardından bir SQL[^databases-1] sorgusuyla veri almak için DBI'ı nasıl kullanacağınızı göreceksiniz.
**SQL**, İngilizce **s**tructured **q**uery **l**anguage (yapılandırılmış sorgu dili) ifadesinin kısaltmasıdır; veritabanlarının ortak dilidir ve tüm veri bilimcilerin öğrenmesi gereken önemli bir dildir.
Bununla birlikte işe SQL ile başlamayacağız; önce dplyr kodunuzu SQL'e çevirebilen dbplyr'ı öğreteceğiz.
Bu çeviriyi, SQL'in en önemli özelliklerinden bazılarını öğretmenin bir yolu olarak kullanacağız.
Bölümün sonunda bir SQL uzmanı olmayacaksınız, ancak en önemli bileşenleri tanıyabilecek ve ne yaptıklarını anlayabileceksiniz.

[^databases-1]: SQL İngilizcede harf harf “ess-cue-ell” ya da “sequel” biçiminde okunur.

### Ön koşullar

Bu bölümde DBI ve dbplyr paketlerini tanıtacağız.
DBI, veritabanlarına bağlanıp SQL çalıştıran düşük düzeyli bir arayüzdür; dbplyr ise dplyr kodunuzu SQL sorgularına çevirip bunları DBI ile çalıştıran yüksek düzeyli bir arayüzdür.

```{r}
#| label: setup
#| message: false
library(DBI)
library(dbplyr)
library(tidyverse)
```

## Veritabanı temelleri

En basit düzeyde bir veritabanını, veritabanı terminolojisinde **tablo** olarak adlandırılan veri çerçevelerinin bir koleksiyonu gibi düşünebilirsiniz.
Bir veri çerçevesi gibi veritabanı tablosu da adlandırılmış sütunlardan oluşur ve her sütundaki tüm değerler aynı türdedir.
Veri çerçeveleriyle veritabanı tabloları arasında üç temel fark vardır:

-   Veritabanı tabloları diskte saklanır ve istenildiği kadar büyük olabilir.
    Veri çerçeveleri bellekte saklanır ve temelde sınırlı boyuttadır (yine de bu sınır pek çok problem için oldukça büyüktür).

-   Veritabanı tablolarının neredeyse her zaman dizinleri vardır.
    Bir kitabın dizini gibi veritabanı dizini de her satıra tek tek bakmadan ilgilenilen satırları hızla bulmayı sağlar.
    Veri çerçeveleri ve tibble'ların dizinleri yoktur; ancak data.table'ların vardır ve bu da çok hızlı olmalarının nedenlerinden biridir.

-   Klasik veritabanlarının çoğu mevcut verileri çözümlemek için değil, verileri hızla toplamak için eniyilenmiştir.
    Veriler R'daki gibi sütun sütun değil, satır satır saklandığından bu veritabanlarına **satır yönelimli** denir.
    Son yıllarda mevcut verilerin çok daha hızlı çözümlenmesini sağlayan **sütun yönelimli** veritabanları konusunda önemli ilerlemeler kaydedilmiştir.

Veritabanları, üç temel biçimde karşımıza çıkan veritabanı yönetim sistemleri (kısaca **DBMS**) tarafından çalıştırılır:

-   **İstemci-sunucu** DBMS'leri, bilgisayarınızdan (istemciden) bağlandığınız güçlü bir merkezî sunucuda çalışır. Bir kuruluştaki birden fazla kişiyle veri paylaşmak için idealdir. Yaygın istemci-sunucu DBMS'leri arasında PostgreSQL, MariaDB, SQL Server ve Oracle bulunur.
-   Snowflake, Amazon Redshift ve Google BigQuery gibi **bulut** DBMS'leri istemci-sunucu DBMS'lerine benzer, ancak bulutta çalışır. Bu sayede son derece büyük veri kümelerini kolayca işleyebilir ve gerektiğinde otomatik olarak daha fazla hesaplama kaynağı sağlayabilirler.
-   SQLite veya duckdb gibi **işlem içi** DBMS'ler bütünüyle bilgisayarınızda çalışır. Başlıca kullanıcısının siz olduğunuz büyük veri kümeleriyle çalışmak için idealdir.

## Bir veritabanına bağlanma

R'dan bir veritabanına bağlanmak için iki paket kullanacaksınız:

-   Veritabanına bağlanma, veri yükleme ve SQL sorguları çalıştırma gibi işler için genel fonksiyonlar sağladığından DBI'ı (**d**ata**b**ase **i**nterface) her zaman kullanacaksınız.

-   Ayrıca bağlandığınız DBMS'ye özel bir paket kullanacaksınız.
    Bu paket, genel DBI komutlarını ilgili DBMS'nin gerektirdiği özel komutlara çevirir.
    Genellikle her DBMS için bir paket vardır; örneğin PostgreSQL için RPostgres, MySQL için RMariaDB.

DBMS'nize özel bir paket bulamazsanız çoğu zaman bunun yerine odbc paketini kullanabilirsiniz.
Bu paket, birçok DBMS'nin desteklediği ODBC protokolünü kullanır.
Bir ODBC sürücüsü kurmanız ve odbc paketine bu sürücünün konumunu bildirmeniz gerektiğinden odbc biraz daha fazla kurulum gerektirir.

Somut olarak, `DBI::dbConnect()` ile bir veritabanı bağlantısı oluşturursunuz.
İlk argüman DBMS'yi seçer[^databases-2]; ikinci ve sonraki argümanlarsa ona nasıl bağlanılacağını (yani nerede bulunduğunu ve erişim için gereken kimlik bilgilerini) açıklar.
Aşağıdaki kod birkaç tipik örnek gösterir:

[^databases-2]: Genellikle istemci paketinden kullanacağınız tek fonksiyon budur. Bu nedenle paketin tamamını `library()` ile yüklemek yerine yalnızca bu fonksiyonu `::` ile çağırmanızı öneririz.

```{r}
#| eval: false
con <- DBI::dbConnect(
  RMariaDB::MariaDB(), 
  username = "foo"
)
con <- DBI::dbConnect(
  RPostgres::Postgres(), 
  hostname = "databases.mycompany.com", 
  port = 1234
)
```

Bağlantının ayrıntıları DBMS'den DBMS'ye büyük ölçüde değiştiği için ne yazık ki hepsini burada ele alamıyoruz.
Bu nedenle kendi başınıza biraz araştırma yapmanız gerekecek.
Genellikle ekibinizdeki diğer veri bilimcilere danışabilir veya DBA'nızla (**d**ata**b**ase **a**dministrator, veritabanı yöneticisi) konuşabilirsiniz.
İlk kurulumu doğru yapmak çoğu zaman biraz uğraş (ve belki biraz Google araması) gerektirir, ancak bunu genellikle yalnızca bir kez yaparsınız.

### Bu kitapta

Bu kitap için bir istemci-sunucu ya da bulut DBMS'si kurmak zahmetli olacağından, bütünüyle bir R paketi içinde yaşayan işlem içi bir DBMS kullanacağız: duckdb.
DBI'ın sağladığı soyutlama sayesinde duckdb ile başka bir DBMS'yi kullanmak arasındaki tek fark, veritabanına nasıl bağlandığınızdır.
Bu özellik duckdb'yi öğretim için çok uygun kılar: Kodu kolayca çalıştırabilir, öğrendiklerinizi de başka ortamlara kolayca uygulayabilirsiniz.

Varsayılan ayarlar R'dan çıktığınızda silinen geçici bir veritabanı oluşturduğundan duckdb'ye bağlanmak özellikle kolaydır.
R'ı her yeniden başlattığınızda temiz bir sayfadan başlamanızı garanti ettiği için bu, öğrenme açısından çok kullanışlıdır:

```{r}
con <- DBI::dbConnect(duckdb::duckdb())
```

duckdb, veri bilimcilerin ihtiyaçları gözetilerek tasarlanmış yüksek performanslı bir veritabanıdır.
Burada onu kullanıyoruz çünkü başlamak çok kolaydır; ayrıca gigabaytlarca veriyi büyük bir hızla işleyebilir.
duckdb'yi gerçek bir veri analizi projesinde kullanmak istiyorsanız kalıcı bir veritabanı oluşturmak ve duckdb'ye bunu nereye kaydedeceğini söylemek için `dbdir` argümanını da sağlamalısınız.
Bir proje kullandığınızı varsayarsak (@sec-workflow-scripts-projects), veritabanını geçerli projenin `duckdb` dizininde saklamak mantıklıdır:

```{r}
#| eval: false
con <- DBI::dbConnect(duckdb::duckdb(), dbdir = "duckdb")
```

### Biraz veri yükleme {#sec-load-data}

Bu yeni bir veritabanı olduğundan işe biraz veri ekleyerek başlamamız gerekir.
Burada `DBI::dbWriteTable()` ile ggplot2 paketindeki `mpg` ve `diamonds` veri kümelerini ekleyeceğiz.
`dbWriteTable()` fonksiyonunun en basit kullanımı üç argüman gerektirir: veritabanı bağlantısı, veritabanında oluşturulacak tablonun adı ve verileri içeren bir veri çerçevesi.

```{r}
dbWriteTable(con, "mpg", ggplot2::mpg)
dbWriteTable(con, "diamonds", ggplot2::diamonds)
```

duckdb'yi gerçek bir projede kullanıyorsanız `duckdb_read_csv()` ve `duckdb_register_arrow()` fonksiyonlarını öğrenmenizi önemle öneririz.
Bu fonksiyonlar, verileri önce R'a yüklemek zorunda kalmadan doğrudan duckdb'ye hızlıca aktarmak için güçlü ve yüksek performanslı yöntemler sağlar.
@sec-save-database bölümünde birden çok dosyayı veritabanına yüklemeye yarayan kullanışlı bir teknik de göstereceğiz.

### DBI temelleri

Verilerin doğru yüklendiğini birkaç başka DBI fonksiyonuyla denetleyebilirsiniz: `dbListTables()` veritabanındaki tüm tabloları listeler[^databases-3], `dbReadTable()` ise bir tablonun içeriğini getirir.

[^databases-3]: En azından görme izniniz olan tüm tabloları.

```{r}
dbListTables(con)

con |> 
  dbReadTable("diamonds") |> 
  as_tibble()
```

`dbReadTable()` bir `data.frame` döndürür; düzgün yazdırılması için bunu `as_tibble()` ile tibble'a dönüştürürüz.

SQL'i zaten biliyorsanız veritabanında bir sorgu çalıştırmanın sonuçlarını almak için `dbGetQuery()` kullanabilirsiniz:

```{r}
sql <- "
  SELECT carat, cut, clarity, color, price 
  FROM diamonds 
  WHERE price > 15000
"
as_tibble(dbGetQuery(con, sql))
```

SQL'i daha önce hiç görmediyseniz endişelenmeyin!
Birazdan onun hakkında daha fazlasını öğreneceksiniz.
Ancak sorguyu dikkatle okursanız `diamonds` veri kümesinden beş sütunu ve `price` değerinin 15.000'den büyük olduğu tüm satırları seçtiğini tahmin edebilirsiniz.

## dbplyr temelleri

Bir veritabanına bağlanıp biraz veri yüklediğimize göre dbplyr'ı öğrenmeye başlayabiliriz.
dbplyr bir dplyr **arka ucudur**; yani siz dplyr kodu yazmaya devam ederken arka uç bu kodu farklı biçimde çalıştırır.
dbplyr kodu SQL'e çevirir; diğer arka uçlar arasında kodu [data.table](https://r-datatable.com)'a çeviren [dtplyr](https://dtplyr.tidyverse.org) ve kodunuzu birden çok çekirdekte çalıştıran [multidplyr](https://multidplyr.tidyverse.org) bulunur.

dbplyr'ı kullanmak için önce `tbl()` ile bir veritabanı tablosunu temsil eden nesne oluşturmalısınız:

```{r}
diamonds_db <- tbl(con, "diamonds")
diamonds_db
```

::: callout-note
Bir veritabanıyla etkileşim kurmanın yaygın iki yolu daha vardır.
Birincisi, birçok kurumsal veritabanı çok büyüktür; bu nedenle tüm tabloları düzenli tutmak için bir hiyerarşiye ihtiyaç duyarsınız.
Bu durumda ilgilendiğiniz tabloyu seçmek için bir şema ya da katalog ve şema sağlamanız gerekebilir:

```{r}
#| eval: false
diamonds_db <- tbl(con, in_schema("sales", "diamonds"))
diamonds_db <- tbl(con, in_catalog("north_america", "sales", "diamonds"))
```

Bazen de başlangıç noktası olarak kendi SQL sorgunuzu kullanmak isteyebilirsiniz:

```{r}
#| eval: false
diamonds_db <- tbl(con, sql("SELECT * FROM diamonds"))
```
:::

Bu nesne **tembeldir**; üzerinde dplyr fiillerini kullandığınızda dplyr herhangi bir işlem yapmaz: Yalnızca gerçekleştirmek istediğiniz işlemlerin sırasını kaydeder ve bunları gerektiğinde çalıştırır.
Örneğin aşağıdaki işlem hattını ele alın:

```{r}
big_diamonds_db <- diamonds_db |> 
  filter(price > 15000) |> 
  select(carat:clarity, price)

big_diamonds_db
```

Üstte DBMS adını yazdırdığından ve sütun sayısını belirtmesine karşın genellikle satır sayısını bilmediğinden, bu nesnenin bir veritabanı sorgusunu temsil ettiğini anlayabilirsiniz.
Bunun nedeni, toplam satır sayısını bulmanın genellikle tüm sorguyu çalıştırmayı gerektirmesidir; biz de tam olarak bundan kaçınmaya çalışıyoruz.

dplyr'ın `show_query()` fonksiyonuyla üretilen SQL kodunu görebilirsiniz.
dplyr'ı biliyorsanız bu, SQL öğrenmenin harika bir yoludur!
Biraz dplyr kodu yazın, dbplyr'ın bunu SQL'e çevirmesini sağlayın ve ardından iki dilin nasıl eşleştiğini anlamaya çalışın.

```{r}
big_diamonds_db |>
  show_query()
```

Tüm verileri yeniden R'a almak için `collect()` fonksiyonunu çağırırsınız.
Bu işlem arka planda SQL'i üretir, verileri almak için `dbGetQuery()` fonksiyonunu çağırır ve ardından sonucu bir tibble'a dönüştürür:

```{r}
big_diamonds <- big_diamonds_db |> 
  collect()
big_diamonds
```

Genellikle veritabanından istediğiniz verileri seçmek ve aşağıda açıklanan çevirilerle temel süzme ve toplulaştırma işlemlerini yapmak için dbplyr'ı kullanırsınız.
Ardından verileri R'a özgü fonksiyonlarla çözümlemeye hazır olduğunuzda, bellekte bir tibble elde etmek için `collect()` çağırır ve çalışmanıza doğrudan R koduyla devam edersiniz.

## SQL

Bu bölümün geri kalanı, dbplyr açısından bakarak size biraz SQL öğretecek.
Bu, SQL'e oldukça alışılmadık bir giriş olsa da temel bilgileri hızla edinmenizi sağlayacağını umuyoruz.
Neyse ki dplyr'ı anlıyorsanız SQL'i çabucak öğrenmek için iyi bir konumdasınız; çünkü iki dildeki kavramların pek çoğu aynıdır.

nycflights13 paketinden iki eski dostu, `flights` ve `planes` veri kümelerini kullanarak dplyr ile SQL arasındaki ilişkiyi inceleyeceğiz.
dbplyr, nycflights13 tablolarını veritabanımıza kopyalayan bir fonksiyonla geldiği için bu veri kümelerini eğitim veritabanımıza aktarmak kolaydır:

```{r}
dbplyr::copy_nycflights13(con)
flights <- tbl(con, "flights")
planes <- tbl(con, "planes")
```

```{r}
#| echo: false
options(dplyr.strict_sql = TRUE)
```

### SQL temelleri

SQL'in en üst düzey bileşenlerine **deyim** denir.
Yaygın deyimler arasında yeni tablolar tanımlamak için `CREATE`, veri eklemek için `INSERT` ve veri almak için `SELECT` bulunur.
Bir veri bilimci olarak neredeyse yalnızca bunları kullanacağınız için **sorgu** olarak da adlandırılan `SELECT` deyimlerine odaklanacağız.

Bir sorgu **tümceciklerden** oluşur.
Beş önemli tümcecik vardır: `SELECT`, `FROM`, `WHERE`, `ORDER BY` ve `GROUP BY`. Her sorguda `SELECT`[^databases-4] ve `FROM`[^databases-5] tümcecikleri bulunmalıdır. En basit sorgu, belirtilen tablodaki tüm sütunları seçen `SELECT * FROM table` sorgusudur.
dbplyr, üzerinde işlem yapılmamış bir tablo için tam olarak bunu üretir:

[^databases-4]: Kafa karıştırıcı biçimde, bağlama göre `SELECT` bir deyim ya da tümcecik olabilir.
    Bu karışıklığı önlemek için genellikle `SELECT` deyimi yerine `SELECT` sorgusu ifadesini kullanacağız.

[^databases-5]: Teknik olarak yalnızca `SELECT` zorunludur; çünkü temel hesaplamalar yapmak için `SELECT 1+1` gibi sorgular yazabilirsiniz.
    Ancak verilerle çalışmak istiyorsanız (ki her zaman istersiniz!) bir `FROM` tümceciğine de ihtiyacınız vardır.

```{r}
flights |> show_query()
planes |> show_query()
```

`WHERE` ve `ORDER BY`, hangi satırların dahil edileceğini ve nasıl sıralanacağını denetler:

```{r}
flights |> 
  filter(dest == "IAH") |> 
  arrange(dep_delay) |>
  show_query()
```

`GROUP BY`, sorguyu bir özete dönüştürerek toplulaştırma yapılmasını sağlar:

```{r}
flights |> 
  group_by(dest) |> 
  summarize(dep_delay = mean(dep_delay, na.rm = TRUE)) |> 
  show_query()
```

dplyr fiilleriyle SELECT tümcecikleri arasında iki önemli fark vardır:

-   SQL'de büyük-küçük harf fark etmez: `select`, `SELECT`, hatta `SeLeCt` yazabilirsiniz. Bu kitapta SQL anahtar sözcüklerini tablo veya değişken adlarından ayırmak için büyük harfle yazma geleneğine uyacağız.
-   SQL'de sıra önemlidir: Tümcecikleri her zaman `SELECT`, `FROM`, `WHERE`, `GROUP BY`, `ORDER BY` sırasıyla yazmalısınız. Kafa karıştırıcı biçimde bu sıra, tümceciklerin gerçekte değerlendirilme sırasıyla aynı değildir; değerlendirme sırası `FROM`, `WHERE`, `GROUP BY`, `SELECT` ve `ORDER BY` biçimindedir.

Aşağıdaki bölümlerde her tümceciği daha ayrıntılı inceleyeceğiz.

::: callout-note
SQL bir standart olsa da son derece karmaşıktır ve hiçbir veritabanı bu standardı eksiksiz izlemez.
Bu kitapta odaklanacağımız temel bileşenler DBMS'ler arasında oldukça benzer olsa da birçok küçük farklılık vardır.
Neyse ki dbplyr bu sorunu ele alacak biçimde tasarlanmıştır ve farklı veritabanları için farklı çeviriler üretir.
Kusursuz değildir ancak sürekli geliştirilmektedir; bir sorunla karşılaşırsanız daha iyi hâle gelmesine yardımcı olmak için [GitHub'da](https://github.com/tidyverse/dbplyr/issues/) bir konu açabilirsiniz.
:::

### SELECT

`SELECT` tümceciği sorguların yükünü taşıyan temel bileşendir; `select()`, `mutate()`, `rename()`, `relocate()` ve bir sonraki bölümde öğreneceğiniz üzere `summarize()` ile aynı işi yapar.

`select()`, `rename()` ve `relocate()` yalnızca bir sütunun görünüp görünmediğini, görünüyorsa nerede ve hangi adla göründüğünü etkilediğinden `SELECT` karşılıkları oldukça doğrudandır:

```{r}
planes |> 
  select(tailnum, type, manufacturer, model, year) |> 
  show_query()

planes |> 
  select(tailnum, type, manufacturer, model, year) |> 
  rename(year_built = year) |> 
  show_query()

planes |> 
  select(tailnum, type, manufacturer, model, year) |> 
  relocate(manufacturer, model, .before = type) |> 
  show_query()
```

Bu örnek SQL'de yeniden adlandırmanın nasıl yapıldığını da gösterir.
SQL terminolojisinde yeniden adlandırmaya **takma ad verme** denir ve `AS` ile yapılır.
`mutate()` fonksiyonundan farklı olarak eski adın solda, yeni adın sağda olduğuna dikkat edin.

::: callout-note
Yukarıdaki örneklerde `"year"` ve `"type"` ifadelerinin çift tırnak içine alındığına dikkat edin.
Bunun nedeni bunların duckdb'de **ayrılmış sözcükler** olmasıdır; dbplyr sütun/tablo adlarıyla SQL işleçleri arasında oluşabilecek karışıklığı önlemek için bunları tırnak içine alır.

Başka veritabanlarıyla çalışırken tüm değişken adlarının tırnak içine alındığını görebilirsiniz. Çünkü duckdb gibi yalnızca birkaç istemci paketi ayrılmış sözcüklerin tümünü bilir; diğerleri güvenli olmak için her şeyi tırnak içine alır.

``` sql
SELECT "tailnum", "type", "manufacturer", "model", "year"
FROM "planes"
```

Bazı veritabanı sistemleri çift tırnak yerine ters tırnak kullanır:

``` sql
SELECT `tailnum`, `type`, `manufacturer`, `model`, `year`
FROM `planes`
```
:::

`mutate()` çevirileri de benzer biçimde doğrudandır: Her değişken `SELECT` içinde yeni bir ifadeye dönüşür:

```{r}
flights |> 
  mutate(
    speed = distance / (air_time / 60)
  ) |> 
  show_query()
```

Tek tek bileşenlerin (`/` gibi) çevirisine @sec-sql-expressions bölümünde geri döneceğiz.

### FROM

`FROM` tümceciği veri kaynağını tanımlar.
Şimdilik yalnızca tek tablolar kullandığımızdan bir süre pek ilginç olmayacak.
Birleştirme fonksiyonlarına geldiğimizde daha karmaşık örnekler göreceksiniz.

### GROUP BY

`group_by()` fonksiyonu `GROUP BY`[^databases-6] tümceciğine, `summarize()` ise `SELECT` tümceciğine çevrilir:

[^databases-6]: Bu bir rastlantı değildir: dplyr fonksiyonunun adı SQL tümceciğinden esinlenmiştir.

```{r}
diamonds_db |> 
  group_by(cut) |> 
  summarize(
    n = n(),
    avg_price = mean(price, na.rm = TRUE)
  ) |> 
  show_query()
```

`n()` ve `mean()` fonksiyonlarının çevirisinde neler olduğuna @sec-sql-expressions bölümünde geri döneceğiz.

### WHERE

`filter()` fonksiyonu `WHERE` tümceciğine çevrilir:

```{r}
flights |> 
  filter(dest == "IAH" | dest == "HOU") |> 
  show_query()

flights |> 
  filter(arr_delay > 0 & arr_delay < 20) |> 
  show_query()
```

Burada dikkat edilmesi gereken birkaç önemli ayrıntı vardır:

-   `|`, `OR`; `&` ise `AND` olur.
-   SQL karşılaştırma için `==` değil `=` kullanır. SQL'de atama olmadığından burada karışıklık olasılığı yoktur.
-   SQL karakter dizileri için yalnızca `''` kullanır; `""` kullanmaz. SQL'de `""`, R'daki ``` `` ``` gibi değişkenleri tanımlamak için kullanılır.

Bir başka kullanışlı SQL işleci, R'daki `%in%` işlecine çok benzeyen `IN`'dir:

```{r}
flights |> 
  filter(dest %in% c("IAH", "HOU")) |> 
  show_query()
```

SQL, `NA` yerine `NULL` kullanır.
`NULL` değerleri `NA` değerlerine benzer davranır.
Temel fark, karşılaştırma ve aritmetik işlemlerinde “bulaşıcı” olmalarına karşın özetleme sırasında sessizce çıkarılmalarıdır.
dbplyr bu davranışla ilk karşılaştığınızda size onu hatırlatır:

```{r}
flights |> 
  group_by(dest) |> 
  summarize(delay = mean(arr_delay))
```

`NULL` değerlerinin nasıl çalıştığı hakkında daha fazla bilgi edinmek isterseniz Markus Winand'ın “[The Three-Valued Logic of SQL](https://modern-sql.com/concept/three-valued-logic)” yazısını okuyabilirsiniz.

Genel olarak `NULL` değerleriyle, R'da `NA` değerleri için kullandığınız fonksiyonlarla çalışabilirsiniz:

```{r}
flights |> 
  filter(!is.na(dep_delay)) |> 
  show_query()
```

Bu SQL sorgusu dbplyr'ın dezavantajlarından birini gösterir: Üretilen SQL doğru olsa da elle yazacağınız kadar basit değildir.
Bu durumda parantezleri kaldırıp okunması daha kolay özel bir işleç kullanabilirsiniz:

``` sql
WHERE "dep_delay" IS NOT NULL
```

Özetleme sırasında oluşturduğunuz bir değişkeni `filter()` ile süzerseniz dbplyr'ın `WHERE` yerine `HAVING` tümceciği üreteceğine dikkat edin.
Bu, SQL'in kendine özgü özelliklerinden biridir: `WHERE`, `SELECT` ve `GROUP BY` öncesinde değerlendirilir; dolayısıyla SQL daha sonra değerlendirilen başka bir tümceciğe ihtiyaç duyar.

```{r}
diamonds_db |> 
  group_by(cut) |> 
  summarize(n = n()) |> 
  filter(n > 100) |> 
  show_query()
```

### ORDER BY

Satırları sıralamak, `arrange()` fonksiyonundan `ORDER BY` tümceciğine doğrudan bir çeviri gerektirir:

```{r}
flights |> 
  arrange(year, month, day, desc(dep_delay)) |> 
  show_query()
```

`desc()` fonksiyonunun `DESC` olarak çevrildiğine dikkat edin: Bu, adı doğrudan SQL'den esinlenen birçok dplyr fonksiyonundan biridir.

### Alt sorgular

Bazen bir dplyr işlem hattını tek bir `SELECT` deyimine çevirmek mümkün olmaz ve bir alt sorgu kullanmanız gerekir.
**Alt sorgu**, `FROM` tümceciğinde olağan tablo yerine veri kaynağı olarak kullanılan bir sorgudur.

dbplyr genellikle SQL'in sınırlamalarını aşmak için alt sorgular kullanır.
Örneğin `SELECT` tümceciğindeki ifadeler yeni oluşturulmuş sütunlara başvuramaz.
Bu nedenle aşağıdaki (yapay) dplyr işlem hattının iki adımda gerçekleşmesi gerekir: İlk (iç) sorgu `year1` değerini hesaplar, ardından ikinci (dış) sorgu `year2` değerini hesaplayabilir.

```{r}
flights |> 
  mutate(
    year1 = year + 1,
    year2 = year1 + 1
  ) |> 
  show_query()
```

Yeni oluşturduğunuz bir değişkeni `filter()` ile süzmeye çalışırsanız bunu yine görürsünüz.
Unutmayın: `WHERE`, `SELECT` sonrasında yazılsa da ondan önce değerlendirilir; dolayısıyla bu (yapay) örnekte bir alt sorguya ihtiyacımız vardır:

```{r}
flights |> 
  mutate(year1 = year + 1) |> 
  filter(year1 == 2014) |> 
  show_query()
```

Bazen dbplyr çeviriyi nasıl eniyileyeceğini henüz bilmediği için gerekmediği hâlde bir alt sorgu oluşturur.
dbplyr zamanla geliştikçe bu durumlar seyrekleşecek, ancak muhtemelen hiçbir zaman bütünüyle ortadan kalkmayacaktır.

### Birleştirmeler

dplyr birleştirmelerine aşinaysanız SQL birleştirmeleri de oldukça benzerdir.
İşte basit bir örnek:

```{r}
flights |> 
  left_join(planes |> rename(year_built = year), join_by(tailnum)) |> 
  show_query()
```

Burada dikkat edilmesi gereken temel nokta sözdizimidir: SQL birleştirmeleri ek tabloları dahil etmek için `FROM` tümceciğinin alt tümceciklerini, tabloların nasıl ilişkili olduğunu tanımlamak içinse `ON` kullanır.

dplyr'daki bu fonksiyonların adları SQL ile öylesine yakından ilişkilidir ki `inner_join()`, `right_join()` ve `full_join()` fonksiyonlarının SQL karşılıklarını kolayca tahmin edebilirsiniz:

``` sql
SELECT flights.*, "type", manufacturer, model, engines, seats, speed
FROM flights
INNER JOIN planes ON (flights.tailnum = planes.tailnum)

SELECT flights.*, "type", manufacturer, model, engines, seats, speed
FROM flights
RIGHT JOIN planes ON (flights.tailnum = planes.tailnum)

SELECT flights.*, "type", manufacturer, model, engines, seats, speed
FROM flights
FULL JOIN planes ON (flights.tailnum = planes.tailnum)
```

Bir veritabanındaki verilerle çalışırken çok sayıda birleştirmeye ihtiyaç duymanız olasıdır.
Bunun nedeni, veritabanı tablolarının çoğu zaman yüksek ölçüde normalleştirilmiş biçimde saklanmasıdır: Her “olgu” tek bir yerde tutulur ve çözümleme için eksiksiz bir veri kümesi oluşturmak üzere birincil ve yabancı anahtarlarla bağlanmış karmaşık bir tablo ağında ilerlemeniz gerekir.
Bu durumla karşılaşırsanız Tobias Schieferdecker, Kirill Müller ve Darko Bergant'ın [dm paketi](https://cynkra.github.io/dm/) hayat kurtarıcıdır.
Paket, DBA'ların sıklıkla sağladığı kısıtlamaları kullanarak tablolar arasındaki bağlantıları otomatik olarak belirleyebilir, neler olduğunu görebilmeniz için bağlantıları görselleştirebilir ve bir tabloyu diğerine bağlamak için gereken birleştirmeleri oluşturabilir.

### Diğer fiiller

dbplyr ayrıca `distinct()`, `slice_*()` ve `intersect()` gibi başka fiillerin yanı sıra `pivot_longer()` ve `pivot_wider()` gibi giderek artan sayıda tidyr fonksiyonunu da çevirir.
Şu anda kullanılabilenlerin tam listesini görmenin en kolay yolu dbplyr web sitesini ziyaret etmektir: <https://dbplyr.tidyverse.org/reference/>.

### Alıştırmalar

1.  `distinct()` neye çevrilir?
    Peki ya `head()`?

2.  Aşağıdaki SQL sorgularının her birinin ne yaptığını açıklayın ve bunları dbplyr ile yeniden oluşturmaya çalışın.

    ``` sql
    SELECT * 
    FROM flights
    WHERE dep_delay < arr_delay

    SELECT *, distance / (air_time / 60) AS speed
    FROM flights
    ```

## Fonksiyon çevirileri {#sec-sql-expressions}

Şimdiye kadar dplyr fiillerinin bir sorgunun tümceciklerine nasıl çevrildiğinin genel görünümüne odaklandık.
Şimdi biraz daha yakından bakacak ve tek tek sütunlarla çalışan R fonksiyonlarının çevirisini ele alacağız. Örneğin bir `summarize()` içinde `mean(x)` kullandığınızda ne olur?

Neler olduğunu görmeyi kolaylaştırmak için `summarize()` ya da `mutate()` çalıştırıp üretilen SQL'i gösteren birkaç küçük yardımcı fonksiyon kullanacağız.
Bu, bazı çeşitleri incelemeyi ve özetlerle dönüşümlerin nasıl farklılaşabildiğini görmeyi kolaylaştıracak.

```{r}
summarize_query <- function(df, ...) {
  df |> 
    summarize(...) |> 
    show_query()
}
mutate_query <- function(df, ...) {
  df |> 
    mutate(..., .keep = "none") |> 
    show_query()
}
```

Bazı özetlerle başlayalım!
Aşağıdaki koda baktığınızda `mean()` gibi bazı özet fonksiyonlarının görece basit, `median()` gibi diğerlerininse çok daha karmaşık çevirilere sahip olduğunu fark edeceksiniz.
Karmaşıklık genellikle istatistikte yaygın, ancak veritabanlarında daha az kullanılan işlemlerde daha yüksektir.

```{r}
flights |> 
  group_by(year, month, day) |>  
  summarize_query(
    mean = mean(arr_delay, na.rm = TRUE),
    median = median(arr_delay, na.rm = TRUE)
  )
```

Özet fonksiyonlarını `mutate()` içinde kullandığınızda çevirileri daha karmaşık hâle gelir; çünkü **pencere** fonksiyonu denen fonksiyonlara dönüşmeleri gerekir.
SQL'de sıradan bir toplulaştırma fonksiyonunun sonuna `OVER` ekleyerek onu pencere fonksiyonuna dönüştürürsünüz:

```{r}
flights |> 
  group_by(year, month, day) |>  
  mutate_query(
    mean = mean(arr_delay, na.rm = TRUE),
  )
```

SQL'de `GROUP BY` tümceciği yalnızca özetler için kullanılır; dolayısıyla burada gruplamanın `GROUP BY` tümceciğinden `OVER` içine taşındığını görebilirsiniz.

Pencere fonksiyonları ileriye veya geriye bakan tüm fonksiyonları kapsar; örneğin `lead()` ve `lag()` sırasıyla “sonraki” ve “önceki” değere bakar:

```{r}
flights |> 
  group_by(dest) |>  
  arrange(time_hour) |> 
  mutate_query(
    lead = lead(arr_delay),
    lag = lag(arr_delay)
  )
```

SQL tablolarının kendiliğinden bir sırası olmadığından burada verileri `arrange()` ile sıralamak önemlidir.
Hatta `arrange()` kullanmazsanız satırları her seferinde farklı bir sırada geri alabilirsiniz!
Pencere fonksiyonlarında sıralama bilgisinin yinelendiğine dikkat edin: Ana sorgunun `ORDER BY` tümceciği pencere fonksiyonlarına otomatik olarak uygulanmaz.

Bir başka önemli SQL fonksiyonu `CASE WHEN`'dir. `if_else()` fonksiyonunun ve doğrudan kendisinden esinlenen dplyr fonksiyonu `case_when()`'in çevirisi olarak kullanılır.
İşte birkaç basit örnek:

```{r}
flights |> 
  mutate_query(
    description = if_else(arr_delay > 0, "gecikmeli", "zamanında")
  )
flights |> 
  mutate_query(
    description = 
      case_when(
        arr_delay < -5 ~ "erken",
        arr_delay < 5 ~ "zamanında",
        arr_delay >= 5 ~ "geç"
      )
  )
```

`CASE WHEN`, R'dan SQL'e doğrudan çevirisi olmayan bazı başka fonksiyonlar için de kullanılır.
`cut()` bunun iyi bir örneğidir:

```{r}
flights |> 
  mutate_query(
    description =  cut(
      arr_delay, 
      breaks = c(-Inf, -5, 5, Inf), 
      labels = c("erken", "zamanında", "geç")
    )
  )
```

dbplyr yaygın karakter dizisi ve tarih-saat işleme fonksiyonlarını da çevirir; bunlar hakkında `vignette("translation-function", package = "dbplyr")` ile bilgi edinebilirsiniz.
dbplyr çevirileri elbette kusursuz değildir ve henüz çevrilmeyen birçok R fonksiyonu vardır; yine de dbplyr çoğu zaman kullanacağınız fonksiyonları şaşırtıcı derecede iyi kapsar.

## Özet

Bu bölümde veritabanlarındaki verilere nasıl erişeceğinizi öğrendiniz.
Alışık olduğunuz dplyr kodunu yazmanızı ve bunun otomatik olarak SQL'e çevrilmesini sağlayan bir dplyr “arka ucu” olan dbplyr'a odaklandık.
Bu çeviriyi size biraz SQL öğretmek için kullandık. SQL öğrenmek önemlidir; çünkü verilerle çalışmak için *en* yaygın kullanılan dildir ve biraz SQL bilmek, R kullanmayan diğer veri çalışanlarıyla iletişim kurmanızı kolaylaştırır.

Bu bölümü bitirdiyseniz ve SQL hakkında daha fazla bilgi edinmek istiyorsanız iki önerimiz var:

-   Renée M. P. Teate'in [*SQL for Data Scientists*](https://sqlfordatascientists.com) kitabı, özellikle veri bilimcilerin ihtiyaçları için tasarlanmış bir SQL girişidir ve gerçek kuruluşlarda karşılaşmanız olası, birbiriyle yoğun biçimde bağlantılı veri örnekleri içerir.
-   Anthony DeBarros'un [*Practical SQL*](https://www.practicalsql.com) kitabı bir veri gazetecisinin (etkileyici öyküler anlatma konusunda uzmanlaşmış bir veri bilimcinin) bakış açısından yazılmıştır; verilerinizi bir veritabanına aktarma ve kendi DBMS'nizi çalıştırma konularını daha ayrıntılı ele alır.

Bir sonraki bölümde büyük verilerle çalışmak için kullanılan başka bir dplyr arka ucunu öğreneceğiz: arrow.
Arrow, diskteki büyük dosyalarla çalışmak üzere tasarlanmıştır ve veritabanlarının doğal bir tamamlayıcısıdır.
