# Veri içe aktarma {#sec-data-import}

```{r}
#| echo: false
source("_common.R")
```

## Giriş

R paketlerinin sağladığı verilerle çalışmak, veri bilimi araçlarını öğrenmenin harika bir yoludur; ancak bir noktada öğrendiklerinizi kendi verilerinize uygulamak istersiniz.
Bu bölümde veri dosyalarını R'a aktarmanın temellerini öğreneceksiniz.

Bu bölüm özellikle tablo biçimindeki düz metin dosyalarını okumaya odaklanır.
Sütun adları, sütun türleri ve eksik veriler gibi özellikleri ele almaya yönelik pratik önerilerle başlayacağız.
Ardından, birden fazla dosyadan aynı anda veri okumayı ve R'dan bir dosyaya veri yazmayı öğreneceksiniz.
Son olarak, R'da veri çerçevelerini elle nasıl oluşturacağınızı öğreneceksiniz.

### Ön koşullar

Bu bölümde çekirdek tidyverse'in bir parçası olan **readr** paketiyle düz metin dosyalarını R'a aktarmayı öğreneceksiniz.

```{r}
#| label: setup
#| message: false
library(tidyverse)
```

## Bir dosyadan veri okuma

Başlangıçta en yaygın tablo biçimli veri dosyası türüne odaklanacağız: virgülle ayrılmış değerler (comma-separated values) anlamına gelen CSV.
Basit bir CSV dosyası şuna benzer.
Genellikle başlık satırı (header row) olarak adlandırılan ilk satır sütun adlarını verir ve ardından gelen altı satır veriyi sağlar.
Sütunlar virgülle ayrılır; başka bir deyişle virgül burada **ayraç** (delimiter) görevi görür.

```{r}
#| echo: false
#| message: false
#| comment: ""
read_lines("data/students.csv") |> cat(sep = "\n")
```

@tbl-students-table aynı verinin bir tablo olarak temsilini gösterir.

```{r}
#| label: tbl-students-table
#| echo: false
#| message: false
#| tbl-cap: students.csv dosyasındaki veri, bir tablo olarak.
read_csv("data/students.csv") |>
  knitr::kable()
```

Bu dosyayı `read_csv()`'i kullanarak R'a okuyabiliriz.
İlk argüman en önemlisidir: dosyanın yolu.
Yolu dosyanın adresi olarak düşünebilirsiniz: Dosyanın adı `students.csv`'dir ve dosya `data` klasöründe bulunur.

```{r}
#| message: true
students <- read_csv("data/students.csv")
```

Yukarıdaki kod, projenizde bir `data` klasöründe `students.csv` dosyasına sahipseniz çalışacaktır.
`students.csv` dosyasını <https://pos.it/r4ds-students-csv> adresinden indirebilir veya onu doğrudan o URL'den şu şekilde okuyabilirsiniz:

```{r}
#| eval: false
students <- read_csv("https://pos.it/r4ds-students-csv")
```

`read_csv()` çalıştırıldığında verilerin satır ve sütun sayısını, kullanılan ayracı ve sütun belirtimini (içerdikleri veri türüne göre gruplanmış sütun adlarını) açıklayan bir mesaj görüntüler.
Ayrıca tam sütun belirtimini nasıl görebileceğinizi ve bu mesajı nasıl gizleyebileceğinizi de açıklar.
Bu mesaj readr'ın ayrılmaz bir parçasıdır ve @sec-col-types bölümünde ona geri döneceğiz.

### Pratik öneriler

Verileri okuduktan sonraki ilk adım, analizinizin geri kalanında çalışmayı kolaylaştıracak bir dönüşüm yapmak olur.
Bunu aklımızda tutarak `students` verisine tekrar bir bakalım.

```{r}
students
```

`favourite.food` sütununda çeşitli yiyecek adlarının yanı sıra, aslında R'ın "mevcut değil" (not available) olarak tanıyacağı gerçek bir `NA` olması gereken `N/A` karakter dizisi bulunur.
Bu, `na` argümanını kullanarak ele alabileceğimiz bir şeydir.
Varsayılan olarak, `read_csv()` bu veri kümesinde yalnızca boş karakter dizilerini (`""`) `NA` olarak tanır ve `"N/A"` karakter dizisini de tanımasını istiyoruz.

```{r}
#| message: false
students <- read_csv("data/students.csv", na = c("N/A", ""))

students
```

`Student ID` ve `Full Name` sütunlarının ters tırnak (backtick) içine alındığını da fark etmiş olabilirsiniz.
Bunun nedeni boşluk içermeleri ve R'ın değişken adlarına ilişkin olağan kurallarına uymamalarıdır; bunlar **söz dizimsel olmayan** (non-syntactic) adlardır.
Bu değişkenlere atıfta bulunmak için, onları ters tırnaklarla, `` ` ``, çevrelemeniz gerekir:

```{r}
students |> 
  rename(
    student_id = `Student ID`,
    full_name = `Full Name`
  )
```

Alternatif bir yaklaşım, hepsini bir kerede snake case'e dönüştürmek için bazı sezgisel yöntemler kullanan `janitor::clean_names()`'i kullanmaktır[^data-import-1].

[^data-import-1]: [janitor](http://sfirke.github.io/janitor/) paketi tidyverse'in bir parçası değildir; ancak veri temizlemeye yönelik yararlı fonksiyonlar sunar ve `|>` kullanan veri işlem hatlarında iyi çalışır.

```{r}
#| message: false
students |> janitor::clean_names()
```

Veriyi okuduktan sonraki bir başka yaygın görev, değişken türlerini göz önünde bulundurmaktır.
Örneğin, `meal_plan`, bilinen bir olası değerler kümesine sahip kategorik bir değişkendir ve R'da bir faktör olarak temsil edilmelidir:

```{r}
students |>
  janitor::clean_names() |>
  mutate(meal_plan = factor(meal_plan))
```

`meal_plan` değişkenindeki değerlerin aynı kaldığına, ama değişken adının altında belirtilen değişken türünün karakterden (`<chr>`) faktöre (`<fct>`) değiştiğine dikkat edin.
Faktörler hakkında @sec-factors bölümünde daha fazla bilgi edineceksiniz.

Bu veriyi analiz etmeden önce, muhtemelen `age` sütununu düzeltmek isteyeceksiniz.
Şu anda `age`, gözlemlerden biri sayısal `5` yerine `five` olarak yazıldığından, bir karakter değişkenidir.
Bu sorunu düzeltmenin ayrıntılarını @sec-import-spreadsheets bölümünde tartışıyoruz.

```{r}
students <- students |>
  janitor::clean_names() |>
  mutate(
    meal_plan = factor(meal_plan),
    age = parse_number(if_else(age == "five", "5", age))
  )

students
```

Buradaki yeni fonksiyon, üç argüman alan `if_else()` fonksiyonudur.
İlk argüman olan `test`, mantıksal bir vektör olmalıdır.
Sonuçta `test` değeri `TRUE` olduğunda ikinci argümanın (`yes`), `FALSE` olduğunda ise üçüncü argümanın (`no`) değeri kullanılır.
Burada, `age` `"five"` karakter dizisiyse onu `"5"` yap, değilse `age` olarak bırak diyoruz.
`if_else()` ve mantıksal vektörler hakkında @sec-logicals bölümünde daha fazla bilgi edineceksiniz.

### Diğer argümanlar

Bahsetmemiz gereken birkaç önemli argüman daha var ve önce size kullanışlı bir numara gösterirsek bunları göstermek daha kolay olacak: `read_csv()`, oluşturup bir CSV dosyası gibi biçimlendirdiğiniz metin karakter dizilerini okuyabilir:

```{r}
#| message: false
read_csv(
  "a,b,c
  1,2,3
  4,5,6"
)
```

`read_csv()` genellikle verilerin ilk satırını sütun adları olarak kullanır; bu çok yaygın bir kuraldır.
Ancak dosyanın başında birkaç satır üst veri bulunması da olağandır.
İlk `n` satırı atlamak için `skip = n` kullanabilir veya (örneğin) `#` ile başlayan tüm satırları düşürmek için `comment = "#"` kullanabilirsiniz:

```{r}
#| message: false
read_csv(
  "The first line of metadata
  The second line of metadata
  x,y,z
  1,2,3",
  skip = 2
)

read_csv(
  "# A comment I want to skip
  x,y,z
  1,2,3",
  comment = "#"
)
```

Diğer durumlarda, verinin sütun adları olmayabilir.
`read_csv()`'e ilk satırı başlık olarak ele almamasını ve bunun yerine `X1`'den `Xn`'e kadar sırayla etiketlemesini söylemek için `col_names = FALSE` kullanabilirsiniz:

```{r}
#| message: false
read_csv(
  "1,2,3
  4,5,6",
  col_names = FALSE
)
```

Alternatif olarak, `col_names`'e sütun adları olarak kullanılacak bir karakter vektörü de geçebilirsiniz:

```{r}
#| message: false
read_csv(
  "1,2,3
  4,5,6",
  col_names = c("x", "y", "z")
)
```

Bu argümanlar, pratikte karşılaşacağınız CSV dosyalarının çoğunu okumak için bilmeniz gereken her şeydir.
(Geri kalanı için, `.csv` dosyanızı dikkatlice incelemeniz ve `read_csv()`'in diğer pek çok argümanının dokümantasyonunu okumanız gerekecek.)

### Diğer dosya türleri

`read_csv()` fonksiyonunda ustalaştıktan sonra readr'ın diğer fonksiyonlarını kullanmak kolaydır; yalnızca hangi fonksiyonu çağıracağınızı bilmeniz gerekir:

-   `read_csv2()` noktalı virgülle ayrılmış dosyaları okur.
    Bunlar, alanları ayırmak için `,` yerine `;` kullanır ve ondalık işareti olarak `,` kullanan ülkelerde yaygındır.

-   `read_tsv()` sekmeyle ayrılmış dosyaları okur.

-   `read_delim()`, herhangi bir ayraç kullanan dosyaları okur; ayracı belirtmezseniz otomatik olarak tahmin etmeye çalışır.

-   `read_fwf()` sabit genişlikli dosyaları okur.
    Alanları `fwf_widths()` ile genişliklerine göre veya `fwf_positions()` ile konumlarına göre belirtebilirsiniz.

-   `read_table()`, sütunların boşlukla ayrıldığı sabit genişlikli dosyaların yaygın bir varyasyonunu okur.

-   `read_log()` Apache tarzı günlük (log) dosyalarını okur.

### Alıştırmalar

1.  Alanların "\|" ile ayrıldığı bir dosyayı okumak için hangi fonksiyonu kullanırdınız?

2.  `file`, `skip` ve `comment` dışında, `read_csv()` ve `read_tsv()`'nin ortak olarak başka hangi argümanları var?

3.  `read_fwf()`'in en önemli argümanları nelerdir?

4.  Bazen bir CSV dosyasındaki karakter dizileri virgül içerir.
    Sorun yaratmalarını önlemek için, `"` veya `'` gibi bir tırnak karakteriyle çevrelenmeleri gerekir. Varsayılan olarak, `read_csv()` tırnak karakterinin `"` olacağını varsayar.
    Aşağıdaki metni bir veri çerçevesine okumak için, `read_csv()`'e hangi argümanı belirtmeniz gerekir?

    ```{r}
    #| eval: false
    "x,y\n1,'a,b'"
    ```

5.  Aşağıdaki satır içi CSV dosyalarının her birinde neyin yanlış olduğunu belirleyin.
    Kodu çalıştırdığınızda ne olur?

    ```{r}
    #| eval: false
    read_csv("a,b\n1,2,3\n4,5,6")
    read_csv("a,b,c\n1,2\n1,2,3,4")
    read_csv("a,b\n\"1")
    read_csv("a,b\n1,2\na,b")
    read_csv("a;b\n1;3")
    ```

6.  Aşağıdaki veri çerçevesinde sözdizimsel olmayan isimlere atıfta bulunmayı şu şekilde pratik edin:

    a.  `1` adlı değişkeni çıkarın.
    b.  `1`'e karşı `2`'nin bir saçılım grafiğini çizin.
    c.  `2`'nin `1`'e bölünmesiyle elde edilen `3` adlı yeni bir sütun oluşturun.
    d.  Sütunları `one`, `two` ve `three` olarak yeniden adlandırın.

    ```{r}
    annoying <- tibble(
      `1` = 1:10,
      `2` = `1` * 2 + rnorm(length(`1`))
    )
    ```

## Sütun türlerini denetleme {#sec-col-types}

Bir CSV dosyası, her değişkenin türü hakkında herhangi bir bilgi içermez (yani mantıksal mı, sayı mı, karakter dizisi mi vb.), bu yüzden readr türü tahmin etmeye çalışır.
Bu bölüm, tahmin sürecinin nasıl çalıştığını, başarısız olmasına neden olan bazı yaygın sorunların nasıl çözüleceğini ve gerekirse sütun türlerini kendinizin nasıl sağlayacağını açıklar.
Son olarak readr dosyayı doğru biçimde ayrıştıramıyorsa ve dosya yapısı hakkında daha fazla bilgi edinmeniz gerekiyorsa yararlanabileceğiniz birkaç genel stratejiden söz edeceğiz.

### Türleri tahmin etme

readr, sütun türlerini bulmak için sezgisel bir yöntem kullanır.
Her sütun için, eksik değerleri göz ardı ederek, ilk satırdan sona kadar eşit aralıklarla dağılmış 1.000 satırın[^data-import-2] değerlerini çeker.
Ardından şu soruları sırayla ele alır:

[^data-import-2]: 1000 varsayılanını `guess_max` argümanıyla geçersiz kılabilirsiniz.

-   Yalnızca `F`, `T`, `FALSE` veya `TRUE` mü içeriyor (büyük/küçük harf gözetmeksizin)? Öyleyse, bir mantıksaldır.
-   Yalnızca sayılar mı içeriyor (örneğin, `1`, `-4.5`, `5e6`, `Inf`)? Öyleyse, bir sayıdır.
-   ISO8601 standardıyla eşleşiyor mu? Öyleyse, bir tarih veya tarih-saattir. (Tarih-saatlere @sec-creating-datetimes bölümünde daha ayrıntılı geri döneceğiz.)
-   Aksi takdirde, bir karakter dizisi olmalıdır.

Bu davranışı bu basit örnekte eylem halinde görebilirsiniz:

```{r}
#| message: false
read_csv("
  logical,numeric,date,string
  TRUE,1,2021-01-15,abc
  false,4.5,2021-02-15,def
  T,Inf,2021-02-16,ghi
")
```

Bu sezgisel yöntem temiz veri kümelerinde iyi çalışır; ancak gerçek yaşamda çeşit çeşit tuhaf ayrıştırma hatasıyla karşılaşırsınız.

### Eksik değerler, sütun türleri ve sorunlar

Sütun türü tespitinin en yaygın başarısızlık biçimi, sütunun beklenmedik değerler içermesi ve daha özel bir tür yerine karakter sütunu olarak okunmasıdır.
Bunun en yaygın nedenlerinden biri, readr'ın beklediği `NA` dışında bir şey kullanılarak kaydedilmiş bir eksik değerdir.

Bu basit, tek sütunlu CSV dosyasını örnek olarak ele alalım:

```{r}
simple_csv <- "
  x
  10
  .
  20
  30"
```

Onu herhangi bir ek argüman olmadan okursak, `x` bir karakter sütunu haline gelir:

```{r}
#| message: false
read_csv(simple_csv)
```

Bu çok küçük durumda, eksik değeri, `.`'yi, kolayca görebilirsiniz.
Ama aralarına serpiştirilmiş `.`'lerle temsil edilen yalnızca birkaç eksik değere sahip binlerce satırınız olsaydı ne olurdu?
Bir yaklaşım, readr'a `x`'in sayısal bir sütun olduğunu söylemek ve ardından nerede başarısız olduğunu görmektir.
Bunu, adları CSV dosyasındaki sütun adlarıyla eşleşen, adlandırılmış bir liste alan `col_types` argümanıyla yapabilirsiniz:

```{r}
df <- read_csv(
  simple_csv, 
  col_types = list(x = col_double())
)
```

Şimdi `read_csv()`, bir sorun olduğunu bildiriyor ve `problems()` ile daha fazlasını öğrenebileceğimizi söylüyor:

```{r}
problems(df)
```

Bu bize, readr'ın bir double beklediği ama bir `.` aldığı satır 3, sütun 1'de bir sorun olduğunu söylüyor.
Bu, bu veri kümesinin eksik değerler için `.` kullandığını düşündürüyor.
Bu yüzden `na = "."` ayarladığımızda, otomatik tahmin başarılı olur ve bize istediğimiz sayısal sütunu verir:

```{r}
#| message: false
read_csv(simple_csv, na = ".")
```

### Sütun türleri

readr, kullanmanız için toplam dokuz sütun türü sağlar:

-   `col_logical()` ve `col_double()`, mantıksal değerleri ve gerçek sayıları okur. Görece nadiren ihtiyaç duyulurlar (yukarıdaki durum hariç), çünkü readr genellikle bunları sizin için tahmin edecektir.
-   `col_integer()` tam sayıları okur. Bu kitapta tam sayıları ve double'ları nadiren ayırt ediyoruz, çünkü işlevsel olarak eşdeğerler; ama tam sayıları açıkça okumak bazen yararlı olabilir, çünkü double'ların yarısı kadar bellek kaplarlar.
-   `col_character()` karakter dizilerini okur. Bir nesneyi tanımlayan ama üzerinde matematiksel işlemler uygulamak mantıklı olmayan uzun rakam dizileri olan, yani sayısal bir tanımlayıcı olan bir sütununuz olduğunda bunu açıkça belirtmek yararlı olabilir. Örnekler arasında telefon numaraları, sosyal güvenlik numaraları, kredi kartı numaraları vb. bulunur.
-   `col_factor()`, `col_date()` ve `col_datetime()`, sırasıyla faktörler, tarihler ve tarih-saatler oluşturur; bu veri türlerine @sec-factors ve @sec-dates-and-times bölümlerinde geldiğimizde bunlar hakkında daha fazla bilgi edineceksiniz.
-   `col_number()`, sayısal olmayan bileşenleri yok sayan hoşgörülü bir sayısal ayrıştırıcıdır ve özellikle para birimleri için yararlıdır. Bu konuda @sec-numbers bölümünde daha fazla bilgi edineceksiniz.
-   `col_skip()`, bir sütunu atlayarak sonuca dahil edilmemesini sağlar; bu, büyük bir CSV dosyanız varsa ve yalnızca bazı sütunları kullanmak istiyorsanız veriyi okumayı hızlandırmak için yararlı olabilir.

`list()` yerine `cols()` kullanıp `.default` değerini belirterek tür tahmini yapan varsayılan sezgisel yöntemi geçersiz kılabilirsiniz:

```{r}
another_csv <- "
x,y,z
1,2,3"

read_csv(
  another_csv, 
  col_types = cols(.default = col_character())
)
```

Bir başka yararlı yardımcı, yalnızca belirttiğiniz sütunları okuyacak olan `cols_only()`'dur:

```{r}
read_csv(
  another_csv,
  col_types = cols_only(x = col_character())
)
```

## Birden fazla dosyadan veri okuma {#sec-readr-directory}

Bazen veriniz tek bir dosyada bulunmak yerine birden fazla dosyaya bölünmüştür.
Örneğin, birden fazla aya ait satış verileriniz olabilir; her ayın verisi ayrı bir dosyada: Ocak için `01-sales.csv`, Şubat için `02-sales.csv` ve Mart için `03-sales.csv`.
`read_csv()` ile bu verileri bir kerede okuyabilir ve tek bir veri çerçevesinde üst üste yığabilirsiniz.

```{r}
#| message: false
sales_files <- c("data/01-sales.csv", "data/02-sales.csv", "data/03-sales.csv")
read_csv(sales_files, id = "file")
```

Yine, yukarıdaki kod, projenizde bir `data` klasöründe CSV dosyalarına sahipseniz çalışacaktır.
Bu dosyaları <https://pos.it/r4ds-01-sales>, <https://pos.it/r4ds-02-sales> ve <https://pos.it/r4ds-03-sales> adreslerinden indirebilir veya onları doğrudan şu şekilde okuyabilirsiniz:

```{r}
#| eval: false
sales_files <- c(
  "https://pos.it/r4ds-01-sales",
  "https://pos.it/r4ds-02-sales",
  "https://pos.it/r4ds-03-sales"
)
read_csv(sales_files, id = "file")
```

`id` argümanı, ortaya çıkan veri çerçevesine `file` adlı yeni bir sütun ekler; bu sütun verilerin hangi dosyadan geldiğini belirtir.
Bu, okuduğunuz dosyaların, gözlemleri orijinal kaynaklarına geri izlemenize yardımcı olacak bir tanımlayıcı sütuna sahip olmadığı durumlarda özellikle yararlıdır.

Okumak istediğiniz çok sayıda dosyanız varsa, adlarını bir liste olarak yazmak külfetli hale gelebilir.
Bunun yerine, dosya adlarında bir kalıp eşleştirerek dosyaları sizin için bulmak üzere temel `list.files()` fonksiyonunu kullanabilirsiniz.
Bu kalıplar hakkında @sec-regular-expressions bölümünde daha fazla bilgi edineceksiniz.

```{r}
sales_files <- list.files("data", pattern = "sales\\.csv$", full.names = TRUE)
sales_files
```

## Bir dosyaya yazma {#sec-writing-to-a-file}

readr ayrıca veriyi diske geri yazmak için iki yararlı fonksiyonla birlikte gelir: `write_csv()` ve `write_tsv()`.
Bu fonksiyonların en önemli argümanları `x` (kaydedilecek veri çerçevesi) ve `file`'dır (kaydedileceği konum).
Ayrıca eksik değerlerin `na` ile nasıl yazılacağını ve verileri mevcut bir dosyanın sonuna eklemek isteyip istemediğinizi de belirtebilirsiniz.

```{r}
#| eval: false
write_csv(students, "students.csv")
```

Şimdi o csv dosyasını tekrar okuyalım.
Az önce kurduğunuz değişken türü bilgisinin, CSV'ye kaydettiğinizde kaybolduğuna dikkat edin; çünkü düz metin dosyasından okuyarak tekrar baştan başlıyorsunuz:

```{r}
#| warning: false
#| message: false
students
write_csv(students, "students-2.csv")
read_csv("students-2.csv")
```

Bu durum CSV dosyalarını ara sonuçları önbelleğe almak için biraz güvenilmez kılar: Dosyayı her yüklediğinizde sütun belirtimini yeniden oluşturmanız gerekir.
İki temel alternatif vardır:

1.  `write_rds()` ve `read_rds()`, temel `readRDS()` ve `saveRDS()` fonksiyonları için tutarlı bir arayüz sunan sarmalayıcılardır.
    Verileri RDS adı verilen, R'a özgü ikili dosya biçiminde saklarlar.
    Bu, nesneyi yeniden yüklediğinizde, sakladığınız *tamamen aynı* R nesnesini yüklediğiniz anlamına gelir.

    ```{r}
    write_rds(students, "students.rds")
    read_rds("students.rds")
    ```

2.  arrow paketi, programlama dilleri arasında paylaşılabilen hızlı bir ikili dosya biçimi olan Parquet dosyalarını okuyup yazmanızı sağlar.
    arrow'a @sec-arrow bölümünde daha derinlemesine geri döneceğiz.

    ```{r}
    #| eval: false
    library(arrow)
    write_parquet(students, "students.parquet")
    read_parquet("students.parquet")
    #> # A tibble: 6 × 5
    #>   student_id full_name        favourite_food     meal_plan             age
    #>        <dbl> <chr>            <chr>              <fct>               <dbl>
    #> 1          1 Sunil Huffmann   Strawberry yoghurt Lunch only              4
    #> 2          2 Barclay Lynn     French fries       Lunch only              5
    #> 3          3 Jayendra Lyne    NA                 Breakfast and lunch     7
    #> 4          4 Leon Rossini     Anchovies          Lunch only             NA
    #> 5          5 Chidiegwu Dunkel Pizza              Breakfast and lunch     5
    #> 6          6 Güvenç Attila    Ice cream          Lunch only              6
    ```

Parquet genellikle RDS'den çok daha hızlıdır ve R dışında da kullanılabilir; ancak arrow paketini gerektirir.

```{r}
#| include: false
file.remove("students-2.csv")
file.remove("students.rds")
```

## Elle veri girişi

Bazen R scriptinizin içinde veri girerek bir `tibble`'ı "elle" oluşturmanız gerekir.
Bunu yapmanıza yardımcı olacak, tibble'ı sütunlara göre mi yoksa satırlara göre mi düzenlediğinize göre farklılık gösteren iki yararlı fonksiyon vardır.
`tibble()` sütun bazında çalışır:

```{r}
tibble(
  x = c(1, 2, 5), 
  y = c("h", "m", "g"),
  z = c(0.08, 0.83, 0.60)
)
```

Verileri sütunlara göre düzenlemek satırlar arasındaki ilişkileri görmeyi zorlaştırabilir. Bir alternatif, verileri satır satır düzenlemenizi sağlayan ve **tr**ansposed t**ibble** (devrik tibble) ifadesinin kısaltması olan `tribble()` fonksiyonudur.
`tribble()`, kodda veri girişi için özelleştirilmiştir: sütun başlıkları `~` ile başlar ve girdiler virgüllerle ayrılır.
Bu, az miktarda veriyi okunması kolay bir formda düzenlemeyi mümkün kılar:

```{r}
tribble(
  ~x, ~y, ~z,
  1, "h", 0.08,
  2, "m", 0.83,
  5, "g", 0.60
)
```

## Özet

Bu bölümde, `read_csv()` ile CSV dosyalarını nasıl yükleyeceğinizi ve `tibble()` ile `tribble()` ile kendi veri girişinizi nasıl yapacağınızı öğrendiniz.
CSV dosyalarının nasıl çalıştığını, karşılaşabileceğiniz bazı sorunları ve bunların nasıl aşılacağını öğrendiniz.
Bu kitapta veri içe aktarmaya birkaç kez daha döneceğiz: Excel ve Google E-Tablolar'dan @sec-import-spreadsheets, veritabanlarından veri yüklemeyi göstereceğimiz @sec-import-databases, Parquet dosyalarından @sec-arrow, JSON'dan @sec-rectangling ve web sitelerinden @sec-scraping.

Kitabın bu bölümünün neredeyse sonuna geldik; ama ele almamız gereken önemli bir son konu daha var: nasıl yardım alınır.
Bu yüzden bir sonraki bölümde yardım arayabileceğiniz iyi kaynakları, yararlı yanıt alma olasılığınızı artıracak yeniden üretilebilir bir örneği (`reprex`) nasıl oluşturacağınızı ve R dünyasını takip etmeye yönelik bazı genel önerileri öğreneceksiniz.
