# Faktörler {#sec-factors}

```{r}
#| echo: false
source("_common.R")
```

## Giriş

Faktörler, olası değerleri sabit ve bilinen kategorik değişkenler için kullanılır.
Karakter vektörlerini alfabetik olmayan bir sırada görüntülemek istediğinizde de yararlıdır.

Önce veri analizinde faktörlere neden ihtiyaç duyulduğunu[^factors-1] ve `factor()` ile nasıl oluşturulduklarını açıklayacağız. Ardından, üzerinde denemeler yapabileceğiniz birçok kategorik değişken içeren `gss_cat` veri kümesini tanıtacağız.
Sonrasında bu veri kümesini kullanarak faktörlerin sırasını ve değerlerini değiştirme alıştırmaları yapacak, bölümü sıralı faktörleri ele alarak bitireceğiz.

[^factors-1]: Faktörler modelleme için de çok önemlidir.

### Ön koşullar

Temel R, faktörleri oluşturmak ve işlemek için bazı temel araçlar sağlar.
Bunları, temel tidyverse'in bir parçası olan **forcats** paketiyle tamamlayacağız.
Bu paket, faktörlerle çalışmaya yönelik çok çeşitli yardımcılar aracılığıyla kategorik değişkenleri ele alan araçlar sunar. Adı, İngilizce **cat**egorical sözcüğündeki *cat* bölümüne gönderme yapar ve aynı zamanda *factors* sözcüğünün anagramıdır!

```{r}
#| label: setup
#| message: false
library(tidyverse)
```

## Faktörlerin temelleri

Ay bilgisini kaydeden bir değişkeniniz olduğunu düşünün:

```{r}
x1 <- c("Dec", "Apr", "Jan", "Mar")
```

Bu değişkeni bir karakter dizisiyle kaydetmenin iki sorunu vardır:

1.  Yalnızca on iki olası ay vardır ancak yazım hatası yapmanızı önleyen hiçbir şey yoktur:

    ```{r}
    x2 <- c("Dec", "Apr", "Jam", "Mar")
    ```

2.  Yararlı bir biçimde sıralanmaz:

    ```{r}
    sort(x1)
    ```

Bu iki sorunu da bir faktörle çözebilirsiniz.
Faktör oluşturmak için önce geçerli **düzeylerin** bir listesini oluşturmalısınız:

```{r}
month_levels <- c(
  "Jan", "Feb", "Mar", "Apr", "May", "Jun",
  "Jul", "Aug", "Sep", "Oct", "Nov", "Dec"
)
```

Artık bir faktör oluşturabilirsiniz:

```{r}
y1 <- factor(x1, levels = month_levels)
y1

sort(y1)
```

Düzeylerde bulunmayan değerler herhangi bir uyarı verilmeden NA'ya dönüştürülür:

```{r}
y2 <- factor(x2, levels = month_levels)
y2
```

Bu riskli göründüğünden bunun yerine `forcats::fct()` kullanmak isteyebilirsiniz:

```{r}
#| error: true
y2 <- fct(x2, levels = month_levels)
```

Düzeyleri belirtmezseniz verilerden alfabetik sırayla alınırlar:

```{r}
factor(x1)
```

Her bilgisayar karakter dizilerini aynı şekilde sıralamayacağı için alfabetik sıralama biraz risklidir.
Bu nedenle `forcats::fct()` ilk görünme sırasını kullanır:

```{r}
fct(x1)
```

Geçerli düzeyler kümesine doğrudan erişmeniz gerekirse `levels()` kullanabilirsiniz:

```{r}
levels(y2)
```

Verilerinizi readr ile okurken `col_factor()` kullanarak da faktör oluşturabilirsiniz:

```{r}
csv <- "
month,value
Jan,12
Feb,56
Mar,12"

df <- read_csv(csv, col_types = cols(month = col_factor(month_levels)))
df$month
```

## Genel Sosyal Araştırma

Bu bölümün geri kalanında `forcats::gss_cat` veri kümesini kullanacağız.
Bu, Chicago Üniversitesindeki bağımsız araştırma kuruluşu NORC tarafından uzun süredir yürütülen ABD merkezli [General Social Survey](https://gss.norc.org) araştırmasından alınmış bir veri örneğidir.
Araştırma binlerce soru içerdiğinden Hadley, faktörlerle çalışırken karşılaşacağınız bazı yaygın güçlükleri gösterecek küçük bir bölümü `gss_cat` için seçmiştir.

```{r}
gss_cat
```

(Bu veri kümesi bir paket tarafından sağlandığı için değişkenler hakkında `?gss_cat` ile daha fazla bilgi alabileceğinizi unutmayın.)

Faktörler bir tibble'da saklandığında düzeylerini kolayca göremezsiniz.
Bunları görüntülemenin bir yolu `count()` kullanmaktır:

```{r}
gss_cat |>
  count(race)
```

Faktörlerle çalışırken en sık yapılan iki işlem, düzeylerin sırasını ve değerlerini değiştirmektir.
Bu işlemler aşağıdaki bölümlerde açıklanmaktadır.

### Alıştırmalar

1.  `rincome` (bildirilen gelir) dağılımını inceleyin.
    Varsayılan çubuk grafiği anlamayı zorlaştıran nedir?
    Grafiği nasıl iyileştirebilirsiniz?

2.  Bu araştırmada en yaygın `relig` nedir?
    En yaygın `partyid` nedir?

3.  `denom` (mezhep) hangi `relig` için geçerlidir?
    Bunu bir tabloyla nasıl bulabilirsiniz?
    Bir görselleştirmeyle nasıl bulabilirsiniz?

## Faktör sırasını değiştirme {#sec-modifying-factor-order}

Bir görselleştirmede faktör düzeylerinin sırasını değiştirmek çoğu zaman yararlıdır.
Örneğin dinlere göre günde ortalama kaç saat televizyon izlendiğini incelemek istediğinizi düşünün:

```{r}
#| fig-alt: |
#|   X ekseninde tvhours, y ekseninde din bulunan bir dağılım grafiği.
#|   Y ekseni görünüşte gelişigüzel sıralandığından genel örüntüyü anlamak
#|   zordur.
relig_summary <- gss_cat |>
  group_by(relig) |>
  summarize(
    tvhours = mean(tvhours, na.rm = TRUE),
    n = n()
  )

ggplot(relig_summary, aes(x = tvhours, y = relig)) +
  geom_point()
```

Genel bir örüntü olmadığı için bu grafiği okumak zordur.
`fct_reorder()` kullanarak `relig` düzeylerini yeniden sıralayıp grafiği iyileştirebiliriz.
`fct_reorder()` üç argüman alır:

-   `.f`: Düzeylerini değiştirmek istediğiniz faktör.
-   `.x`: Düzeyleri yeniden sıralamak için kullanmak istediğiniz sayısal vektör.
-   İsteğe bağlı `.fun`: Her `.f` değeri için birden çok `.x` değeri varsa kullanılan fonksiyon. Varsayılan değeri `median`'dır.

```{r}
#| fig-alt: |
#|   Yukarıdakiyle aynı dağılım grafiği; ancak dinler artık tvhours artışına
#|   göre sıralanmıştır. "Other eastern" 2'nin altındaki değerle en az,
#|   "Don't know" ise 5'in üzerindeki değerle en çok tvhours değerine sahiptir.
ggplot(relig_summary, aes(x = tvhours, y = fct_reorder(relig, tvhours))) +
  geom_point()
```

Dinleri yeniden sıralamak, "Don't know" kategorisindeki kişilerin çok daha fazla; Hinduizm ve diğer Doğu dinlerindeki kişilerin ise çok daha az televizyon izlediğini görmeyi kolaylaştırır.

Daha karmaşık dönüşümler yapmaya başladığınızda bunları `aes()` dışına, ayrı bir `mutate()` adımına taşımanızı öneririz.
Örneğin yukarıdaki grafiği şöyle yeniden yazabilirsiniz:

```{r}
#| eval: false
relig_summary |>
  mutate(
    relig = fct_reorder(relig, tvhours)
  ) |>
  ggplot(aes(x = tvhours, y = relig)) +
  geom_point()
```

Bildirilen gelir düzeylerine göre ortalama yaşın nasıl değiştiğini gösteren benzer bir grafik oluştursak ne olur?

```{r}
#| fig-alt: |
#|   X ekseninde yaş, y ekseninde gelir bulunan bir dağılım grafiği. Gelir,
#|   pek anlamlı olmayacak biçimde ortalama yaşa göre yeniden sıralanmıştır.
#|   Y ekseninin bir bölümü $6000-6999, ardından <$1000 ve sonra $8000-9999
#|   biçiminde ilerler.
rincome_summary <- gss_cat |>
  group_by(rincome) |>
  summarize(
    age = mean(age, na.rm = TRUE),
    n = n()
  )

ggplot(rincome_summary, aes(x = age, y = fct_reorder(rincome, age))) +
  geom_point()
```

Burada düzeyleri gelişigüzel yeniden sıralamak iyi bir fikir değildir!
Çünkü `rincome` zaten bozmamamız gereken anlamlı bir sıraya sahiptir.
`fct_reorder()` fonksiyonunu düzeyleri gelişigüzel sıralanmış faktörler için kullanın.

Ancak "Not applicable" düzeyini diğer özel düzeylerle birlikte öne almak anlamlıdır.
Bunun için `fct_relevel()` kullanabilirsiniz.
Bu fonksiyon bir `.f` faktörü ve ardından sıranın önüne taşımak istediğiniz herhangi bir sayıda düzey alır.

```{r}
#| fig-alt: |
#|   Aynı dağılım grafiği; ancak "Not Applicable" artık y ekseninin altında
#|   gösterilmektedir. Genel olarak gelir ile yaş arasında pozitif bir ilişki
#|   vardır ve ortalama yaşı en yüksek gelir aralığı "Not applicable"dır.
ggplot(rincome_summary, aes(x = age, y = fct_relevel(rincome, "Not applicable"))) +
  geom_point()
```

"Not applicable" için ortalama yaşın neden bu kadar yüksek olduğunu düşünüyorsunuz?

Bir grafikteki çizgileri renklendirirken başka bir yeniden sıralama türü yararlıdır.
`fct_reorder2(.f, .x, .y)`, `.f` faktörünü en büyük `.x` değerleriyle ilişkili `.y` değerlerine göre yeniden sıralar.
Grafiğin en sağındaki çizgilerin renkleri göstergeyle eşleşeceği için bu, grafiğin okunmasını kolaylaştırır.

```{r}
#| layout-ncol: 2
#| fig-width: 3
#| fig-alt: |
#|     X ekseninde yaş, y ekseninde oran bulunan bir çizgi grafiği. Medeni
#|     durumun her kategorisi için bir çizgi vardır: yanıt yok, hiç evlenmemiş,
#|     ayrı, boşanmış, dul ve evli. Göstergenin sırası grafikteki çizgilerle
#|     ilişkili olmadığından grafiği okumak biraz zordur. Göstergeyi yeniden
#|     düzenlemek okumayı kolaylaştırır; çünkü gösterge renkleri artık grafiğin
#|     en sağındaki çizgilerin sırasıyla eşleşir. Şaşırtıcı olmayan bazı
#|     örüntüler görülür: Hiç evlenmemişlerin oranı yaşla azalır, evliler ters U
#|     biçimi oluşturur ve dulların oranı düşük başlayıp 60 yaştan sonra hızla artar.
by_age <- gss_cat |>
  filter(!is.na(age)) |>
  count(age, marital) |>
  group_by(age) |>
  mutate(
    prop = n / sum(n)
  )

ggplot(by_age, aes(x = age, y = prop, color = marital)) +
  geom_line(linewidth = 1) +
  scale_color_brewer(palette = "Set1")

ggplot(by_age, aes(x = age, y = prop, color = fct_reorder2(marital, age, prop))) +
  geom_line(linewidth = 1) +
  scale_color_brewer(palette = "Set1") +
  labs(color = "marital")
```

Son olarak çubuk grafiklerde düzeyleri azalan sıklığa göre sıralamak için `fct_infreq()` kullanabilirsiniz. Ek bir değişken gerektirmediği için bu, en basit yeniden sıralama türüdür.
Çubuk grafikte en büyük değerlerin solda değil sağda yer alması için düzeyleri artan sıklığa göre sıralamak istiyorsanız bunu `fct_rev()` ile birleştirin.

```{r}
#| fig-alt: |
#|   Medeni durumları en azdan en yaygına doğru sıralayan bir çubuk grafik:
#|   yanıt yok (~0), ayrı (~1.000), dul (~2.000), boşanmış (~3.000), hiç
#|   evlenmemiş (~5.000), evli (~10.000).
gss_cat |>
  mutate(marital = marital |> fct_infreq() |> fct_rev()) |>
  ggplot(aes(x = marital)) +
  geom_bar()
```

### Alıştırmalar

1.  `tvhours` içinde kuşku uyandıracak kadar yüksek bazı sayılar vardır.
    Ortalama iyi bir özet midir?

2.  `gss_cat` içindeki her faktör için düzey sırasının gelişigüzel mi yoksa anlamlı mı olduğunu belirleyin.

3.  "Not applicable" düzeyini sıranın önüne taşımak neden grafiğin en altına taşıdı?

## Faktör düzeylerini değiştirme

Düzeylerin sırasını değiştirmekten daha güçlü olan işlem, değerlerini değiştirmektir.
Bu işlem yayımlama için etiketleri netleştirmenize ve üst düzey gösterimler için düzeyleri birleştirmenize olanak tanır.
En genel ve güçlü araç `fct_recode()` fonksiyonudur.
Her düzeyin değerini yeniden kodlamanızı, yani değiştirmenizi sağlar.
Örneğin `gss_cat` veri çerçevesindeki `partyid` değişkenini ele alalım:

```{r}
gss_cat |> count(partyid)
```

Düzeyler kısa ve tutarsızdır.
Bunları daha uzun ve paralel bir yapıda olacak biçimde düzenleyelim.
tidyverse'teki çoğu yeniden adlandırma ve kodlama fonksiyonunda olduğu gibi yeni değerler sola, eski değerler sağa yazılır:

```{r}
gss_cat |>
  mutate(
    partyid = fct_recode(partyid,
      "Republican, strong"    = "Strong republican",
      "Republican, weak"      = "Not str republican",
      "Independent, near rep" = "Ind,near rep",
      "Independent, near dem" = "Ind,near dem",
      "Democrat, weak"        = "Not str democrat",
      "Democrat, strong"      = "Strong democrat"
    )
  ) |>
  count(partyid)
```

`fct_recode()`, açıkça belirtilmeyen düzeyleri olduğu gibi bırakır ve yanlışlıkla var olmayan bir düzeye başvurursanız sizi uyarır.

Grupları birleştirmek için birden çok eski düzeyi aynı yeni düzeye atayabilirsiniz:

```{r}
#| results: false
gss_cat |>
  mutate(
    partyid = fct_recode(partyid,
      "Republican, strong"    = "Strong republican",
      "Republican, weak"      = "Not str republican",
      "Independent, near rep" = "Ind,near rep",
      "Independent, near dem" = "Ind,near dem",
      "Democrat, weak"        = "Not str democrat",
      "Democrat, strong"      = "Strong democrat",
      "Other"                 = "No answer",
      "Other"                 = "Don't know",
      "Other"                 = "Other party"
    )
  )
```

Bu tekniği dikkatle kullanın: Gerçekten farklı kategorileri bir araya getirirseniz yanıltıcı sonuçlar elde edersiniz.

Çok sayıda düzeyi birleştirmek istiyorsanız `fct_collapse()`, `fct_recode()` fonksiyonunun yararlı bir çeşididir.
Her yeni değişken için eski düzeylerden oluşan bir vektör sağlayabilirsiniz:

```{r}
gss_cat |>
  mutate(
    partyid = fct_collapse(partyid,
      "other" = c("No answer", "Don't know", "Other party"),
      "rep" = c("Strong republican", "Not str republican"),
      "ind" = c("Ind,near rep", "Independent", "Ind,near dem"),
      "dem" = c("Not str democrat", "Strong democrat")
    )
  ) |>
  count(partyid)
```

Bazen bir grafiği ya da tabloyu basitleştirmek için yalnızca küçük grupları bir araya getirmek istersiniz.
Bu, `fct_lump_*()` fonksiyon ailesinin görevidir.
`fct_lump_lowfreq()`, en küçük grup kategorilerini aşamalı olarak "Other" altında birleştiren ve "Other"ı her zaman en küçük kategori olarak tutan basit bir başlangıç noktasıdır.

```{r}
gss_cat |>
  mutate(relig = fct_lump_lowfreq(relig)) |>
  count(relig)
```

Bu durumda pek yararlı değildir: Araştırmadaki Amerikalıların çoğunluğunun Protestan olduğu doğrudur ancak muhtemelen biraz daha ayrıntı görmek isteriz!
Bunun yerine tam olarak 10 grup istediğimizi belirtmek için `fct_lump_n()` kullanabiliriz:

```{r}
gss_cat |>
  mutate(relig = fct_lump_n(relig, n = 10)) |>
  count(relig, sort = TRUE)
```

Başka durumlarda yararlı olan `fct_lump_min()` ve `fct_lump_prop()` hakkında bilgi edinmek için belgelendirmeyi okuyun.

### Alıştırmalar

1.  Kendini Demokrat, Cumhuriyetçi ve Bağımsız olarak tanımlayan kişilerin oranları zaman içinde nasıl değişmiştir?

2.  `rincome` değişkenini az sayıda kategori altında nasıl birleştirebilirsiniz?

3.  Yukarıdaki `fct_lump` örneğinde other dışında 9 grup olduğuna dikkat edin.
    Neden 10 değil?
    (İpucu: `?fct_lump` yazın ve `other_level` argümanının varsayılan değerinin "Other" olduğunu bulun.)

## Sıralı faktörler {#sec-ordered-factors}

Devam etmeden önce özel bir faktör türünden kısaca söz etmek önemlidir: sıralı faktörler.
`ordered()` fonksiyonuyla oluşturulan sıralı faktörler, düzeyler arasında kesin bir sıra bulunduğunu belirtir ancak düzeyler arasındaki farkların büyüklüğü hakkında bilgi vermez.
Düzeylerin sıralı olduğunu bildiğiniz ancak kesin bir sayısal sıralamanın bulunmadığı durumlarda sıralı faktörleri kullanırsınız.

Yazdırılan bir sıralı faktörü, faktör düzeyleri arasında `<` işaretleri kullanmasından tanıyabilirsiniz:

```{r}
ordered(c("a", "b", "c"))
```

Hem temel R'da hem de tidyverse'te sıralı faktörler normal faktörlere çok benzer davranır.
Farklı davranışı yalnızca iki yerde fark edebilirsiniz:

-   Sıralı bir faktörü ggplot2'de renk veya dolguya eşlerseniz varsayılan olarak sıralama belirten bir renk ölçeği olan `scale_color_viridis()`/`scale_fill_viridis()` kullanılır.
-   Doğrusal bir modelde sıralı bir yordayıcı kullanırsanız model "polinom karşıtlıklarını" kullanır. Bunlar bir ölçüde yararlıdır ancak istatistik doktoranız yoksa adlarını duymuş olmanız pek olası değildir; doktoranız olsa bile muhtemelen bunları düzenli olarak yorumlamıyorsunuzdur. Daha fazla bilgi edinmek için Lisa DeBruine'in `vignette("contrasts", package = "faux")` belgesini öneririz.

Bu kitabın amaçları açısından normal ve sıralı faktörleri doğru ayırt etmek özellikle önemli değildir.
Ancak daha genel olarak bazı alanlar, özellikle sosyal bilimler, sıralı faktörleri yaygın biçimde kullanır.
Bu bağlamlarda diğer analiz paketlerinin uygun davranışı sunabilmesi için onları doğru tanımlamak önemlidir.

## Özet

Bu bölüm faktörlerle çalışmaya yönelik kullanışlı forcats paketini tanıttı ve en sık kullanılan fonksiyonları ele aldı.
forcats burada ele almaya yer bulamadığımız çok çeşitli başka yardımcılar da içerir. Bu nedenle daha önce karşılaşmadığınız bir faktör analizi problemiyle uğraşırken sorununuzu çözmeye yardımcı olacak hazır bir fonksiyon bulunup bulunmadığını görmek için [referans dizinine](https://forcats.tidyverse.org/reference/index.html) göz atmanızı önemle öneririz.

Bu bölümü okuduktan sonra faktörler hakkında daha fazla bilgi edinmek isterseniz Amelia McNamara ve Nicholas Horton'ın [*Wrangling categorical data in R*](https://peerj.com/preprints/3163/) makalesini öneririz.
Bu makale [*stringsAsFactors: An unauthorized biography*](https://simplystatistics.org/posts/2015-07-24-stringsasfactors-an-unauthorized-biography/) ile [*stringsAsFactors = \<sigh\>*](https://notstatschat.tumblr.com/post/124987394001/stringsasfactors-sigh) yazılarında ele alınan tarihçenin bir bölümünü aktarır ve bu kitapta açıklanan kategorik verilere yönelik tidy yaklaşımlarını temel R yöntemleriyle karşılaştırır.
Makalenin erken bir sürümü forcats paketinin gerekçesini ve kapsamını belirlemeye yardımcı oldu; teşekkürler Amelia ve Nick!

Bir sonraki bölümde yön değiştirip R'da tarih ve saatleri öğrenmeye başlayacağız.
Tarih ve saatler aldatıcı biçimde basit görünür; ancak birazdan göreceğiniz gibi onlar hakkında daha fazla şey öğrendikçe daha karmaşık hâle gelirler!
