# Fonksiyonlar {#sec-functions}

```{r}
#| echo: false
source("_common.R")
```

## Giriş

Bir veri bilimci olarak etki alanınızı genişletmenin en iyi yollarından biri fonksiyon yazmaktır.
Fonksiyonlar, yaygın görevleri kopyalayıp yapıştırmaya göre daha güçlü ve genel bir biçimde otomatikleştirmenizi sağlar.
Fonksiyon yazmanın kopyala-yapıştır kullanmaya göre dört büyük avantajı vardır:

1.  Fonksiyona, kodunuzu anlamayı kolaylaştıran açıklayıcı bir ad verebilirsiniz.

2.  Gereksinimler değiştiğinde kodu birçok yerde değil yalnızca tek bir yerde güncellemeniz gerekir.

3.  Kopyalayıp yapıştırırken istemeden hata yapma olasılığını ortadan kaldırırsınız (örneğin bir değişken adını bir yerde güncelleyip başka bir yerde güncellememek).

4.  Çalışmaları projeler arasında yeniden kullanmayı kolaylaştırarak zaman içinde üretkenliğinizi artırır.

Kullanışlı bir genel kural, bir kod bloğunu ikiden fazla kez kopyalayıp yapıştırdığınızda (yani aynı kodun üç kopyasına sahip olduğunuzda) fonksiyon yazmayı düşünmektir.
Bu bölümde üç kullanışlı fonksiyon türünü öğreneceksiniz:

-   Vektör fonksiyonları girdi olarak bir ya da daha fazla vektör alır ve çıktı olarak bir vektör döndürür.
-   Veri çerçevesi fonksiyonları girdi olarak bir veri çerçevesi alır ve çıktı olarak bir veri çerçevesi döndürür.
-   Grafik fonksiyonları girdi olarak bir veri çerçevesi alır ve çıktı olarak bir grafik döndürür.

Bu kısımların her biri gördüğünüz örüntüleri genellemenize yardımcı olacak birçok örnek içerir.
Bu örnekler Twitter'daki kişilerin yardımı olmadan mümkün olmazdı; özgün esin kaynaklarını görmek için yorumlardaki bağlantıları izlemenizi öneririz.
Daha fazla fonksiyon görmek için [genel fonksiyonlar](https://twitter.com/hadleywickham/status/1571603361350164486) ve [grafik fonksiyonları](https://twitter.com/hadleywickham/status/1574373127349575680) hakkındaki ilk fikirleri doğuran tweet'leri de okuyabilirsiniz.

### Ön koşullar

tidyverse genelindeki çeşitli fonksiyonları kendi fonksiyonlarımız içinde bir araya getireceğiz.
Ayrıca fonksiyonlarımızı tanıdık veriler üzerinde kullanmak için nycflights13 paketinden yararlanacağız.

```{r}
#| message: false
library(tidyverse)
library(nycflights13)
```

## Vektör fonksiyonları

Bir ya da daha fazla vektör alıp vektör sonucu döndüren vektör fonksiyonlarıyla başlayacağız.
Örneğin aşağıdaki koda bakın.
Ne yapıyor?

```{r}
df <- tibble(
  a = rnorm(5),
  b = rnorm(5),
  c = rnorm(5),
  d = rnorm(5),
)

df |> mutate(
  a = (a - min(a, na.rm = TRUE)) / 
    (max(a, na.rm = TRUE) - min(a, na.rm = TRUE)),
  b = (b - min(a, na.rm = TRUE)) / 
    (max(b, na.rm = TRUE) - min(b, na.rm = TRUE)),
  c = (c - min(c, na.rm = TRUE)) / 
    (max(c, na.rm = TRUE) - min(c, na.rm = TRUE)),
  d = (d - min(d, na.rm = TRUE)) / 
    (max(d, na.rm = TRUE) - min(d, na.rm = TRUE)),
)
```

Bu kodun her sütunu 0 ile 1 arasında bir aralığa yeniden ölçeklendirdiğini çıkarabilirsiniz.
Peki hatayı fark ettiniz mi?
Hadley bu kodu yazarken kopyalayıp yapıştırma sırasında hata yapmış ve bir `a` değerini `b` olarak değiştirmeyi unutmuştur.
Bu tür hataları önlemek, fonksiyon yazmayı öğrenmek için çok iyi bir nedendir.

### Fonksiyon yazma

Bir fonksiyon yazmak için önce yinelenen kodunuzu çözümleyerek hangi bölümlerin sabit, hangilerinin değişken olduğunu belirlemeniz gerekir.
Yukarıdaki kodu `mutate()` dışına çıkarırsak her yineleme artık tek satırda olduğundan örüntüyü görmek biraz kolaylaşır:

```{r}
#| eval: false
(a - min(a, na.rm = TRUE)) / (max(a, na.rm = TRUE) - min(a, na.rm = TRUE))
(b - min(b, na.rm = TRUE)) / (max(b, na.rm = TRUE) - min(b, na.rm = TRUE))
(c - min(c, na.rm = TRUE)) / (max(c, na.rm = TRUE) - min(c, na.rm = TRUE))
(d - min(d, na.rm = TRUE)) / (max(d, na.rm = TRUE) - min(d, na.rm = TRUE))  
```

Bunu biraz daha belirginleştirmek için değişen bölümü `█` ile değiştirebiliriz:

```{r}
#| eval: false
(█ - min(█, na.rm = TRUE)) / (max(█, na.rm = TRUE) - min(█, na.rm = TRUE))
```

Bunu bir fonksiyona dönüştürmek için üç şeye ihtiyacınız vardır:

1.  Bir **ad**.
    Bu fonksiyon bir vektörü 0 ile 1 arasına yeniden ölçeklendirdiği için burada `rescale01` kullanacağız.

2.  **Argümanlar**.
    Argümanlar çağrılar arasında değişen şeylerdir ve yukarıdaki çözümlememiz yalnızca bir tane olduğunu gösterir.
    Sayısal bir vektör için geleneksel ad bu olduğundan ona `x` diyeceğiz.

3.  **Gövde**.
    Gövde, tüm çağrılarda yinelenen koddur.

Ardından aşağıdaki şablonu izleyerek bir fonksiyon oluşturursunuz:

```{r}
name <- function(arguments) {
  body
}
```

Bu durumda sonuç şöyledir:

```{r}
rescale01 <- function(x) {
  (x - min(x, na.rm = TRUE)) / (max(x, na.rm = TRUE) - min(x, na.rm = TRUE))
}
```

Bu noktada mantığı doğru aktardığınızdan emin olmak için birkaç basit girdiyi sınayabilirsiniz:

```{r}
rescale01(c(-10, 0, 10))
rescale01(c(1, 2, 3, NA, 5))
```

Ardından `mutate()` çağrısını şöyle yeniden yazabilirsiniz:

```{r}
df |> mutate(
  a = rescale01(a),
  b = rescale01(b),
  c = rescale01(c),
  d = rescale01(d),
)
```

(@sec-iteration bölümünde, yinelemeyi daha da azaltmak için `across()` kullanmayı öğreneceksiniz; böylece yalnızca `df |> mutate(across(a:d, rescale01))` yazmanız yeterli olacak.)

### Fonksiyonumuzu geliştirme

`rescale01()` fonksiyonunun bazı gereksiz işlemler yaptığını fark edebilirsiniz: `min()` fonksiyonunu iki, `max()` fonksiyonunu bir kez hesaplamak yerine `range()` ile hem en küçük hem en büyük değeri tek adımda hesaplayabiliriz:

```{r}
rescale01 <- function(x) {
  rng <- range(x, na.rm = TRUE)
  (x - rng[1]) / (rng[2] - rng[1])
}
```

Ya da bu fonksiyonu sonsuz bir değer içeren vektör üzerinde deneyebilirsiniz:

```{r}
x <- c(1:10, Inf)
rescale01(x)
```

Bu sonuç pek kullanışlı değildir; dolayısıyla `range()` fonksiyonundan sonsuz değerleri yok saymasını isteyebiliriz:

```{r}
rescale01 <- function(x) {
  rng <- range(x, na.rm = TRUE, finite = TRUE)
  (x - rng[1]) / (rng[2] - rng[1])
}

rescale01(x)
```

Bu değişiklikler fonksiyonların önemli bir yararını gösterir: Yinelenen kodu bir fonksiyona taşıdığımız için değişikliği yalnızca tek bir yerde yapmamız gerekir.

### Mutate fonksiyonları

Fonksiyonların temel fikrini kavradığınıza göre birçok örneğe bakalım.
Girdiyle aynı uzunlukta çıktı döndürdükleri için `mutate()` ve `filter()` içinde iyi çalışan “mutate” fonksiyonlarıyla başlayacağız.

`rescale01()` fonksiyonunun basit bir çeşidiyle başlayalım.
Bir vektörü ortalaması sıfır, standart sapması bir olacak biçimde yeniden ölçeklendiren Z-skorunu hesaplamak isteyebilirsiniz:

```{r}
z_score <- function(x) {
  (x - mean(x, na.rm = TRUE)) / sd(x, na.rm = TRUE)
}
```

Ya da basit bir `case_when()` çağrısını fonksiyonda toplayıp ona kullanışlı bir ad vermek isteyebilirsiniz.
Örneğin bu `clamp()` fonksiyonu bir vektörün tüm değerlerinin en küçük ve en büyük değer arasında kalmasını sağlar:

```{r}
clamp <- function(x, min, max) {
  case_when(
    x < min ~ min,
    x > max ~ max,
    .default = x
  )
}

clamp(1:10, min = 3, max = 7)
```

Elbette fonksiyonların yalnızca sayısal değişkenlerle çalışması gerekmez.
Yinelenen bazı karakter dizisi işlemleri yapmak isteyebilirsiniz.
Örneğin ilk karakteri büyük harfe dönüştürmeniz gerekebilir:

```{r}
first_upper <- function(x) {
  str_sub(x, 1, 1) <- str_to_upper(str_sub(x, 1, 1))
  x
}

first_upper("merhaba")
```

Ya da bir karakter dizisini sayıya dönüştürmeden önce yüzde, virgül ve dolar işaretlerini kaldırmak isteyebilirsiniz:

```{r}
# https://twitter.com/NVlabormarket/status/1571939851922198530
clean_number <- function(x) {
  is_pct <- str_detect(x, "%")
  num <- x |> 
    str_remove_all("%") |> 
    str_remove_all(",") |> 
    str_remove_all(fixed("$")) |> 
    as.numeric()
  if_else(is_pct, num / 100, num)
}

clean_number("$12,300")
clean_number("45%")
```

Bazen fonksiyonlarınız tek bir veri analizi adımı için son derece özelleşmiş olur.
Örneğin eksik değerleri 997, 998 ya da 999 olarak kaydeden birçok değişkeniniz varsa bunları `NA` ile değiştiren bir fonksiyon yazmak isteyebilirsiniz:

```{r}
fix_na <- function(x) {
  if_else(x %in% c(997, 998, 999), NA, x)
}
```

En yaygın olanların bunlar olduğunu düşündüğümüz için tek bir vektör alan örneklere odaklandık.
Ancak fonksiyonunuzun birden çok vektör girdisi almaması için hiçbir neden yoktur.

### Özet fonksiyonları

Vektör fonksiyonlarının bir başka önemli ailesi, `summarize()` içinde kullanılmak üzere tek bir değer döndüren özet fonksiyonlarıdır.
Bazen yalnızca bir ya da iki varsayılan argüman ayarlamak yeterlidir:

```{r}
commas <- function(x) {
  str_flatten(x, collapse = ", ", last = " ve ")
}

commas(c("kedi", "köpek", "güvercin"))
```

Ya da standart sapmayı ortalamaya bölen değişim katsayısı gibi basit bir hesaplamayı fonksiyon içinde toplayabilirsiniz:

```{r}
cv <- function(x, na.rm = FALSE) {
  sd(x, na.rm = na.rm) / mean(x, na.rm = na.rm)
}

cv(runif(100, min = 0, max = 50))
cv(runif(100, min = 0, max = 500))
```

Ya da yaygın bir örüntüye akılda kalıcı bir ad vererek onu hatırlamayı kolaylaştırmak isteyebilirsiniz:

```{r}
# https://twitter.com/gbganalyst/status/1571619641390252033
n_missing <- function(x) {
  sum(is.na(x))
} 
```

Birden çok vektör girdisi alan fonksiyonlar da yazabilirsiniz.
Örneğin model tahminlerini gerçek değerlerle karşılaştırmanıza yardımcı olması için ortalama mutlak yüzde hatayı hesaplamak isteyebilirsiniz:

```{r}
# https://twitter.com/neilgcurrie/status/1571607727255834625
mape <- function(actual, predicted) {
  sum(abs((actual - predicted) / actual)) / length(actual)
}
```

::: callout-note
## RStudio

Fonksiyon yazmaya başladığınızda iki RStudio kısayolu son derece kullanışlıdır:

-   Yazdığınız bir fonksiyonun tanımını bulmak için imleci fonksiyon adının üzerine getirin ve `F2` tuşuna basın.

-   Bir fonksiyona hızla gitmek için bulanık dosya ve fonksiyon bulucuyu `Ctrl + .` ile açıp fonksiyon adının ilk birkaç harfini yazın.
    Dosyalara, Quarto kısımlarına ve daha fazlasına da gidebildiğiniz için bu çok kullanışlı bir gezinme aracıdır.
:::

### Alıştırmalar

1.  Aşağıdaki kod parçalarını fonksiyonlara dönüştürme alıştırması yapın.
    Her fonksiyonun ne yaptığını düşünün.
    Ona ne ad verirdiniz?
    Kaç argümana ihtiyacı var?

    ```{r}
    #| eval: false
    mean(is.na(x))
    mean(is.na(y))
    mean(is.na(z))

    x / sum(x, na.rm = TRUE)
    y / sum(y, na.rm = TRUE)
    z / sum(z, na.rm = TRUE)

    round(x / sum(x, na.rm = TRUE) * 100, 1)
    round(y / sum(y, na.rm = TRUE) * 100, 1)
    round(z / sum(z, na.rm = TRUE) * 100, 1)
    ```

2.  `rescale01()` fonksiyonunun ikinci çeşidinde sonsuz değerler değişmeden bırakılır.
    `-Inf` değerini 0'a, `Inf` değerini 1'e eşleyecek biçimde `rescale01()` fonksiyonunu yeniden yazabilir misiniz?

3.  Bir doğum tarihleri vektörü verildiğinde yaşı yıl cinsinden hesaplayan bir fonksiyon yazın.

4.  Sayısal bir vektörün varyansını ve çarpıklığını hesaplayan kendi fonksiyonlarınızı yazın.
    Tanımlara Wikipedia'dan ya da başka bir kaynaktan bakabilirsiniz.

5.  Aynı uzunluktaki iki vektörü alan ve her iki vektörde de `NA` bulunan konumların sayısını döndüren `both_na()` özet fonksiyonunu yazın.

6.  Aşağıdaki fonksiyonların ne yaptığını anlamak için belgeleri okuyun.
    Bu kadar kısa olmalarına karşın neden kullanışlıdırlar?

    ```{r}
    is_directory <- function(x) {
      file.info(x)$isdir
    }
    is_readable <- function(x) {
      file.access(x, 4) == 0
    }
    ```

## Veri çerçevesi fonksiyonları

Vektör fonksiyonları, bir dplyr fiili içinde yinelenen kodu ayırmak için kullanışlıdır.
Ancak özellikle büyük bir işlem hattında fiillerin kendilerini de sık sık yinelersiniz.
Birden çok fiili tekrar tekrar kopyalayıp yapıştırdığınızı fark ettiğinizde veri çerçevesi fonksiyonu yazmayı düşünebilirsiniz.
Veri çerçevesi fonksiyonları dplyr fiilleri gibi çalışır: İlk argüman olarak bir veri çerçevesi, onunla ne yapılacağını belirten bazı ek argümanlar alır ve bir veri çerçevesi ya da vektör döndürür.

dplyr fiillerini kullanan fonksiyonlar yazabilmeniz için önce dolaylılık sorununu ve bu sorunu sarmalama, `{{{ }}}`, ile nasıl aşabileceğinizi tanıtacağız.
Bu kuramsal temelin ardından onunla neler yapabileceğinizi gösteren birçok örnek sunacağız.

### Dolaylılık ve tidy evaluation

dplyr fiillerini kullanan fonksiyonlar yazmaya başladığınızda dolaylılık sorunuyla hızla karşılaşırsınız.
Sorunu çok basit bir fonksiyonla gösterelim: `grouped_mean()`.
Bu fonksiyonun amacı `mean_var` ortalamasını `group_var` değişkenine göre gruplandırarak hesaplamaktır:

```{r}
grouped_mean <- function(df, group_var, mean_var) {
  df |> 
    group_by(group_var) |> 
    summarize(mean(mean_var))
}
```

Kullanmaya çalışırsak hata alırız:

```{r}
#| error: true
diamonds |> grouped_mean(cut, carat)
```

Sorunu biraz daha açık hâle getirmek için yapay bir veri çerçevesi kullanabiliriz:

```{r}
df <- tibble(
  mean_var = 1,
  group_var = "g",
  group = 1,
  x = 10,
  y = 100
)

df |> grouped_mean(group, x)
df |> grouped_mean(group, y)
```

`grouped_mean()` fonksiyonunu nasıl çağırırsak çağıralım `df |> group_by(group) |> summarize(mean(x))` ya da `df |> group_by(group) |> summarize(mean(y))` yerine her zaman `df |> group_by(group_var) |> summarize(mean(mean_var))` işlemini yapar.
Bu bir dolaylılık sorunudur ve dplyr, veri çerçevenizdeki değişken adlarına özel bir işlem yapmadan başvurmanızı sağlamak için **tidy evaluation** kullandığından ortaya çıkar.

Tidy evaluation, bir değişkenin hangi veri çerçevesinden geldiğini hiçbir zaman belirtmeniz gerekmediği ve bu bağlamdan açıkça anlaşıldığı için zamanın %95'inde harikadır; veri çözümlemelerinizi çok kısa hâle getirir.
Tidy evaluation'ın dezavantajı, yinelenen tidyverse kodunu bir fonksiyonda toplamak istediğimizde ortaya çıkar.
Burada `group_by()` ve `summarize()` fonksiyonlarına `group_var` ile `mean_var` ifadelerini değişken adları olarak ele almamalarını, bunun yerine gerçekten kullanmak istediğimiz değişkeni bulmak için içlerine bakmalarını söyleyecek bir yola ihtiyacımız vardır.

Tidy evaluation, bu sorun için **sarmalama** (*embracing*) 🤗 adlı bir çözüm içerir.
Bir değişkeni sarmalamak, onu süslü parantezler içine almaktır; örneğin `var`, `{{{ var }}}` olur.
Bir değişkeni sarmalamak, dplyr'a argümanı değişmez değişken adı olarak değil, argümanın içinde saklanan değeri kullanmasını söyler.
Neler olduğunu hatırlamanın bir yolu `{{{ }}}` işaretini bir tünelin içine bakmak gibi düşünmektir: `{{{ var }}}`, dplyr fonksiyonunun `var` adlı değişkeni aramak yerine `var` argümanının içine bakmasını sağlar.

Dolayısıyla `grouped_mean()` fonksiyonunun çalışması için `group_var` ve `mean_var` ifadelerini `{{{ }}}` içine almamız gerekir:

```{r}
grouped_mean <- function(df, group_var, mean_var) {
  df |> 
    group_by({{ group_var }}) |> 
    summarize(mean({{ mean_var }}))
}

df |> grouped_mean(group, x)
```

Başardık!

### Ne zaman sarmalamalı? {#sec-embracing}

Veri çerçevesi fonksiyonları yazarken temel zorluk, hangi argümanların sarmalanması gerektiğini belirlemektir.
Neyse ki bunu belgelerden bulabileceğiniz için kolaydır 😄.
Belgelerde tidy evaluation'ın en yaygın iki alt türüne karşılık gelen iki terimi aramalısınız:

-   **Veri maskeleme** (*data masking*): Değişkenlerle hesaplama yapan `arrange()`, `filter()` ve `summarize()` gibi fonksiyonlarda kullanılır.

-   **Tidy seçimi** (*tidy selection*): Değişken seçen `select()`, `relocate()` ve `rename()` gibi fonksiyonlarda kullanılır.

Hangi argümanların tidy evaluation kullandığına ilişkin sezginiz birçok yaygın fonksiyon için yeterli olacaktır: Yalnızca hesaplama (`x + 1` gibi) mı yoksa seçim (`a:x` gibi) mi yapabildiğinizi düşünün.

Aşağıdaki kısımlarda sarmalamayı anladıktan sonra yazabileceğiniz kullanışlı fonksiyon türlerini inceleyeceğiz.

### Yaygın kullanım durumları

İlk veri keşfi sırasında aynı özet kümesini sık sık hesaplıyorsanız bunları bir yardımcı fonksiyonda toplamayı düşünebilirsiniz:

```{r}
summary6 <- function(data, var) {
  data |> summarize(
    min = min({{ var }}, na.rm = TRUE),
    mean = mean({{ var }}, na.rm = TRUE),
    median = median({{ var }}, na.rm = TRUE),
    max = max({{ var }}, na.rm = TRUE),
    n = n(),
    n_miss = sum(is.na({{ var }})),
    .groups = "drop"
  )
}

diamonds |> summary6(carat)
```

(`summarize()` fonksiyonunu bir yardımcıda her kullandığınızda hem iletiyi önlemek hem verileri gruplanmamış durumda bırakmak için `.groups = "drop"` ayarını kullanmanın iyi bir uygulama olduğunu düşünüyoruz.)

Bu fonksiyonun güzel yanı, `summarize()` fonksiyonunu sardığı için gruplanmış veriler üzerinde kullanılabilmesidir:

```{r}
diamonds |> 
  group_by(cut) |> 
  summary6(carat)
```

Ayrıca summarize argümanları veri maskeleme kullandığından `summary6()` fonksiyonunun `var` argümanı da bunu kullanır.
Bu, hesaplanmış değişkenleri de özetleyebileceğiniz anlamına gelir:

```{r}
diamonds |> 
  group_by(cut) |> 
  summary6(log10(carat))
```

Birden çok değişkeni özetlemek için `across()` kullanmayı öğreneceğiniz @sec-across bölümünü beklemeniz gerekecek.

Bir başka yaygın `summarize()` yardımcısı, oranları da hesaplayan bir `count()` çeşididir:

```{r}
# https://twitter.com/Diabb6/status/1571635146658402309
count_prop <- function(df, var, sort = FALSE) {
  df |>
    count({{ var }}, sort = sort) |>
    mutate(prop = n / sum(n))
}

diamonds |> count_prop(clarity)
```

Bu fonksiyonun `df`, `var` ve `sort` olmak üzere üç argümanı vardır. Tüm değişkenler için veri maskeleme kullanan `count()` fonksiyonuna aktarıldığından yalnızca `var` sarmalanmalıdır.
Kullanıcı kendi değerini sağlamazsa `FALSE` kullanılması için `sort` argümanına varsayılan bir değer verdiğimize dikkat edin.

Ya da verilerin bir alt kümesi için bir değişkenin sıralanmış benzersiz değerlerini bulmak isteyebilirsiniz.
Süzme için bir değişken ve değer sağlamak yerine kullanıcının bir koşul sağlamasına izin vereceğiz:

```{r}
unique_where <- function(df, condition, var) {
  df |> 
    filter({{ condition }}) |> 
    distinct({{ var }}) |> 
    arrange({{ var }})
}

# Aralık ayındaki tüm varış noktalarını bul
flights |> unique_where(month == 12, dest)
```

Burada `condition` argümanını `filter()` fonksiyonuna, `var` argümanını ise `distinct()` ve `arrange()` fonksiyonlarına aktarıldıkları için sarmalarız.

Tüm bu örnekleri ilk argüman olarak bir veri çerçevesi alacak biçimde oluşturduk; ancak sürekli aynı verilerle çalışıyorsanız bunları doğrudan koda yazmak mantıklı olabilir.
Örneğin aşağıdaki fonksiyon her zaman flights veri kümesiyle çalışır ve bir satırı tanımlamanızı sağlayan bileşik birincil anahtarı oluşturdukları için daima `time_hour`, `carrier` ve `flight` sütunlarını seçer.

```{r}
subset_flights <- function(rows, cols) {
  flights |> 
    filter({{ rows }}) |> 
    select(time_hour, carrier, flight, {{ cols }})
}
```

### Veri maskeleme ve tidy seçimi

Bazen veri maskeleme kullanan bir fonksiyon içinde değişken seçmek istersiniz.
Örneğin satırlardaki eksik gözlem sayısını hesaplayan bir `count_missing()` fonksiyonu yazmak istediğinizi düşünün.
Şuna benzer bir şey yazmayı deneyebilirsiniz:

```{r}
#| error: true
count_missing <- function(df, group_vars, x_var) {
  df |> 
    group_by({{ group_vars }}) |> 
    summarize(
      n_miss = sum(is.na({{ x_var }})),
      .groups = "drop"
    )
}

flights |> 
  count_missing(c(year, month, day), dep_time)
```

Bu çalışmaz; çünkü `group_by()` tidy seçimi değil, veri maskeleme kullanır.
Veri maskeleme fonksiyonlarının içinde tidy seçimi kullanmanızı sağlayan kullanışlı `pick()` fonksiyonuyla bu sorunu aşabiliriz:

```{r}
count_missing <- function(df, group_vars, x_var) {
  df |> 
    group_by(pick({{ group_vars }})) |> 
    summarize(
      n_miss = sum(is.na({{ x_var }})),
      .groups = "drop"
  )
}

flights |> 
  count_missing(c(year, month, day), dep_time)
```

`pick()` fonksiyonunun bir başka kullanışlı uygulaması iki boyutlu bir sayım tablosu oluşturmaktır.
Burada `rows` ve `columns` içindeki tüm değişkenleri kullanarak sayım yapar, ardından sayımları bir ızgarada düzenlemek için `pivot_wider()` kullanırız:

```{r}
# https://twitter.com/pollicipes/status/1571606508944719876
count_wide <- function(data, rows, cols) {
  data |> 
    count(pick(c({{ rows }}, {{ cols }}))) |> 
    pivot_wider(
      names_from = {{ cols }}, 
      values_from = n,
      names_sort = TRUE,
      values_fill = 0
    )
}

diamonds |> count_wide(c(clarity, color), cut)
```

Örneklerimiz çoğunlukla dplyr'a odaklansa da tidyr'ın temelinde de tidy evaluation vardır; `pivot_wider()` belgelerine bakarsanız `names_from` argümanının tidy seçimi kullandığını görebilirsiniz.

### Alıştırmalar

1.  nycflights13 paketindeki veri kümelerini kullanarak aşağıdakileri yapan bir fonksiyon yazın:

    1.  İptal edilen (yani `is.na(arr_time)`) veya bir saatten fazla geciken tüm uçuşları bulur.

        ```{r}
        #| eval: false
        flights |> filter_severe()
        ```

    2.  İptal edilen uçuşların ve bir saatten fazla geciken uçuşların sayısını hesaplar.

        ```{r}
        #| eval: false
        flights |> group_by(dest) |> summarize_severe()
        ```

    3.  İptal edilen veya kullanıcının belirttiği saat sayısından daha fazla geciken tüm uçuşları bulur:

        ```{r}
        #| eval: false
        flights |> filter_severe(hours = 2)
        ```

    4.  Kullanıcının belirttiği bir değişkenin en küçük, ortalama ve en büyük değerlerini hesaplamak için hava durumu verilerini özetler:

        ```{r}
        #| eval: false
        weather |> summarize_weather(temp)
        ```

    5.  Saat biçimini kullanan, kullanıcı tarafından sağlanmış değişkeni (`dep_time`, `arr_time` vb.) ondalık zamana (yani saat + dakika / 60) dönüştürür.

        ```{r}
        #| eval: false
        flights |> standardize_time(sched_dep_time)
        ```

2.  Aşağıdaki fonksiyonların her biri için tidy evaluation kullanan tüm argümanları listeleyin ve veri maskeleme mi yoksa tidy seçimi mi kullandıklarını açıklayın: `distinct()`, `count()`, `group_by()`, `rename_with()`, `slice_min()`, `slice_sample()`.

3.  Aşağıdaki fonksiyonu, sayım için istediğiniz sayıda değişken sağlayabileceğiniz biçimde genelleştirin.

    ```{r}
    count_prop <- function(df, var, sort = FALSE) {
      df |>
        count({{ var }}, sort = sort) |>
        mutate(prop = n / sum(n))
    }
    ```

## Grafik fonksiyonları

Bir veri çerçevesi yerine grafik döndürmek isteyebilirsiniz.
Neyse ki `aes()` bir veri maskeleme fonksiyonu olduğundan aynı teknikleri ggplot2 ile kullanabilirsiniz.
Örneğin çok sayıda histogram oluşturduğunuzu düşünün:

```{r}
#| fig-show: hide
diamonds |> 
  ggplot(aes(x = carat)) +
  geom_histogram(binwidth = 0.1)

diamonds |> 
  ggplot(aes(x = carat)) +
  geom_histogram(binwidth = 0.05)
```

Bunu bir histogram fonksiyonunda toplamak güzel olmaz mıydı?
`aes()` fonksiyonunun veri maskeleme kullandığını ve argümanı sarmalamanız gerektiğini bildiğinizde bunu yapmak çok kolaydır:

```{r}
#| fig-alt: |
#|   Elmasların 0 ile 5 arasında değişen karat değerlerinin histogramı. 0 ile 1
#|   karat arasında tepe yapan, tek modlu ve sağa çarpık bir dağılım gösterir.
histogram <- function(df, var, binwidth = NULL) {
  df |> 
    ggplot(aes(x = {{ var }})) + 
    geom_histogram(binwidth = binwidth)
}

diamonds |> histogram(carat, 0.1)
```

`histogram()` fonksiyonunun bir ggplot2 grafiği döndürdüğüne dikkat edin; yani isterseniz ek bileşenler ekleyebilirsiniz.
Yalnızca `|>` yerine `+` kullanmayı unutmayın:

```{r}
#| fig.show: hide
diamonds |> 
  histogram(carat, 0.1) +
  labs(x = "Boyut (karat)", y = "Elmas sayısı")
```

### Daha fazla değişken

Karışıma daha fazla değişken eklemek kolaydır.
Örneğin yumuşak bir eğriyle düz bir doğruyu üst üste çizerek bir veri kümesinin doğrusal olup olmadığını gözle değerlendirmenin kolay bir yolunu isteyebilirsiniz:

```{r}
#| fig-alt: |
#|   Star Wars karakterlerinin boy ve kütlelerini gösteren, pozitif ilişkiye
#|   sahip bir dağılım grafiği. İlişkinin yumuşak eğrisi kırmızı, en iyi uyum
#|   doğrusu mavi renkle çizilmiştir.
# https://twitter.com/tyler_js_smith/status/1574377116988104704
linearity_check <- function(df, x, y) {
  df |>
    ggplot(aes(x = {{ x }}, y = {{ y }})) +
    geom_point() +
    geom_smooth(method = "loess", formula = y ~ x, color = "red", se = FALSE) +
    geom_smooth(method = "lm", formula = y ~ x, color = "blue", se = FALSE) 
}

starwars |> 
  filter(mass < 1000) |> 
  linearity_check(mass, height)
```

Ya da üst üste çizimin sorun olduğu çok büyük veri kümeleri için renkli dağılım grafiklerine bir seçenek isteyebilirsiniz:

```{r}
#| fig-alt: |
#|   Elmasların fiyat ve karat değerleri arasında pozitif ilişki gösteren altıgen
#|   grafik. 2 karattan küçük elmaslar, 2 karattan büyük elmaslardan daha fazladır.
# https://twitter.com/ppaxisa/status/1574398423175921665
hex_plot <- function(df, x, y, z, bins = 20, fun = "mean") {
  df |> 
    ggplot(aes(x = {{ x }}, y = {{ y }}, z = {{ z }})) + 
    stat_summary_hex(
      aes(color = after_scale(fill)), # Kenarlığı dolgu ile aynı renkte yap
      bins = bins, 
      fun = fun,
    )
}

diamonds |> hex_plot(carat, price, depth)
```

### Diğer tidyverse araçlarıyla birleştirme

En kullanışlı yardımcılardan bazıları bir miktar veri işlemeyi ggplot2 ile birleştirir.
Örneğin çubukları `fct_infreq()` ile sıklık sırasına göre otomatik olarak sıralayan dikey bir çubuk grafik isteyebilirsiniz.
Çubuk grafik dikey olduğundan en yüksek değerleri üste almak için olağan sırayı tersine çevirmemiz de gerekir:

```{r}
#| fig-alt: |
#|   Elmas berraklığının çubuk grafiği. Berraklık y ekseninde, sayımlar x
#|   eksenindedir; çubuklar SI1, VS2, SI2, VS1, VVS2, VVS1, IF ve I1 sıklık
#|   sırasıyla dizilmiştir.
sorted_bars <- function(df, var) {
  df |> 
    mutate({{ var }} := fct_rev(fct_infreq({{ var }})))  |>
    ggplot(aes(y = {{ var }})) +
    geom_bar()
}

diamonds |> sorted_bars(clarity)
```

Değişken adını kullanıcının sağladığı verilere göre ürettiğimiz için burada yeni bir işleç olan `:=` (yaygın adıyla “mors işleci”) kullanmalıyız.
Değişken adları `=` işaretinin solunda yer alır; ancak R sözdizimi `=` işaretinin solunda tek bir değişmez ad dışında hiçbir şeye izin vermez.
Bu sorunu aşmak için tidy evaluation'ın `=` ile tamamen aynı biçimde ele aldığı özel `:=` işlecini kullanırız.

Ya da yalnızca verilerin bir alt kümesi için çubuk grafik çizmeyi kolaylaştırmak isteyebilirsiniz:

```{r}
#| fig-alt: |
#|   Elmas berraklığının çubuk grafiği. En yaygın değer SI1'dir; ardından SI2,
#|   VS2, VS1, VVS2, VVS1, I1 ve son olarak IF gelir.
conditional_bars <- function(df, condition, var) {
  df |> 
    filter({{ condition }}) |> 
    ggplot(aes(x = {{ var }})) + 
    geom_bar()
}

diamonds |> conditional_bars(cut == "Good", clarity)
```

Yaratıcılığınızı kullanıp veri özetlerini başka biçimlerde de gösterebilirsiniz.
En yüksek değeri göstermek için eksen etiketlerini kullanan güzel bir uygulamayı <https://gist.github.com/GShotwell/b19ef520b6d56f61a830fabb3454965b> adresinde bulabilirsiniz.
ggplot2 hakkında daha fazlasını öğrendikçe fonksiyonlarınızın gücü artmayı sürdürecektir.

Daha karmaşık bir durumla bitireceğiz: Oluşturduğunuz grafikleri etiketlemek.

### Etiketleme

Daha önce gösterdiğimiz histogram fonksiyonunu hatırlıyor musunuz?

```{r}
histogram <- function(df, var, binwidth = NULL) {
  df |> 
    ggplot(aes(x = {{ var }})) + 
    geom_histogram(binwidth = binwidth)
}
```

Çıktıyı kullanılan değişken ve aralık genişliğiyle etiketleyebilsek güzel olmaz mıydı?
Bunu yapmak için tidy evaluation'ın perde arkasına bakmamız ve henüz ele almadığımız rlang paketindeki bir fonksiyonu kullanmamız gerekecek.
rlang, tidy evaluation'ı (ve birçok başka kullanışlı aracı) gerçekleştirdiği için tidyverse'teki neredeyse tüm diğer paketlerin kullandığı düşük düzeyli bir pakettir.

Etiketleme sorununu çözmek için `rlang::englue()` kullanabiliriz.
Bu fonksiyon `str_glue()` fonksiyonuna benzer biçimde çalışır; dolayısıyla `{ }` içine alınan her değer karakter dizisine eklenir.
Ancak uygun değişken adını otomatik olarak ekleyen `{{{ }}}` işaretini de anlar:

```{r}
#| fig-alt: |
#|   Elmasların 0 ile 5 arasında değişen karat değerlerinin histogramı. Dağılım
#|   tek modlu ve sağa çarpıktır; 0 ile 1 karat arasında tepe yapar.
histogram <- function(df, var, binwidth) {
  label <- rlang::englue("{{var}} değişkeninin {binwidth} aralık genişlikli histogramı")
  
  df |> 
    ggplot(aes(x = {{ var }})) + 
    geom_histogram(binwidth = binwidth) + 
    labs(title = label)
}

diamonds |> histogram(carat, 0.1)
```

Bir ggplot2 grafiğine karakter dizisi sağlamak istediğiniz diğer her yerde aynı yaklaşımı kullanabilirsiniz.

### Alıştırmalar

Aşağıdaki adımların her birini aşamalı olarak gerçekleştirerek zengin bir grafik fonksiyonu oluşturun:

1.  Verilen veri kümesiyle `x` ve `y` değişkenlerinden bir dağılım grafiği çizin.

2.  En iyi uyum doğrusunu (yani standart hataları olmayan doğrusal bir modeli) ekleyin.

3.  Bir başlık ekleyin.

## Stil

R, fonksiyonunuzun ya da argümanlarınızın adlarıyla ilgilenmez; ancak adlar insanlar için büyük fark yaratır.
İdeal olarak fonksiyonunuzun adı kısa olmalı, ancak fonksiyonun ne yaptığını açıkça çağrıştırmalıdır.
Bu zordur!
Yine de RStudio'nun otomatik tamamlama özelliği uzun adları yazmayı kolaylaştırdığından açıklık kısalıktan daha önemlidir.

Genellikle fonksiyon adları fiil, argümanlar ise isim olmalıdır.
Bazı istisnalar vardır: Fonksiyon çok iyi bilinen bir kavramı hesaplıyorsa (`mean()` fonksiyonu `compute_mean()` fonksiyonundan iyidir) veya bir nesnenin özelliğine erişiyorsa (`coef()` fonksiyonu `get_coefficients()` fonksiyonundan iyidir) isim kullanılabilir.
En iyi yargınızı kullanın ve daha sonra daha iyi bir ad bulursanız fonksiyonu yeniden adlandırmaktan çekinmeyin.

```{r}
#| eval: false
# Çok kısa
f()

# Fiil değil ve açıklayıcı değil
my_awesome_function()

# Uzun ama açık
impute_missing()
collapse_years()
```

R, fonksiyonlarınızda boşlukları nasıl kullandığınızla da ilgilenmez; ancak gelecekteki okurlar ilgilenir.
@sec-workflow-style bölümündeki kuralları izlemeyi sürdürün.
Ayrıca `function()` ifadesinin ardından her zaman süslü parantezler (`{}`) gelmeli ve içerik iki boşluk daha içeriden yazılmalıdır.
Bu, sol kenara göz gezdirerek kodunuzdaki hiyerarşiyi görmeyi kolaylaştırır.

```{r}
# İki ek boşluk eksik
density <- function(color, facets, binwidth = 0.1) {
diamonds |> 
  ggplot(aes(x = carat, y = after_stat(density), color = {{ color }})) +
  geom_freqpoly(binwidth = binwidth) +
  facet_wrap(vars({{ facets }}))
}

# Pipe operatörü yanlış girintilenmiş
density <- function(color, facets, binwidth = 0.1) {
  diamonds |> 
  ggplot(aes(x = carat, y = after_stat(density), color = {{ color }})) +
  geom_freqpoly(binwidth = binwidth) +
  facet_wrap(vars({{ facets }}))
}
```

Gördüğünüz gibi `{{{ }}}` içinde ek boşluklar kullanmanızı öneriyoruz.
Bu, olağandışı bir şey olduğunu çok belirgin hâle getirir.

### Alıştırmalar

1.  Aşağıdaki iki fonksiyonun kaynak kodunu okuyun, ne yaptıklarını çözün ve daha iyi adlar üzerine düşünün.

    ```{r}
    f1 <- function(string, prefix) {
      str_sub(string, 1, str_length(prefix)) == prefix
    }

    f3 <- function(x, y) {
      rep(y, length.out = length(x))
    }
    ```

2.  Yakın zamanda yazdığınız bir fonksiyonu alın ve fonksiyonla argümanları için daha iyi adlar düşünmeye 5 dakika ayırın.

3.  `norm_r()`, `norm_d()` vb. adların neden `rnorm()`, `dnorm()` adlarından daha iyi olabileceğini savunun.
    Tersini de savunun.
    Adları nasıl daha açık hâle getirebilirsiniz?

## Özet

Bu bölümde üç kullanışlı durum için fonksiyon yazmayı öğrendiniz: vektör, veri çerçevesi veya grafik oluşturmak.
Bu süreçte yaratıcılığınızı harekete geçirdiğini ve fonksiyonların çözümleme kodunuza nerelerde yardımcı olabileceğine ilişkin fikirler verdiğini umduğumuz birçok örnek gördünüz.

Fonksiyonlara başlamak için yalnızca gereken en temel bilgileri gösterdik; öğrenecek çok daha fazlası var.
Daha fazla bilgi edinebileceğiniz birkaç kaynak şunlardır:

-   Tidy evaluation ile programlama hakkında daha fazla bilgi edinmek için [dplyr ile programlama](https://dplyr.tidyverse.org/articles/programming.html) ve [tidyr ile programlama](https://tidyr.tidyverse.org/articles/programming.html) sayfalarındaki kullanışlı tariflere bakın; kuramı [Veri maskeleme nedir ve neden {{ kullanmalıyım?](https://rlang.r-lib.org/reference/topic-data-mask.html) sayfasından öğrenin.
-   ggplot2 kodunuzdaki yinelemeyi azaltma hakkında daha fazla bilgi edinmek için ggplot2 kitabının [Programming with ggplot2](https://ggplot2-book.org/programming.html){.uri} bölümünü okuyun.
-   Fonksiyon stili hakkında daha fazla öneri için [tidyverse stil kılavuzuna](https://style.tidyverse.org/functions.html){.uri} bakın.

Sonraki bölümde kod yinelemesini azaltmak için ek araçlar sunan iterasyon konusuna gireceğiz.
