# İterasyon {#sec-iteration}

```{r}
#| echo: false
source("_common.R")
```

## Giriş

Bu bölümde aynı işlemi farklı nesneler üzerinde tekrar tekrar gerçekleştirmeyi sağlayan iterasyon araçlarını öğreneceksiniz.
R'da iterasyon genellikle diğer programlama dillerinden oldukça farklı görünür; çünkü büyük bir bölümü örtüktür ve kendiliğinden gerçekleşir.
Örneğin R'da sayısal bir `x` vektörünü iki katına çıkarmak isterseniz yalnızca `2 * x` yazabilirsiniz.
Diğer dillerin çoğunda bir tür for döngüsü kullanarak `x` içindeki her öğeyi açıkça iki katına çıkarmanız gerekir.

Bu kitap size aynı işlemi birden çok “şey” için gerçekleştiren az sayıda ancak güçlü araç sundu:

-   `facet_wrap()` ve `facet_grid()` her alt küme için bir grafik çizer.
-   `group_by()` ile `summarize()` her alt küme için özet istatistikleri hesaplar.
-   `unnest_wider()` ve `unnest_longer()` liste sütununun her öğesi için yeni satırlar ve sütunlar oluşturur.

Artık başka fonksiyonları girdi olarak alan fonksiyonların çevresinde kurulduğu için genellikle **fonksiyonel programlama** araçları denen daha genel araçları öğrenme zamanı.
Fonksiyonel programlamayı öğrenmek kolayca soyut bir yöne kayabilir; ancak bu bölümde üç yaygın göreve odaklanarak konuyu somut tutacağız: birden çok sütunu değiştirme, birden çok dosyayı okuma ve birden çok nesneyi kaydetme.

### Ön koşullar

Bu bölümde tidyverse'in temel üyeleri olan dplyr ve purrr'ın sağladığı araçlara odaklanacağız.
dplyr'ı daha önce gördünüz, ancak [purrr](http://purrr.tidyverse.org/) yeni.
Bu bölümde yalnızca birkaç purrr fonksiyonu kullanacağız; yine de programlama becerilerinizi geliştirirken keşfetmeye değer harika bir pakettir.

```{r}
#| label: setup
#| message: false
library(tidyverse)
```

## Birden çok sütunu değiştirme {#sec-across}

Aşağıdaki basit tibble'a sahip olduğunuzu, gözlem sayısını ve her sütunun medyanını hesaplamak istediğinizi düşünün.

```{r}
set.seed(1014)
df <- tibble(
  a = rnorm(10),
  b = rnorm(10),
  c = rnorm(10),
  d = rnorm(10)
)
```

Bunu kopyala-yapıştır ile yapabilirsiniz:

```{r}
df |> summarize(
  n = n(),
  a = median(a),
  b = median(b),
  c = median(c),
  d = median(d),
)
```

Bu, hiçbir şeyi ikiden fazla kez kopyalayıp yapıştırmama genel kuralımızı çiğner; onlarca, hatta yüzlerce sütununuz varsa işlemin çok zahmetli olacağını tahmin edebilirsiniz.
Bunun yerine `across()` kullanabilirsiniz:

```{r}
df |> summarize(
  n = n(),
  across(a:d, median),
)
```

`across()` fonksiyonunun aşağıdaki kısımlarda ayrıntılı olarak ele alacağımız özellikle önemli üç argümanı vardır.
`across()` fonksiyonunu her kullandığınızda ilk ikisini kullanırsınız: İlk argüman `.cols`, hangi sütunlar üzerinde iterasyon yapmak istediğinizi; ikinci argüman `.fns` ise her sütunla ne yapılacağını belirtir.
Özellikle `across()` fonksiyonunu `mutate()` ile kullandığınızda önemli olan çıktı sütunu adları üzerinde ek denetime ihtiyaç duyarsanız `.names` argümanını kullanabilirsiniz.
Ayrıca `filter()` ile çalışan iki önemli çeşidi, `if_any()` ve `if_all()` fonksiyonlarını ele alacağız.

### `.cols` ile sütun seçme

`across()` fonksiyonunun ilk argümanı `.cols`, dönüştürülecek sütunları seçer.
Bu argüman `select()` ile aynı belirtimleri kullanır (@sec-select); dolayısıyla sütunları adlarına göre seçmek için `starts_with()` ve `ends_with()` gibi fonksiyonlardan yararlanabilirsiniz.

`across()` için özellikle kullanışlı iki ek seçim tekniği vardır: `everything()` ve `where()`.
`everything()` doğrudandır: Gruplama sütunları dışındaki tüm sütunları seçer:

```{r}
set.seed(1014)
df <- tibble(
  grp = sample(2, 10, replace = TRUE),
  a = rnorm(10),
  b = rnorm(10),
  c = rnorm(10),
  d = rnorm(10)
)

df |> 
  group_by(grp) |> 
  summarize(across(everything(), median))
```

Gruplama sütunlarının (burada `grp`) `across()` içine dahil edilmediğine dikkat edin; çünkü `summarize()` bunları otomatik olarak korur.

`where()` sütunları türlerine göre seçmenizi sağlar:

-   `where(is.numeric)` tüm sayısal sütunları seçer.
-   `where(is.character)` tüm karakter dizisi sütunlarını seçer.
-   `where(is.Date)` tüm tarih sütunlarını seçer.
-   `where(is.POSIXct)` tüm tarih-saat sütunlarını seçer.
-   `where(is.logical)` tüm mantıksal sütunları seçer.

Diğer seçicilerde olduğu gibi bunları Boole cebiriyle birleştirebilirsiniz.
Örneğin `!where(is.numeric)` sayısal olmayan tüm sütunları, `starts_with("a") & where(is.logical)` ise adı "a" ile başlayan tüm mantıksal sütunları seçer.

### Tek bir fonksiyon çağırma

`across()` fonksiyonunun ikinci argümanı her sütunun nasıl dönüştürüleceğini tanımlar.
Yukarıdaki gibi basit durumlarda bu, var olan tek bir fonksiyon olur.
Bu, R'ın oldukça özel bir özelliğidir: Bir fonksiyonu (`median`, `mean`, `str_flatten`, ...) başka bir fonksiyona (`across`) aktarırız.
R'ı fonksiyonel bir programlama dili yapan özelliklerden biri budur.

Bu fonksiyonu kendimiz çağırmadığımızı, `across()` çağırabilsin diye ona aktardığımızı unutmamak önemlidir.
Bu nedenle fonksiyon adının ardından hiçbir zaman `()` gelmemelidir.
Unutursanız hata alırsınız:

```{r}
#| error: true
df |> 
  group_by(grp) |> 
  summarize(across(everything(), median()))
```

Bu hata fonksiyonu girdisiz çağırdığınız için oluşur; örneğin:

```{r}
#| error: true
median()
```

### Birden çok fonksiyon çağırma

Daha karmaşık durumlarda ek argümanlar sağlamak ya da birden çok dönüşüm gerçekleştirmek isteyebilirsiniz.
Bu sorunu basit bir örnekle ele alalım: Verilerimizde bazı eksik değerler varsa ne olur?
`median()` bu eksik değerleri yayarak istediğimizden kötü bir çıktı verir:

```{r}
set.seed(1014)
rnorm_na <- function(n, n_na, mean = 0, sd = 1) {
  sample(c(rnorm(n - n_na, mean = mean, sd = sd), rep(NA, n_na)))
}

df_miss <- tibble(
  a = rnorm_na(5, 1),
  b = rnorm_na(5, 1),
  c = rnorm_na(5, 2),
  d = rnorm(5)
)
df_miss |> 
  summarize(
    across(a:d, median),
    n = n()
  )
```

Bu eksik değerleri kaldırmak için `median()` fonksiyonuna `na.rm = TRUE` aktarabilsek iyi olurdu.
Bunu yapmak için `median()` fonksiyonunu doğrudan çağırmak yerine onu istediğimiz argümanlarla çağıran yeni bir fonksiyon oluşturmamız gerekir:

```{r}
df_miss |> 
  summarize(
    across(a:d, function(x) median(x, na.rm = TRUE)),
    n = n()
  )
```

Bu biraz uzundur; dolayısıyla R kullanışlı bir kısayol sunar: Bu tür tek kullanımlık ya da **anonim**[^iteration-1] fonksiyonlarda `function` yerine `\` kullanabilirsiniz[^iteration-2]:

[^iteration-1]: Anonimdir; çünkü `<-` ile ona açıkça bir ad vermedik.
    Programcıların bunun için kullandığı bir başka terim “lambda fonksiyonu”dur.

[^iteration-2]: Eski kodlarda `~ .x + 1` biçiminde bir sözdizimi görebilirsiniz.
    Bu, anonim fonksiyon yazmanın başka bir yoludur; ancak yalnızca tidyverse fonksiyonları içinde çalışır ve her zaman `.x` değişken adını kullanır.
    Artık temel R sözdizimi olan `\(x) x + 1` kullanımını öneriyoruz.

```{r}
#| results: false
df_miss |> 
  summarize(
    across(a:d, \(x) median(x, na.rm = TRUE)),
    n = n()
  )
```

Her iki durumda da `across()` fiilen aşağıdaki koda genişler:

```{r}
#| eval: false
df_miss |> 
  summarize(
    a = median(a, na.rm = TRUE),
    b = median(b, na.rm = TRUE),
    c = median(c, na.rm = TRUE),
    d = median(d, na.rm = TRUE),
    n = n()
  )
```

Eksik değerleri `median()` hesabından çıkardığımızda tam olarak kaç değerin kaldırıldığını bilmek iyi olurdu.
Bunu `across()` fonksiyonuna iki fonksiyon sağlayarak bulabiliriz: biri medyanı hesaplar, diğeri eksik değerleri sayar.
`.fns` argümanına adlandırılmış bir liste vererek birden çok fonksiyon sağlarsınız:

```{r}
df_miss |> 
  summarize(
    across(a:d, list(
      median = \(x) median(x, na.rm = TRUE),
      n_miss = \(x) sum(is.na(x))
    )),
    n = n()
  )
```

Dikkatle bakarsanız sütunların, `.col` özgün sütunun ve `.fn` fonksiyonun adı olacak biçimde `{.col}_{.fn}` gibi bir glue belirtimiyle (@sec-glue) adlandırıldığını sezebilirsiniz.
Bu bir rastlantı değildir!
Sonraki kısımda öğreneceğiniz gibi kendi glue belirtiminizi sağlamak için `.names` argümanını kullanabilirsiniz.

### Sütun adları

`across()` sonucu `.names` argümanında sağlanan belirtime göre adlandırılır.
Fonksiyon adının önce gelmesini istersek kendi belirtimimizi sağlayabiliriz[^iteration-3]:

[^iteration-3]: Şu anda sütunların sırasını doğrudan değiştiremezsiniz; ancak daha sonra `relocate()` veya benzeri bir fonksiyonla yeniden sıralayabilirsiniz.

```{r}
df_miss |> 
  summarize(
    across(
      a:d,
      list(
        median = \(x) median(x, na.rm = TRUE),
        n_miss = \(x) sum(is.na(x))
      ),
      .names = "{.fn}_{.col}"
    ),
    n = n(),
  )
```

`.names` argümanı özellikle `across()` fonksiyonunu `mutate()` ile kullandığınızda önemlidir.
Varsayılan olarak `across()` çıktısına girdilerle aynı adlar verilir.
Bu, `mutate()` içindeki `across()` çağrısının var olan sütunları değiştireceği anlamına gelir.
Örneğin burada `NA` değerlerini `0` ile değiştirmek için `coalesce()` kullanırız:

```{r}
df_miss |> 
  mutate(
    across(a:d, \(x) coalesce(x, 0))
  )
```

Bunun yerine yeni sütunlar oluşturmak isterseniz çıktıya yeni adlar vermek için `.names` argümanını kullanabilirsiniz:

```{r}
df_miss |> 
  mutate(
    across(a:d, \(x) coalesce(x, 0), .names = "{.col}_na_zero")
  )
```

### Süzme

`across()`, `summarize()` ve `mutate()` için çok uygundur; ancak birden çok koşulu genellikle `|` ya da `&` ile birleştirdiğinizden `filter()` ile kullanılması daha zordur.
`across()` fonksiyonunun birden çok mantıksal sütun oluşturmaya yardımcı olabileceği açıktır; peki sonra ne olacak?
Bu nedenle dplyr, `across()` fonksiyonunun `if_any()` ve `if_all()` adlı iki çeşidini sağlar:

```{r}
# df_miss |> filter(is.na(a) | is.na(b) | is.na(c) | is.na(d)) ile aynı
df_miss |> filter(if_any(a:d, is.na))

# df_miss |> filter(is.na(a) & is.na(b) & is.na(c) & is.na(d)) ile aynı
df_miss |> filter(if_all(a:d, is.na))
```

### Fonksiyonların içinde `across()`

`across()` birden çok sütun üzerinde işlem yapmanızı sağladığı için programlamada özellikle kullanışlıdır.
Örneğin [Jacob Scott](https://twitter.com/_wurli/status/1571836746899283969), tüm tarih sütunlarını yıl, ay ve gün sütunlarına genişletmek üzere çeşitli lubridate fonksiyonlarını bir araya getiren bu küçük yardımcıyı kullanır:

```{r}
expand_dates <- function(df) {
  df |> 
    mutate(
      across(where(is.Date), list(year = year, month = month, day = mday))
    )
}

df_date <- tibble(
  name = c("Amy", "Bob"),
  date = ymd(c("2009-08-03", "2010-01-16"))
)

df_date |> 
  expand_dates()
```

`across()` fonksiyonunun ilk argümanı tidy seçimi kullandığından tek bir argümanda birden çok sütun sağlamak da kolaydır; @sec-embracing bölümünde ele aldığımız gibi yalnızca bu argümanı sarmalamayı hatırlamanız gerekir.
Örneğin bu fonksiyon varsayılan olarak sayısal sütunların ortalamalarını hesaplar.
Ancak ikinci argümanı sağlayarak yalnızca seçtiğiniz sütunları özetleyebilirsiniz:

```{r}
summarize_means <- function(df, summary_vars = where(is.numeric)) {
  df |> 
    summarize(
      across({{ summary_vars }}, \(x) mean(x, na.rm = TRUE)),
      n = n(),
      .groups = "drop"
    )
}
diamonds |> 
  group_by(cut) |> 
  summarize_means()

diamonds |> 
  group_by(cut) |> 
  summarize_means(c(carat, x:z))
```

### `pivot_longer()` ile karşılaştırma

Devam etmeden önce `across()` ile `pivot_longer()` arasındaki ilginç bir bağlantıya dikkat çekmekte yarar var (@sec-pivoting).
Birçok durumda önce verileri döndürüp ardından işlemleri sütuna göre değil gruba göre yaparak aynı hesaplamaları gerçekleştirebilirsiniz.
Örneğin bu çok fonksiyonlu özeti ele alın:

```{r}
df |> 
  summarize(across(a:d, list(median = median, mean = mean)))
```

Verileri uzun biçime döndürüp ardından özetleyerek aynı değerleri hesaplayabiliriz:

```{r}
long <- df |> 
  pivot_longer(a:d) |> 
  group_by(name) |> 
  summarize(
    median = median(value),
    mean = mean(value)
  )
long
```

`across()` ile aynı yapıyı istiyorsanız yeniden döndürebilirsiniz:

```{r}
long |> 
  pivot_wider(
    names_from = name,
    values_from = c(median, mean),
    names_vary = "slowest",
    names_glue = "{name}_{.value}"
  )
```

Bu, bilinmesi yararlı bir tekniktir; çünkü bazen `across()` ile şu anda çözülemeyen bir problemle karşılaşırsınız: Aynı anda hesaplama yapmak istediğiniz sütun grupları olduğunda.
Örneğin veri çerçevemizin hem değerleri hem ağırlıkları içerdiğini ve ağırlıklı ortalama hesaplamak istediğimizi düşünün:

```{r}
set.seed(1014)
df_paired <- tibble(
  a_val = rnorm(10),
  a_wts = runif(10),
  b_val = rnorm(10),
  b_wts = runif(10),
  c_val = rnorm(10),
  c_wts = runif(10),
  d_val = rnorm(10),
  d_wts = runif(10)
)
```

Şu anda bunu `across()` ile yapmanın bir yolu yoktur[^iteration-4], ancak `pivot_longer()` ile oldukça kolaydır:

[^iteration-4]: Belki bir gün olacaktır; ancak şu anda nasıl yapılacağını göremiyoruz.

```{r}
df_long <- df_paired |> 
  pivot_longer(
    everything(), 
    names_to = c("group", ".value"), 
    names_sep = "_"
  )
df_long

df_long |> 
  group_by(group) |> 
  summarize(mean = weighted.mean(val, wts))
```

Gerekirse bunu `pivot_wider()` ile yeniden özgün biçimine döndürebilirsiniz.

### Alıştırmalar

1.  Aşağıdakileri yaparak `across()` becerilerinizi geliştirin:

    1.  `palmerpenguins::penguins` veri kümesinin her sütunundaki benzersiz değer sayısını hesaplayın.

    2.  `mtcars` veri kümesindeki her sütunun ortalamasını hesaplayın.

    3.  `diamonds` veri kümesini `cut`, `clarity` ve `color` değişkenlerine göre gruplandırın; ardından gözlem sayısını ve her sayısal sütunun ortalamasını hesaplayın.

2.  `across()` içinde bir fonksiyon listesi kullanır, ancak fonksiyonları adlandırmazsanız ne olur?
    Çıktı nasıl adlandırılır?

3.  `expand_dates()` fonksiyonunu genişletildikten sonra tarih sütunlarını otomatik olarak kaldıracak biçimde düzenleyin.
    Herhangi bir argümanı sarmalamanız gerekiyor mu?

4.  Bu fonksiyondaki işlem hattının her adımının ne yaptığını açıklayın.
    `where()` fonksiyonunun hangi özel özelliğinden yararlanıyoruz?

    ```{r}
    #| results: false
    show_missing <- function(df, group_vars, summary_vars = everything()) {
      df |> 
        group_by(pick({{ group_vars }})) |> 
        summarize(
          across({{ summary_vars }}, \(x) sum(is.na(x))),
          .groups = "drop"
        ) |>
        select(where(\(x) any(x > 0)))
    }
    nycflights13::flights |> show_missing(c(year, month, day))
    ```

## Birden çok dosyayı okuma

Önceki kısımda bir dönüşümü birden çok sütunda yinelemek için `dplyr::across()` kullanmayı öğrendiniz.
Bu kısımda bir dizindeki her dosya üzerinde işlem yapmak için `purrr::map()` kullanmayı öğreneceksiniz.
Önce gereksinimi ortaya koyalım: Okumak istediğiniz Excel hesap çizelgeleriyle dolu bir dizininiz olduğunu düşünün[^iteration-5].
Bunu kopyala-yapıştır ile yapabilirsiniz:

[^iteration-5]: Bunun yerine aynı biçime sahip CSV dosyalarından oluşan bir dizininiz olsaydı @sec-readr-directory bölümündeki tekniği kullanabilirdiniz.

```{r}
#| eval: false
data2019 <- readxl::read_excel("data/y2019.xlsx")
data2020 <- readxl::read_excel("data/y2020.xlsx")
data2021 <- readxl::read_excel("data/y2021.xlsx")
data2022 <- readxl::read_excel("data/y2022.xlsx")
```

Ardından tümünü birleştirmek için `dplyr::bind_rows()` kullanabilirsiniz:

```{r}
#| eval: false
data <- bind_rows(data2019, data2020, data2021, data2022)
```

Özellikle yalnızca dört değil yüzlerce dosyanız varsa bunun kısa sürede zahmetli olacağını tahmin edebilirsiniz.
Aşağıdaki kısımlar bu tür bir görevi nasıl otomatikleştireceğinizi gösterir.
Üç temel adım vardır: Bir dizindeki tüm dosyaları listelemek için `list.files()`, her birini bir listeye okumak için `purrr::map()`, ardından bunları tek bir veri çerçevesinde birleştirmek için `purrr::list_rbind()` kullanmak.
Sonrasında her dosyaya tamamen aynı işlemi uygulayamadığınız, heterojenliğin arttığı durumları nasıl ele alabileceğinizi tartışacağız.

### Bir dizindeki dosyaları listeleme

Adından anlaşılacağı gibi `list.files()` bir dizindeki dosyaları listeler.
Neredeyse her zaman üç argüman kullanırsınız:

-   İlk argüman `path`, aranacak dizindir.

-   `pattern`, dosya adlarını süzmek için kullanılan düzenli ifadedir.
    En yaygın örüntü, belirli bir uzantıya sahip tüm dosyaları bulmak için `[.]xlsx$` veya `[.]csv$` gibi bir ifadedir.

-   `full.names`, dizin adının çıktıya dahil edilip edilmeyeceğini belirler.
    Neredeyse her zaman bunun `TRUE` olmasını istersiniz.

Örneğimizi somutlaştırmak için bu kitapta gapminder paketindeki verileri içeren 12 Excel hesap çizelgesinden oluşan bir klasör bulunur.
Bu klasörü <https://github.com/hadley/r4ds/tree/main/data/gapminder> adresinde bulabilirsiniz.
Her dosya 142 ülkenin bir yıllık verilerini içerir.
Uygun bir `list.files()` çağrısıyla tümünü listeleyebiliriz:

```{r}
paths <- list.files("data/gapminder", pattern = "[.]xlsx$", full.names = TRUE)
paths
```

### Listeler

Bu 12 yola sahip olduğumuza göre 12 veri çerçevesi elde etmek için `read_excel()` fonksiyonunu 12 kez çağırabiliriz:

```{r}
#| eval: false
gapminder_1952 <- readxl::read_excel("data/gapminder/1952.xlsx")
gapminder_1957 <- readxl::read_excel("data/gapminder/1957.xlsx")
gapminder_1962 <- readxl::read_excel("data/gapminder/1962.xlsx")
 ...,
gapminder_2007 <- readxl::read_excel("data/gapminder/2007.xlsx")
```

Ancak her çalışma sayfasını kendi değişkenine koymak, birkaç adım sonra onlarla çalışmayı zorlaştıracaktır.
Bunun yerine tümünü tek bir nesneye koyarsak çalışmak daha kolay olur.
Liste bu iş için kusursuz bir araçtır:

```{r}
#| eval: false
files <- list(
  readxl::read_excel("data/gapminder/1952.xlsx"),
  readxl::read_excel("data/gapminder/1957.xlsx"),
  readxl::read_excel("data/gapminder/1962.xlsx"),
  ...,
  readxl::read_excel("data/gapminder/2007.xlsx")
)
```

```{r}
#| include: false
files <- map(paths, readxl::read_excel)
```

Bu veri çerçeveleri artık bir listede olduğuna göre içlerinden birini nasıl alırsınız?
i. öğeyi çıkarmak için `files[[i]]` kullanabilirsiniz:

```{r}
files[[3]]
```

`[[` işlecine @sec-subset-one bölümünde daha ayrıntılı döneceğiz.

### `purrr::map()` ve `list_rbind()`

Bu veri çerçevelerini bir listede “elle” toplama kodunu yazmak, temelde dosyaları tek tek okuyan kodu yazmak kadar zahmetlidir.
Neyse ki `paths` vektörümüzden daha iyi yararlanmak için `purrr::map()` kullanabiliriz.
`map()`, `across()` fonksiyonuna benzer; ancak veri çerçevesinin her sütununda değil, bir vektörün her öğesinde işlem yapar. `map(x, f)` aşağıdakinin kısa yazımıdır:

```{r}
#| eval: false
list(
  f(x[[1]]),
  f(x[[2]]),
  ...,
  f(x[[n]])
)
```

Dolayısıyla 12 veri çerçevesinden oluşan bir liste elde etmek için `map()` kullanabiliriz:

```{r}
files <- map(paths, readxl::read_excel)
length(files)

files[[1]]
```

(Bu da `str()` ile pek kısa görüntülenmeyen bir veri yapısıdır; dolayısıyla RStudio'ya yükleyip `View()` ile incelemek isteyebilirsiniz.)

Artık veri çerçeveleri listesini tek bir veri çerçevesinde birleştirmek için `purrr::list_rbind()` kullanabiliriz:

```{r}
list_rbind(files)
```

Ya da iki adımı bir işlem hattında aynı anda yapabiliriz:

```{r}
#| results: false
paths |> 
  map(readxl::read_excel) |> 
  list_rbind()
```

Peki `read_excel()` fonksiyonuna ek argümanlar aktarmak istersek ne olur?
`across()` ile kullandığımız tekniğin aynısını kullanırız.
Örneğin `n_max = 1` ile verilerin ilk birkaç satırına göz atmak çoğu zaman kullanışlıdır:

```{r}
paths |> 
  map(\(path) readxl::read_excel(path, n_max = 1)) |> 
  list_rbind()
```

Bu, bir şeyin eksik olduğunu açıkça gösterir: Değer tek tek dosyalarda değil dosya yolunda kaydedildiği için `year` sütunu yoktur.
Sırada bu sorunu ele alacağız.

### Dosya yolundaki veriler {#sec-data-in-the-path}

Bazen dosyanın adı başlı başına veridir.
Bu örnekte dosya adı, tek tek dosyalarda başka bir yerde kaydedilmeyen yılı içerir.
Bu sütunu son veri çerçevesine almak için iki şey yapmamız gerekir:

Önce yollar vektörünü adlandırırız.
Bunu yapmanın en kolay yolu, bir fonksiyon alabilen `set_names()` fonksiyonudur.
Burada tam yoldan yalnızca dosya adını çıkarmak için `basename()` kullanırız:

```{r}
paths |> set_names(basename) 
```

Bu adlar tüm map fonksiyonları tarafından otomatik olarak taşınır; dolayısıyla veri çerçeveleri listesi aynı adlara sahip olur:

```{r}
files <- paths |> 
  set_names(basename) |> 
  map(readxl::read_excel)
```

Bu durumda `map()` çağrısı aşağıdakinin kısa yazımı olur:

```{r}
#| eval: false
files <- list(
  "1952.xlsx" = readxl::read_excel("data/gapminder/1952.xlsx"),
  "1957.xlsx" = readxl::read_excel("data/gapminder/1957.xlsx"),
  "1962.xlsx" = readxl::read_excel("data/gapminder/1962.xlsx"),
  ...,
  "2007.xlsx" = readxl::read_excel("data/gapminder/2007.xlsx")
)
```

Öğeleri adlarına göre çıkarmak için `[[` işlecini de kullanabilirsiniz:

```{r}
files[["1962.xlsx"]]
```

Ardından `list_rbind()` fonksiyonunun `names_to` argümanıyla adları `year` adlı yeni bir sütuna kaydetmesini söyler, karakter dizisindeki sayıyı çıkarmak için `readr::parse_number()` kullanırız.

```{r}
paths |> 
  set_names(basename) |> 
  map(readxl::read_excel) |> 
  list_rbind(names_to = "year") |> 
  mutate(year = parse_number(year))
```

Daha karmaşık durumlarda dizin adında saklanan başka değişkenler bulunabilir veya dosya adı birden çok veri parçası içerebilir.
Bu durumda tam yolu kaydetmek için argümansız `set_names()`, ardından bunları kullanışlı sütunlara dönüştürmek için `tidyr::separate_wider_delim()` ve benzeri fonksiyonları kullanın.

```{r}
paths |> 
  set_names() |> 
  map(readxl::read_excel) |> 
  list_rbind(names_to = "year") |> 
  separate_wider_delim(year, delim = "/", names = c(NA, "dir", "file")) |> 
  separate_wider_delim(file, delim = ".", names = c("file", "ext"))
```

### Çalışmanızı kaydetme

Düzenli ve güzel bir veri çerçevesine ulaşmak için tüm bu zorlu çalışmayı yaptığınıza göre çalışmanızı kaydetmenin tam zamanıdır:

```{r}
gapminder <- paths |> 
  set_names(basename) |> 
  map(readxl::read_excel) |> 
  list_rbind(names_to = "year") |> 
  mutate(year = parse_number(year))

write_csv(gapminder, "gapminder.csv")
```

Gelecekte bu probleme döndüğünüzde tek bir CSV dosyasını okuyabilirsiniz.
@sec-parquet bölümünde ele alındığı gibi büyük ve daha zengin veri kümeleri için Parquet kullanmak `.csv` biçiminden daha iyi bir seçim olabilir.

```{r}
#| include: false
unlink("gapminder.csv")
```

Bir projede çalışıyorsanız bu tür veri hazırlama işlerini yapan dosyaya `0-cleanup.R` gibi bir ad vermenizi öneririz.
Dosya adındaki `0`, bu dosyanın her şeyden önce çalıştırılması gerektiğini gösterir.

Girdi veri dosyalarınız zaman içinde değişiyorsa veri temizleme kodunuzu girdi dosyalarından biri değiştirildiğinde otomatik olarak yeniden çalışacak biçimde ayarlamak için [targets](https://docs.ropensci.org/targets/) gibi bir araç öğrenmeyi düşünebilirsiniz.

### Çok sayıda basit iterasyon

Burada verileri doğrudan diskten yükledik ve düzenli bir veri kümesi elde edecek kadar şanslıydık.
Çoğu durumda biraz daha düzenleme yapmanız gerekir ve iki temel seçeneğiniz vardır: Karmaşık bir fonksiyonla tek tur iterasyon ya da basit fonksiyonlarla birden çok tur iterasyon yapabilirsiniz.
Deneyimlerimize göre çoğu kişi önce tek bir karmaşık iterasyona yönelir; ancak birden çok basit iterasyon yapmak çoğu zaman daha iyidir.

Örneğin bir grup dosyayı okumak, eksik değerleri süzmek, verileri döndürmek ve ardından birleştirmek istediğinizi düşünün.
Probleme yaklaşmanın bir yolu, bir dosya alıp tüm bu adımları uygulayan fonksiyon yazmak ve sonra `map()` fonksiyonunu bir kez çağırmaktır:

```{r}
#| eval: false
process_file <- function(path) {
  df <- read_csv(path)
  
  df |> 
    filter(!is.na(id)) |> 
    mutate(id = tolower(id)) |> 
    pivot_longer(jan:dec, names_to = "month")
}

paths |> 
  map(process_file) |> 
  list_rbind()
```

Alternatif olarak `process_file()` fonksiyonunun her adımını tüm dosyalara uygulayabilirsiniz:

```{r}
#| eval: false
paths |> 
  map(read_csv) |> 
  map(\(df) df |> filter(!is.na(id))) |> 
  map(\(df) df |> mutate(id = tolower(id))) |> 
  map(\(df) df |> pivot_longer(jan:dec, names_to = "month")) |> 
  list_rbind()
```

Diğer dosyalara geçmeden önce ilk dosyayı kusursuz hâle getirmeye saplanmanızı önlediği için bu yaklaşımı öneriyoruz.
Düzenleme ve temizleme sırasında tüm verileri dikkate alarak bütüncül düşünme ve daha kaliteli bir sonuç elde etme olasılığınızı artırırsınız.

Bu örnekte tüm veri çerçevelerini daha erken birleştirerek yapabileceğiniz başka bir eniyileme vardır.
Ardından olağan dplyr davranışından yararlanabilirsiniz:

```{r}
#| eval: false
paths |> 
  map(read_csv) |> 
  list_rbind() |> 
  filter(!is.na(id)) |> 
  mutate(id = tolower(id)) |> 
  pivot_longer(jan:dec, names_to = "month")
```

### Heterojen veriler

Ne yazık ki veri çerçeveleri bazen o kadar heterojen olur ki `list_rbind()` ya başarısız olur ya da pek kullanışlı olmayan bir veri çerçevesi üretir; bu nedenle `map()` fonksiyonundan doğrudan `list_rbind()` fonksiyonuna geçmek mümkün olmaz.
Bu durumda da işe tüm dosyaları yükleyerek başlamak yararlıdır:

```{r}
#| eval: false
files <- paths |> 
  map(readxl::read_excel) 
```

Ardından veri bilimi becerilerinizle inceleyebilmeniz için veri çerçevelerinin yapısını yakalamak çok kullanışlı bir stratejidir.
Bunu yapmanın bir yolu, her sütun için bir satır içeren tibble döndüren bu kullanışlı `df_types` fonksiyonudur[^iteration-6]:

[^iteration-6]: Nasıl çalıştığını açıklamayacağız; ancak kullanılan fonksiyonların belgelerine bakarsanız çözebilmeniz gerekir.

```{r}
df_types <- function(df) {
  tibble(
    col_name = names(df), 
    col_type = map_chr(df, vctrs::vec_ptype_full),
    n_miss = map_int(df, \(x) sum(is.na(x)))
  )
}

df_types(gapminder)
```

Ardından bu fonksiyonu tüm dosyalara uygulayabilir ve farklılıkların nerede olduğunu görmeyi kolaylaştırmak için verileri döndürebilirsiniz.
Örneğin bu, üzerinde çalıştığımız gapminder hesap çizelgelerinin tümünün oldukça homojen olduğunu doğrulamayı kolaylaştırır:

```{r}
files |> 
  map(df_types) |> 
  list_rbind(names_to = "file_name") |> 
  select(-n_miss) |> 
  pivot_wider(names_from = col_name, values_from = col_type)
```

Dosyalar heterojen biçimlere sahipse onları başarıyla birleştirmeden önce daha fazla işlem yapmanız gerekebilir.
Ne yazık ki bunu kendi başınıza çözmeniz gerekecek; ancak `map_if()` ve `map_at()` hakkında bilgi edinmek isteyebilirsiniz.
`map_if()` bir listenin öğelerini değerlerine, `map_at()` ise adlarına göre seçerek değiştirmenizi sağlar.

### Başarısızlıkları ele alma

Bazen verilerinizin yapısı o kadar değişken olabilir ki tüm dosyaları tek bir komutla okuyamazsınız.
Bu durumda `map()` fonksiyonunun dezavantajlarından biriyle karşılaşırsınız: Ya bütünüyle başarılı olur ya da bütünüyle başarısız olur.
`map()` bir dizindeki tüm dosyaları başarıyla okur ya da hata verip hiçbir dosyayı okumaz.
Bu can sıkıcıdır: Tek bir başarısızlık neden diğer tüm başarılı sonuçlara erişmenizi engellesin?

Neyse ki purrr bu sorunu ele alan bir yardımcı sunar: `possibly()`.
`possibly()`, fonksiyon işleci olarak bilinen bir araçtır: Bir fonksiyon alır ve değiştirilmiş davranışa sahip bir fonksiyon döndürür.
Özellikle `possibly()`, hata veren bir fonksiyonu belirttiğiniz değeri döndüren bir fonksiyona dönüştürür:

```{r}
files <- paths |> 
  map(possibly(\(path) readxl::read_excel(path), NULL))

data <- files |> list_rbind()
```

Birçok tidyverse fonksiyonu gibi `list_rbind()` de `NULL` değerlerini otomatik olarak yok saydığından bu yaklaşım burada özellikle iyi çalışır.

Artık kolayca okunabilen tüm verilere sahipsiniz; bazı dosyaların neden yüklenemediğini ve bunlar için ne yapılacağını belirleyen zor bölümü ele alma zamanı.
Başarısız olan yolları alarak başlayın:

```{r}
failed <- map_vec(files, is.null)
paths[failed]
```

Ardından her başarısız dosya için içe aktarma fonksiyonunu yeniden çağırın ve neyin yanlış gittiğini belirleyin.

## Birden çok çıktıyı kaydetme

Önceki kısımda birden çok dosyayı tek bir nesneye okumak için kullanışlı olan `map()` fonksiyonunu öğrendiniz.
Bu kısımda bunun bir bakıma tersi olan problemi inceleyeceğiz: Bir ya da daha fazla R nesnesini alıp bir ya da daha fazla dosyaya nasıl kaydedebilirsiniz?
Bu problemi üç örnekle inceleyeceğiz:

-   Birden çok veri çerçevesini tek bir veritabanına kaydetme.
-   Birden çok veri çerçevesini birden çok `.csv` dosyasına kaydetme.
-   Birden çok grafiği birden çok `.png` dosyasına kaydetme.

### Veritabanına yazma {#sec-save-database}

Bazen aynı anda birçok dosyayla çalışırken tüm verilerinizi bir kerede belleğe sığdırmak mümkün olmaz ve `map(files, read_csv)` kullanamazsınız.
Bu sorunu ele almanın bir yolu, dbplyr ile yalnızca ihtiyaç duyduğunuz bölümlere erişebilmek için verilerinizi bir veritabanına yüklemektir.

Şanslıysanız kullandığınız veritabanı paketi bir yollar vektörü alıp tümünü veritabanına yükleyen kullanışlı bir fonksiyon sağlar.
duckdb'nin `duckdb_read_csv()` fonksiyonu buna örnektir:

```{r}
#| eval: false
con <- DBI::dbConnect(duckdb::duckdb())
duckdb::duckdb_read_csv(con, "gapminder", paths)
```

Bu burada iyi çalışırdı; ancak CSV dosyalarımız değil, Excel hesap çizelgelerimiz var.
Bu nedenle işlemi “elle” yapmamız gerekecek.
Elle yapmayı öğrenmek, çok sayıda CSV dosyanız olduğunda ve çalıştığınız veritabanında tümünü yükleyen tek bir fonksiyon bulunmadığında da size yardımcı olacaktır.

İşe verilerle dolduracağımız bir tablo oluşturarak başlamamız gerekir.
Bunu yapmanın en kolay yolu, istediğimiz tüm sütunları ancak verilerin yalnızca bir örneğini içeren sahte bir veri çerçevesi, yani şablon oluşturmaktır.
gapminder verileri için tek bir dosyayı okuyup yılı ekleyerek bu şablonu oluşturabiliriz:

```{r}
template <- readxl::read_excel(paths[[1]])
template$year <- 1952
template
```

Artık veritabanına bağlanıp şablonumuzu veritabanı tablosuna dönüştürmek için `DBI::dbCreateTable()` kullanabiliriz:

```{r}
con <- DBI::dbConnect(duckdb::duckdb())
DBI::dbCreateTable(con, "gapminder", template)
```

`dbCreateTable()` `template` içindeki verileri değil, yalnızca değişken adlarını ve türlerini kullanır.
Dolayısıyla `gapminder` tablosunu şimdi incelerseniz boş olduğunu, ancak ihtiyaç duyduğumuz değişkenlere beklediğimiz türlerle sahip olduğunu görürsünüz:

```{r}
con |> tbl("gapminder")
```

Sırada tek bir dosya yolunu alan, dosyayı R'a okuyan ve sonucu `gapminder` tablosuna ekleyen bir fonksiyona ihtiyacımız var.
Bunu `read_excel()` ile `DBI::dbAppendTable()` fonksiyonlarını birleştirerek yapabiliriz:

```{r}
append_file <- function(path) {
  df <- readxl::read_excel(path)
  df$year <- parse_number(basename(path))
  
  DBI::dbAppendTable(con, "gapminder", df)
}
```

Artık `paths` içindeki her öğe için `append_file()` fonksiyonunu bir kez çağırmamız gerekir.
Bunu `map()` ile elbette yapabiliriz:

```{r}
#| eval: false
paths |> map(append_file)
```

Ancak `append_file()` çıktısıyla ilgilenmediğimiz için `map()` yerine `walk()` kullanmak biraz daha uygundur.
`walk()`, `map()` ile tamamen aynı işi yapar ancak çıktıyı atar:

```{r}
paths |> walk(append_file)
```

Artık tablomuzda tüm verilerin bulunup bulunmadığını görebiliriz:

```{r}
con |> 
  tbl("gapminder") |> 
  count(year)
```

```{r}
#| include: false
DBI::dbDisconnect(con, shutdown = TRUE)
```

### CSV dosyaları yazma

Her grup için bir tane olmak üzere birden çok CSV dosyası yazmak istediğimizde de aynı temel ilke geçerlidir.
`ggplot2::diamonds` verilerini alıp her `clarity` değeri için bir CSV dosyası kaydetmek istediğimizi düşünelim.
Önce bu ayrı veri kümelerini oluşturmamız gerekir.
Bunu yapmanın birçok yolu vardır; ancak özellikle sevdiğimiz yöntem `group_nest()` fonksiyonudur.

```{r}
by_clarity <- diamonds |> 
  group_nest(clarity)

by_clarity
```

Bu bize sekiz satırlı ve iki sütunlu yeni bir tibble verir.
`clarity` gruplama değişkenimizdir; `data` ise `clarity` değişkeninin her benzersiz değeri için bir tibble içeren liste sütunudur:

```{r}
by_clarity$data[[1]]
```

Buradayken `mutate()` ve `str_glue()` kullanarak çıktı dosyasının adını veren bir sütun oluşturalım:

```{r}
by_clarity <- by_clarity |> 
  mutate(path = str_glue("diamonds-{clarity}.csv"))

by_clarity
```

Bu veri çerçevelerini elle kaydedecek olsaydık şuna benzer bir kod yazabilirdik:

```{r}
#| eval: false
write_csv(by_clarity$data[[1]], by_clarity$path[[1]])
write_csv(by_clarity$data[[2]], by_clarity$path[[2]])
write_csv(by_clarity$data[[3]], by_clarity$path[[3]])
...
write_csv(by_clarity$data[[8]], by_clarity$path[[8]])
```

Bu, önceki `map()` kullanımlarımızdan biraz farklıdır; çünkü yalnızca bir değil, değişen iki argüman vardır.
Bu nedenle hem ilk hem ikinci argümanı değiştiren yeni bir fonksiyona, `map2()` fonksiyonuna ihtiyacımız vardır.
Yine çıktıyla ilgilenmediğimiz için `map2()` yerine `walk2()` isteriz.
Sonuç şöyledir:

```{r}
walk2(by_clarity$data, by_clarity$path, write_csv)
```

```{r}
#| include: false
unlink(by_clarity$path)
```

### Grafikleri kaydetme

Çok sayıda grafik oluşturmak için aynı temel yaklaşımı kullanabiliriz.
Önce istediğimiz grafiği çizen bir fonksiyon oluşturalım:

```{r}
#| fig-alt: |
#|   by_clarity veri kümesindeki elmasların 0 ile 5 arasında değişen karat
#|   değerlerinin histogramı. Dağılım tek modlu ve sağa çarpıktır; yaklaşık 1
#|   karatta tepe yapar.

carat_histogram <- function(df) {
  ggplot(df, aes(x = carat)) + geom_histogram(binwidth = 0.1)  
}

carat_histogram(by_clarity$data[[1]])
```

Artık çok sayıda grafikten[^iteration-7] ve bunların kaydedileceği dosya yollarından oluşan bir liste oluşturmak için `map()` kullanabiliriz:

[^iteration-7]: Basit bir animasyon elde etmek için `by_clarity$plot` nesnesini yazdırabilirsiniz; `plots` içindeki her öğe için bir grafik elde edersiniz.
    NOT: Bu bende gerçekleşmedi.

```{r}
by_clarity <- by_clarity |> 
  mutate(
    plot = map(data, carat_histogram),
    path = str_glue("clarity-{clarity}.png")
  )
```

Ardından her grafiği kaydetmek için `ggsave()` ile `walk2()` kullanın:

```{r}
walk2(
  by_clarity$path,
  by_clarity$plot,
  \(path, plot) ggsave(path, plot, width = 6, height = 6)
)
```

Bu, aşağıdakinin kısa yazımıdır:

```{r}
#| eval: false
ggsave(by_clarity$path[[1]], by_clarity$plot[[1]], width = 6, height = 6)
ggsave(by_clarity$path[[2]], by_clarity$plot[[2]], width = 6, height = 6)
ggsave(by_clarity$path[[3]], by_clarity$plot[[3]], width = 6, height = 6)
...
ggsave(by_clarity$path[[8]], by_clarity$plot[[8]], width = 6, height = 6)
```

```{r}
#| include: false
unlink(by_clarity$path)
```

```{=html}
<!-- 
### Alıştırmalar

1.  Diğer değişkenlerin yanı sıra `school_name` ve `student_id` içeren bir öğrenci verileri tablonuz olduğunu düşünün. Her öğrencinin tüm bilgilerini `{school}` dizinindeki `{student_id}.csv` adlı dosyaya kaydetmek için yazacağınız kodun taslağını çıkarın.
-->
```

## Özet

Bu bölümde veri bilimi yaparken sık karşılaşılan üç problemi çözmek için açık iterasyonu nasıl kullanacağınızı gördünüz: birden çok sütunu işlemek, birden çok dosyayı okumak ve birden çok çıktıyı kaydetmek.
Genel olarak iterasyon bir süper güçtür: Doğru iterasyon tekniğini biliyorsanız tek bir problemi çözmekten tüm problemleri çözmeye kolayca geçebilirsiniz.
Bu bölümdeki tekniklerde ustalaştıktan sonra *Advanced R* kitabının [Functionals bölümünü](https://adv-r.hadley.nz/functionals.html) okuyarak ve [purrr web sitesine](https://purrr.tidyverse.org) başvurarak daha fazlasını öğrenmenizi önemle öneririz.

Diğer dillerdeki iterasyon hakkında çok şey biliyorsanız `for` döngüsünü ele almamamıza şaşırabilirsiniz.
Bunun nedeni R'ın veri çözümleme yöneliminin iterasyon yapma biçimimizi değiştirmesidir: Çoğu durumda her sütun ya da grup üzerinde işlem yapmak için var olan bir kalıptan yararlanabilirsiniz.
Bunu yapamadığınızda ise çoğu zaman listenin her öğesi üzerinde işlem yapan `map()` gibi bir fonksiyonel programlama aracını kullanabilirsiniz.
Ancak doğal ortamında karşınıza çıkan kodlarda `for` döngülerini göreceksiniz; bu nedenle bazı önemli temel R araçlarını ele alacağımız sonraki bölümde bunları öğreneceksiniz.
