# Eksik değerler {#sec-missing-values}

```{r}
#| echo: false
source("_common.R")
```

## Giriş

Kitabın önceki bölümlerinde eksik değerlerin temellerini öğrendiniz.
Onlarla ilk olarak grafik oluştururken uyarıya yol açtıkları @sec-data-visualization bölümünde ve özet istatistiklerin hesaplanmasını engelledikleri @sec-summarize bölümünde karşılaştınız; bulaşıcı yapılarını ve varlıklarını nasıl denetleyeceğinizi ise @sec-na-comparison bölümünde öğrendiniz.
Şimdi ayrıntıları öğrenmek için eksik değerleri daha derinlemesine ele alacağız.

`NA` olarak kaydedilmiş eksik değerlerle çalışmaya yönelik bazı genel araçları ele alarak başlayacağız.
Ardından verilerinizde hiç bulunmayan örtük eksik değerleri inceleyecek ve bunları açık hâle getirmek için kullanabileceğiniz bazı araçları göstereceğiz.
Verilerde görünmeyen faktör düzeylerinin yol açtığı boş grupları ele alarak bitireceğiz.

### Ön koşullar

Eksik verilerle çalışmaya yönelik fonksiyonların çoğu tidyverse'in temel üyeleri olan dplyr ve tidyr'dan gelir.

```{r}
#| label: setup
#| message: false
library(tidyverse)
```

## Açık eksik değerler

Başlangıç olarak açık eksik değerleri, yani `NA` gördüğünüz hücreleri oluşturmak veya ortadan kaldırmak için birkaç kullanışlı aracı inceleyelim.

### Son gözlemi ileri taşıma

Eksik değerler çoğu zaman veri girişini kolaylaştırmak için kullanılır.
Veriler elle girildiğinde eksik değerler bazen önceki satırdaki değerin yinelendiğini (ya da ileri taşındığını) belirtir:

```{r}
treatment <- tribble(
  ~person,           ~treatment, ~response,
  "Derrick Whitmore", 1,         7,
  NA,                 2,         10,
  NA,                 3,         NA,
  "Katherine Burke",  1,         4
)
```

Bu eksik değerleri `tidyr::fill()` ile doldurabilirsiniz.
Bir sütun kümesi alarak `select()` gibi çalışır:

```{r}
treatment |>
  fill(everything())
```

Bu işleme bazen "son gözlemi ileri taşıma" ya da kısaca **locf** denir.
Daha sıra dışı yollarla oluşmuş eksik değerleri doldurmak için `.direction` argümanını kullanabilirsiniz.

### Sabit değerler

Bazen eksik değerler sabit ve bilinen bir değeri, çoğunlukla 0'ı temsil eder.
Bunları değiştirmek için `dplyr::coalesce()` kullanabilirsiniz:

```{r}
x <- c(1, 4, 5, 7, NA)
coalesce(x, 0)
```

Bazen de bunun tersiyle, belirli bir değerin gerçekte eksik değeri temsil ettiği sorunla karşılaşırsınız.
Bu durum genellikle eksik değerleri doğru biçimde temsil edemeyen eski yazılımların ürettiği verilerde görülür; bu yazılımlar bunun yerine 99 veya -999 gibi özel bir değer kullanmak zorundadır.

Mümkünse bu durumu verileri okurken ele alın; örneğin `readr::read_csv()` fonksiyonunun `na` argümanını kullanın: `read_csv(path, na = "99")`.
Sorunu daha sonra fark ederseniz ya da veri kaynağınız okuma sırasında ele alma olanağı sunmuyorsa `dplyr::na_if()` kullanabilirsiniz:

```{r}
x <- c(1, 4, 5, 7, -99)
na_if(x, -99)
```

### NaN

Devam etmeden önce zaman zaman karşılaşacağınız özel bir eksik değer türü vardır: `NaN` ("nan" diye okunur), yani **s**ayı **d**eğil.
Genellikle `NA` gibi davrandığından hakkında çok şey bilmeniz gerekmez:

```{r}
x <- c(NA, NaN)
x * 10
x == 1
is.na(x)
```

Nadiren de olsa `NA` ile `NaN` değerini ayırt etmeniz gerekirse `is.nan(x)` kullanabilirsiniz.

Genellikle sonucu belirsiz bir matematiksel işlem yaptığınızda `NaN` ile karşılaşırsınız:

```{r}
0 / 0 
0 * Inf
Inf - Inf
sqrt(-1)
```

## Örtük eksik değerler {#sec-missing-implicit}

Şimdiye kadar **açıkça** eksik olan, yani verilerinizde `NA` olarak görebildiğiniz eksik değerlerden söz ettik.
Ancak bir veri satırının tamamı verilerde bulunmadığında eksik değerler **örtük** de olabilir.
Aradaki farkı, bir hissenin her çeyrekteki fiyatını kaydeden basit bir veri kümesiyle gösterelim:

```{r}
stocks <- tibble(
  year  = c(2020, 2020, 2020, 2020, 2021, 2021, 2021),
  qtr   = c(   1,    2,    3,    4,    2,    3,    4),
  price = c(1.88, 0.59, 0.35,   NA, 0.92, 0.17, 2.66)
)
```

Bu veri kümesinde iki eksik gözlem vardır:

-   2020'nin dördüncü çeyreğindeki `price`, değeri `NA` olduğu için açıkça eksiktir.

-   2021'in ilk çeyreğindeki `price`, veri kümesinde hiç görünmediği için örtük olarak eksiktir.

Aradaki farkı şu Zen tarzı bilmeceyle düşünebilirsiniz:

> Açık eksik değer, bir yokluğun varlığıdır.\
>
> Örtük eksik değer, bir varlığın yokluğudur.

Bazen üzerinde çalışabileceğiniz somut bir şey elde etmek için örtük eksikleri açık hâle getirmek istersiniz.
Başka durumlarda verinin yapısı açık eksikleri size dayatır ve bunlardan kurtulmak istersiniz.
Aşağıdaki bölümlerde örtük ve açık eksiklik arasında geçiş yapmaya yönelik bazı araçlar ele alınmaktadır.

### Pivotlama

Örtük eksikleri açık, açık eksikleri de örtük hâle getirebilen bir aracı zaten gördünüz: pivotlama.
Verileri genişletmek örtük eksik değerleri açık hâle getirebilir; çünkü satırlarla yeni sütunların her birleşiminin bir değeri olmalıdır.
Örneğin `quarter` değerlerini sütunlara yerleştirmek için `stocks` verisini pivotlarsak iki eksik değer de açık hâle gelir:

```{r}
stocks |>
  pivot_wider(
    names_from = qtr, 
    values_from = price
  )
```

Verileri uzatmak varsayılan olarak açık eksik değerleri korur; ancak bunlar yalnızca veriler düzenli olmadığı için var olan yapısal eksik değerlerse `values_drop_na = TRUE` ayarıyla kaldırabilir, yani örtük hâle getirebilirsiniz.
Daha fazla ayrıntı için @sec-tidy-data bölümündeki örneklere bakın.

### Tamamlama

`tidyr::complete()`, var olması gereken satır birleşimlerini tanımlayan bir değişken kümesi sağlayarak açık eksik değerler üretmenize olanak tanır.
Örneğin `stocks` verisinde tüm `year` ve `qtr` birleşimlerinin bulunması gerektiğini biliyoruz:

```{r}
stocks |>
  complete(year, qtr)
```

Genellikle `complete()` fonksiyonunu mevcut değişkenlerin adlarıyla çağırıp eksik birleşimleri doldurursunuz.
Ancak bazen ayrı değişkenlerin kendileri eksiktir; bu durumda kendi verilerinizi sağlayabilirsiniz.
Örneğin `stocks` veri kümesinin 2019'dan 2021'e kadar uzanması gerektiğini biliyorsanız `year` için bu değerleri açıkça sağlayabilirsiniz:

```{r}
stocks |>
  complete(year = 2019:2021, qtr)
```

Bir değişkenin aralığı doğru ancak tüm değerleri mevcut değilse `min(x)` ile `max(x)` arasındaki tüm değerleri 1 aralıkla üretmek için `full_seq(x, 1)` kullanabilirsiniz.

Bazı durumlarda gözlemlerin tam kümesi basit bir değişken birleşimiyle üretilemez.
Bu durumda `complete()` fonksiyonunun yaptığı işi elle yapabilirsiniz: Var olması gereken tüm satırları içeren bir veri çerçevesi oluşturun (gereken teknik birleşimini kullanarak), ardından bunu `dplyr::full_join()` ile özgün veri kümenizle birleştirin.

### Birleştirmeler

Bu bizi örtük olarak eksik gözlemleri ortaya çıkarmanın bir başka önemli yoluna getirir: birleştirmeler.
Birleştirmeler hakkında @sec-joins bölümünde daha fazla bilgi edineceksiniz; ancak bir veri kümesindeki değerlerin eksik olduğunu çoğu zaman yalnızca başka bir veri kümesiyle karşılaştırdığınızda anlayabildiğiniz için burada kısaca söz etmek istedik.

`dplyr::anti_join(x, y)`, `x` içinde olup `y` içinde eşleşmesi bulunmayan satırları seçtiği için burada özellikle yararlıdır.
Örneğin iki `anti_join()` kullanarak `flights` içinde adı geçen dört havaalanı ve 722 uçak için bilgilerin eksik olduğunu ortaya çıkarabiliriz:

```{r}
library(nycflights13)

flights |> 
  distinct(faa = dest) |> 
  anti_join(airports)

flights |> 
  distinct(tailnum) |> 
  anti_join(planes)
```

### Alıştırmalar

1.  Hava yolu şirketi ile `planes` içinde eksik görünen satırlar arasında bir ilişki bulabilir misiniz?

## Faktörler ve boş gruplar

Eksikliğin son bir türü, faktörlerle çalışırken ortaya çıkabilen ve hiç gözlem içermeyen boş gruptur.
Örneğin kişiler hakkında bazı sağlık bilgileri içeren bir veri kümemiz olduğunu düşünün:

```{r}
health <- tibble(
  name   = c("Ikaia", "Oletta", "Leriah", "Dashay", "Tresaun"),
  smoker = factor(c("no", "no", "no", "no", "no"), levels = c("yes", "no")),
  age    = c(34, 88, 75, 47, 56),
)
```

Sigara içenlerin sayısını `dplyr::count()` ile hesaplamak istiyoruz:

```{r}
health |> count(smoker)
```

Bu veri kümesi yalnızca sigara içmeyenleri içerir ancak sigara içenlerin var olduğunu biliyoruz; sigara içenler grubu boştur.
`.drop = FALSE` kullanarak `count()` fonksiyonundan verilerde görülmeyenler dahil tüm grupları korumasını isteyebiliriz:

```{r}
health |> count(smoker, .drop = FALSE)
```

Aynı ilke, hiç değeri olmayan düzeyleri kaldıran ggplot2'nin kesikli eksenleri için de geçerlidir.
İlgili kesikli eksene `drop = FALSE` sağlayarak bu düzeylerin görüntülenmesini zorunlu kılabilirsiniz:

```{r}
#| layout-ncol: 2
#| fig-width: 3
#| fig-alt: 
#|   - X ekseninde tek bir "no" değeri bulunan çubuk grafik.
#|   - Öncekiyle aynı çubuk grafik; ancak x ekseninde artık "yes" ve "no" olmak
#|     üzere iki değer vardır. "yes" kategorisi için çubuk yoktur.
ggplot(health, aes(x = smoker)) +
  geom_bar() +
  scale_x_discrete()

ggplot(health, aes(x = smoker)) +
  geom_bar() +
  scale_x_discrete(drop = FALSE)
```

Aynı sorun daha genel olarak `dplyr::group_by()` ile de ortaya çıkar.
Yine tüm faktör düzeylerini korumak için `.drop = FALSE` kullanabilirsiniz:

```{r}
#| warning: false
health |> 
  group_by(smoker, .drop = FALSE) |> 
  summarize(
    n = n(),
    mean_age = mean(age),
    min_age = min(age),
    max_age = max(age),
    sd_age = sd(age)
  )
```

Burada ilginç sonuçlar elde ederiz; çünkü boş bir grup özetlenirken özet fonksiyonları sıfır uzunluklu vektörlere uygulanır.
Uzunluğu 0 olan boş vektörler ile her birinin uzunluğu 1 olan eksik değerler arasında önemli bir ayrım vardır.

```{r}
# İki eksik değer içeren bir vektör
x1 <- c(NA, NA)
length(x1)

# Hiçbir şey içermeyen bir vektör
x2 <- numeric()
length(x2)
```

Tüm özet fonksiyonları sıfır uzunluklu vektörlerle çalışır ancak ilk bakışta şaşırtıcı sonuçlar döndürebilir.
Burada `mean(age)` fonksiyonunun `NaN` döndürdüğünü görürüz; çünkü `mean(age)` = `sum(age)/length(age)` ve bu örnekte sonuç 0/0'dır.
`max()` ve `min()` boş vektörler için -Inf ve Inf döndürür; dolayısıyla sonuçları boş olmayan yeni bir veri vektörüyle birleştirip yeniden hesaplarsanız yeni verilerin minimum veya maksimumunu elde edersiniz[^missing-values-1].

[^missing-values-1]: Başka bir deyişle `min(c(x, y))` her zaman `min(min(x), min(y))` değerine eşittir.

Bazen daha basit bir yaklaşım, özeti hesaplayıp ardından örtük eksikleri `complete()` ile açık hâle getirmektir.

```{r}
health |> 
  group_by(smoker) |> 
  summarize(
    n = n(),
    mean_age = mean(age),
    min_age = min(age),
    max_age = max(age),
    sd_age = sd(age)
  ) |> 
  complete(smoker)
```

Bu yaklaşımın temel dezavantajı, sayımın sıfır olması gerektiğini bildiğiniz hâlde `NA` elde etmenizdir.

## Özet

Eksik değerler tuhaftır!
Bazen açık bir `NA` olarak kaydedilir, bazen de onları yalnızca yokluklarından fark edersiniz.
Bu bölüm açık eksik değerlerle çalışmaya ve örtük eksik değerleri ortaya çıkarmaya yönelik araçlar sundu; ayrıca örtük eksiklerin nasıl açık, açık eksiklerin de nasıl örtük hâle gelebileceğini ele aldı.

Bir sonraki bölümde kitabın bu kısmındaki son konuyu ele alacağız: birleştirmeler.
Bu, şimdiye kadarki bölümlerden biraz farklıdır; çünkü veri çerçevesinin içine koyduğunuz öğeler yerine veri çerçevelerinin bütünüyle çalışan araçları ele alacağız.
