# Sayılar {#sec-numbers}

```{r}
#| echo: false
source("_common.R")
```

## Giriş

Sayısal vektörler veri biliminin belkemiğidir ve kitabın önceki bölümlerinde onları birçok kez kullandınız.
Şimdi R'da sayısal vektörlerle neler yapabileceğinizi sistematik biçimde inceleyerek gelecekte karşılaşacağınız sayısal sorunlar için sağlam bir temel oluşturma zamanı.

Karakter dizilerinden sayı üretmeye yarayan birkaç araçla başlayacak, ardından `count()` fonksiyonunu biraz daha ayrıntılı ele alacağız.
Sonra `mutate()` ile iyi çalışan çeşitli sayısal dönüştürmeleri inceleyeceğiz. Bunların arasında başka vektör türlerine de uygulanabilen, ancak çoğunlukla sayısal vektörlerle kullanılan genel dönüştürmeler de yer alacak.
Son olarak `summarize()` ile birlikte kullanılan özet fonksiyonlarını ele alacak ve bunların `mutate()` ile nasıl kullanılabileceğini göstereceğiz.

### Ön koşullar

Bu bölümde çoğunlukla herhangi bir paket yüklemeden kullanılabilen temel R fonksiyonlarından yararlanacağız.
Ancak bu fonksiyonları `mutate()` ve `filter()` gibi tidyverse fonksiyonlarının içinde kullanacağımız için tidyverse'e yine de ihtiyacımız var.
Önceki bölümde olduğu gibi nycflights13 paketinden gerçek örneklerin yanı sıra `c()` ve `tribble()` ile oluşturulan küçük örnekleri kullanacağız.

```{r}
#| label: setup
#| message: false
library(tidyverse)
library(nycflights13)
```

## Sayı oluşturma

Çoğu durumda sayılar, R'ın sayısal türlerinden biri olan integer veya double biçiminde kaydedilmiş olarak gelir.
Ancak bazen sütun başlıklarını pivotlayarak oluşturduğunuz ya da veri içe aktarma sırasında bir sorun yaşandığı için sayılarla karakter dizisi biçiminde karşılaşabilirsiniz.

readr, karakter dizilerini sayıya ayrıştırmak için iki yararlı fonksiyon sunar: `parse_double()` ve `parse_number()`.
Karakter dizisi biçiminde yazılmış sayılarınız varsa `parse_double()` kullanın:

```{r}
x <- c("1.2", "5.6", "1e3")
parse_double(x)
```

Karakter dizisi, yok saymak istediğiniz sayısal olmayan metinler içeriyorsa `parse_number()` kullanın.
Bu fonksiyon özellikle para birimleri ve yüzdeler için yararlıdır:

```{r}
x <- c("$1,234", "USD 3,513", "59%")
parse_number(x)
```

## Sayımlar {#sec-counts}

Yalnızca sayımlar ve biraz temel aritmetikle ne kadar çok veri bilimi yapabileceğiniz şaşırtıcıdır. Bu nedenle dplyr, `count()` ile sayma işlemini olabildiğince kolaylaştırır.
Bu fonksiyon analiz sırasında hızlı keşifler ve denetimler yapmak için idealdir:

```{r}
flights |> count(dest)
```

(@sec-workflow-style bölümündeki öneriye rağmen `count()` çağrısını genellikle tek satıra yazarız; çünkü çoğunlukla bir hesaplamanın beklendiği gibi çalıştığını konsolda hızla denetlemek için kullanılır.)

En yaygın değerleri görmek istiyorsanız `sort = TRUE` ekleyin:

```{r}
flights |> count(dest, sort = TRUE)
```

Tüm değerleri görmek için `|> View()` veya `|> print(n = Inf)` kullanabileceğinizi unutmayın.

Aynı hesaplamayı `group_by()`, `summarize()` ve `n()` ile "elle" yapabilirsiniz.
Bu yaklaşım başka özetleri de aynı anda hesaplamanızı sağladığı için kullanışlıdır:

```{r}
flights |> 
  group_by(dest) |> 
  summarize(
    n = n(),
    delay = mean(arr_delay, na.rm = TRUE)
  )
```

`n()`, argüman almayan ve bunun yerine "geçerli" grup hakkındaki bilgilere erişen özel bir özet fonksiyonudur.
Bu nedenle yalnızca dplyr fiillerinin içinde çalışır:

```{r}
#| error: true
n()
```

`n()` ve `count()` fonksiyonlarının yararlı olabilecek birkaç çeşidi vardır:

-   `n_distinct(x)`, bir veya daha fazla değişkendeki farklı (benzersiz) değerlerin sayısını hesaplar.
    Örneğin en fazla hava yolu şirketinin hizmet verdiği varış noktalarını bulabiliriz:

    ```{r}
    flights |> 
      group_by(dest) |> 
      summarize(carriers = n_distinct(carrier)) |> 
      arrange(desc(carriers))
    ```

-   Ağırlıklı sayım aslında bir toplamdır.
    Örneğin her uçağın uçtuğu mil sayısını "sayabilirsiniz":

    ```{r}
    flights |> 
      group_by(tailnum) |> 
      summarize(miles = sum(distance))
    ```

    Ağırlıklı sayımlar sık kullanıldığı için `count()` aynı işlemi yapan bir `wt` argümanına sahiptir:

    ```{r}
    #| results: false
    flights |> count(tailnum, wt = distance)
    ```

-   `sum()` ve `is.na()` fonksiyonlarını birleştirerek eksik değerleri sayabilirsiniz.
    `flights` veri kümesinde bu değerler iptal edilen uçuşları temsil eder:

    ```{r}
    flights |> 
      group_by(dest) |> 
      summarize(n_cancelled = sum(is.na(dep_time))) 
    ```

### Alıştırmalar

1.  Belirli bir değişkende eksik değer bulunan satırların sayısını `count()` ile nasıl hesaplayabilirsiniz?
2.  Aşağıdaki `count()` çağrılarını `group_by()`, `summarize()` ve `arrange()` kullanacak biçimde genişletin:
    1.  `flights |> count(dest, sort = TRUE)`

    2.  `flights |> count(tailnum, wt = distance)`

## Sayısal dönüştürmeler

Dönüştürme fonksiyonlarının çıktısı girdileriyle aynı uzunlukta olduğundan bu fonksiyonlar `mutate()` ile iyi çalışır.
Dönüştürme fonksiyonlarının büyük çoğunluğu temel R'da yerleşik olarak bulunur.
Hepsini listelemek kullanışlı olmayacağından bu bölümde en yararlı olanları göstereceğiz.
Örneğin R aklınıza gelebilecek tüm trigonometrik fonksiyonları sunsa da veri biliminde nadiren gerektikleri için bunları burada listelemiyoruz.

### Aritmetik ve geri dönüşüm kuralları {#sec-recycling}

Aritmetiğin temellerini (`+`, `-`, `*`, `/`, `^`) @sec-workflow-basics bölümünde tanıttık ve o zamandan beri birçok kez kullandık.
Bu fonksiyonlar okulda öğrendiğiniz biçimde çalıştıkları için ayrıntılı açıklama gerektirmez.
Ancak sol ve sağ tarafın uzunlukları farklı olduğunda ne olacağını belirleyen **geri dönüşüm kurallarından** (recycling rules) kısaca söz etmemiz gerekir.
Örneğin `flights |> mutate(air_time = air_time / 60)` işleminde `/` işaretinin solunda 336.776, sağında ise yalnızca bir sayı bulunduğundan bu kurallar önemlidir.

R, kısa vektörü tekrarlayarak, yani **geri dönüştürerek**, eşleşmeyen uzunlukları ele alır.
Bir veri çerçevesinin dışında birkaç vektör oluşturursak bu işlemi daha kolay görebiliriz:

```{r}
x <- c(1, 2, 10, 20)
x / 5
# şunun kısaltmasıdır
x / c(5, 5, 5, 5)
```

Genellikle yalnızca tek sayıları, yani uzunluğu 1 olan vektörleri geri dönüştürmek istersiniz; ancak R daha kısa olan her vektörü geri dönüştürür.
Uzun vektörün uzunluğu kısa vektörün uzunluğunun katı değilse R genellikle, ancak her zaman değil, bir uyarı verir:

```{r}
x * c(1, 2)
x * c(1, 2, 3)
```

Bu geri dönüşüm kuralları mantıksal karşılaştırmalara (`==`, `<`, `<=`, `>`, `>=`, `!=`) da uygulanır. Yanlışlıkla `%in%` yerine `==` kullanırsanız ve veri çerçevesinin satır sayısı talihsiz bir değerse şaşırtıcı sonuçlar ortaya çıkabilir.
Örneğin Ocak ve Şubat aylarındaki tüm uçuşları bulmaya çalışan şu kodu ele alalım:

```{r}
flights |> 
  filter(month == c(1, 2))
```

Kod hata vermeden çalışır; ancak istediğiniz sonucu döndürmez.
Geri dönüşüm kuralları nedeniyle tek numaralı satırlarda Ocak ayında, çift numaralı satırlarda ise Şubat ayında kalkan uçuşları bulur.
Ne yazık ki `flights` çift sayıda satıra sahip olduğundan herhangi bir uyarı da verilmez.

Bu tür sessiz hatalardan korunmanız için çoğu tidyverse fonksiyonu, yalnızca tek değerleri geri dönüştüren daha katı kurallar kullanır.
Ne yazık ki temel hesaplamayı `filter()` değil temel R operatörü `==` gerçekleştirdiğinden bu önlem burada ve benzer birçok durumda işe yaramaz.

### En küçük ve en büyük değerler

Aritmetik fonksiyonlar değişken çiftleriyle çalışır.
Bunlarla yakından ilişkili `pmin()` ve `pmax()` fonksiyonları, iki veya daha fazla değişken verildiğinde her satırdaki en küçük veya en büyük değeri döndürür:

```{r}
df <- tribble(
  ~x, ~y,
  1,  3,
  5,  2,
  7, NA,
)

df |> 
  mutate(
    min = pmin(x, y, na.rm = TRUE),
    max = pmax(x, y, na.rm = TRUE)
  )
```

Bu fonksiyonların, birden fazla gözlem alıp tek bir değer döndüren `min()` ve `max()` özet fonksiyonlarından farklı olduğuna dikkat edin.
Tüm en küçük ve en büyük değerler aynı çıktığında yanlış fonksiyonu kullandığınızı anlayabilirsiniz:

```{r}
df |> 
  mutate(
    min = min(x, y, na.rm = TRUE),
    max = max(x, y, na.rm = TRUE)
  )
```

### Modüler aritmetik

Modüler aritmetik, ondalık sayıları öğrenmeden önce yaptığınız türden matematiğin teknik adıdır; yani bölümün tam sayı, kalanın ise ayrıca elde edildiği bölme işlemidir.
R'da `%/%` tam sayı bölmesi yapar, `%%` ise kalanı hesaplar:

```{r}
1:10 %/% 3
1:10 %% 3
```

Modüler aritmetik `flights` veri kümesi için kullanışlıdır; çünkü `sched_dep_time` değişkenini `hour` ve `minute` bileşenlerine ayırmak için kullanabiliriz:

```{r}
flights |> 
  mutate(
    hour = sched_dep_time %/% 100,
    minute = sched_dep_time %% 100,
    .keep = "used"
  )
```

İptal edilen uçuşların oranının gün boyunca nasıl değiştiğini görmek için bunu @sec-logical-summaries bölümündeki `mean(is.na(x))` yöntemiyle birleştirebiliriz.
Sonuçlar @fig-prop-cancelled üzerinde gösterilmiştir.

```{r}
#| label: fig-prop-cancelled
#| fig-cap: | 
#|   X ekseninde planlanan kalkış saatinin, y ekseninde iptal edilen
#|   uçuşların oranının bulunduğu bir çizgi grafik. İptaller gün boyunca
#|   saat 20.00'ye kadar birikiyor; çok geç saatlerdeki uçuşların iptal
#|   edilme olasılığı çok daha düşük görünüyor.
#| fig-alt: |
#|   İptal edilen uçuşların oranının gün boyunca nasıl değiştiğini gösteren
#|   bir çizgi grafik. Oran saat 05.00'te yaklaşık %0,5 ile düşük başlıyor,
#|   gün boyunca düzenli biçimde artarak saat 19.00'da %4 ile zirveye
#|   ulaşıyor. Ardından hızla düşerek gece yarısında yaklaşık %1'e iniyor.
flights |> 
  group_by(hour = sched_dep_time %/% 100) |> 
  summarize(prop_cancelled = mean(is.na(dep_time)), n = n()) |> 
  filter(hour > 1) |> 
  ggplot(aes(x = hour, y = prop_cancelled)) +
  geom_line(color = "grey50") + 
  geom_point(aes(size = n))
```

### Logaritmalar

Logaritmalar, birçok büyüklük mertebesine yayılan verilerle çalışmak ve üstel büyümeyi doğrusal büyümeye dönüştürmek için son derece yararlı bir dönüşümdür.
R'da üç logaritma seçeneği vardır: `log()` (e tabanında doğal logaritma), `log2()` (2 tabanında) ve `log10()` (10 tabanında).
`log2()` veya `log10()` kullanmanızı öneririz.
Logaritmik ölçekte 1 birimlik fark özgün ölçekte iki katına, -1 birimlik fark ise yarıya karşılık geldiğinden `log2()` kolay yorumlanır. Öte yandan, örneğin 3 değeri 10\^3 = 1000 olduğundan `log10()` ters dönüşümü kolaylaştırır.
`log()` fonksiyonunun tersi `exp()` fonksiyonudur; `log2()` veya `log10()` fonksiyonunun tersini hesaplamak için `2^` ya da `10^` kullanmanız gerekir.

### Yuvarlama {#sec-rounding}

Bir sayıyı en yakın tam sayıya yuvarlamak için `round(x)` kullanın:

```{r}
round(123.456)
```

Yuvarlama hassasiyetini ikinci argüman olan `digits` ile belirleyebilirsiniz.
`round(x, digits)`, en yakın `10^-n` değerine yuvarlar; dolayısıyla `digits = 2`, en yakın 0,01'e yuvarlama yapar.
Bu tanım, `round(x, -3)` ifadesinin en yakın binliğe yuvarlayacağını gösterir ve gerçekten de böyle çalışır:

```{r}
round(123.456, 2)  # iki basamak
round(123.456, 1)  # bir basamak
round(123.456, -1) # en yakın onluğa yuvarla
round(123.456, -2) # en yakın yüzlüğe yuvarla
```

`round()` fonksiyonunun ilk bakışta şaşırtıcı görünen bir özelliği vardır:

```{r}
round(c(1.5, 2.5))
```

`round()`, "yarımı çifte yuvarlama" veya bankacı yuvarlaması olarak bilinen yöntemi kullanır: bir sayı iki tam sayının tam ortasındaysa **çift** tam sayıya yuvarlanır.
Bu yöntem yuvarlamayı yansız tuttuğu için iyi bir stratejidir: 0,5 ile biten değerlerin yarısı yukarı, yarısı aşağı yuvarlanır.

`round()` fonksiyonuna, her zaman aşağı yuvarlayan `floor()` ve her zaman yukarı yuvarlayan `ceiling()` eşlik eder:

```{r}
x <- 123.456

floor(x)
ceiling(x)
```

Bu fonksiyonlarda `digits` argümanı yoktur; bunun yerine değeri küçültüp yuvarladıktan sonra yeniden büyütebilirsiniz:

```{r}
# En yakın iki ondalık basamağa aşağı yuvarla
floor(x / 0.01) * 0.01
# En yakın iki ondalık basamağa yukarı yuvarla
ceiling(x / 0.01) * 0.01
```

Başka bir sayının katına yuvarlamak istediğinizde de aynı yöntemi kullanabilirsiniz:

```{r}
# 4'ün en yakın katına yuvarla
round(x / 4) * 4

# En yakın 0,25'e yuvarla
round(x / 0.25) * 0.25
```

### Sayıları aralıklara ayırma

Sayısal bir vektörü kesikli aralıklara ayırmak (binning) için `cut()`[^numbers-1] kullanın:

[^numbers-1]: ggplot2, yaygın durumlar için `cut_interval()`, `cut_number()` ve `cut_width()` yardımcılarını sunar.
    Bu fonksiyonların ggplot2 içinde bulunması kuşkusuz biraz tuhaftır; ancak histogram hesaplamalarında kullanışlıdırlar ve tidyverse'in diğer bileşenlerinden önce yazılmışlardır.

```{r}
x <- c(1, 2, 5, 10, 15, 20)
cut(x, breaks = c(0, 5, 10, 15, 20))
```

Kesme noktalarının eşit aralıklı olması gerekmez:

```{r}
cut(x, breaks = c(0, 5, 10, 100))
```

İsterseniz kendi `labels` değerlerinizi belirtebilirsiniz.
`labels` sayısının `breaks` sayısından bir eksik olması gerektiğine dikkat edin.

```{r}
cut(x, 
  breaks = c(0, 5, 10, 15, 20), 
  labels = c("küçük", "orta", "büyük", "çok büyük")
)
```

Kesme noktalarının belirlediği aralığın dışında kalan değerler `NA` olur:

```{r}
y <- c(NA, -10, 5, 10, 30)
cut(y, breaks = c(0, 5, 10, 15, 20))
```

Aralıkların `[a, b)` mı yoksa `(a, b]` mi olacağını ve en düşük aralığın `[a, b]` biçiminde kapsanıp kapsanmayacağını belirleyen `right` ve `include.lowest` gibi diğer yararlı argümanlar için belgelere bakın.

### Birikimli ve hareketli toplulaştırmalar {#sec-cumulative-and-rolling-aggregates}

Temel R; hareketli veya birikimli toplam, çarpım, en küçük ve en büyük değerler için `cumsum()`, `cumprod()`, `cummin()` ve `cummax()` fonksiyonlarını sunar.
dplyr ise birikimli ortalamalar için `cummean()` sağlar.
Uygulamada en sık birikimli toplamlarla karşılaşılır:

```{r}
x <- 1:10
cumsum(x)
```

Daha karmaşık hareketli veya kayan toplulaştırmalara ihtiyacınız varsa [slider](https://slider.r-lib.org/) paketini deneyin.

### Alıştırmalar

1.  @fig-prop-cancelled grafiğini oluşturmak için kullanılan kodun her satırının ne yaptığını sözcüklerle açıklayın.

2.  R hangi trigonometrik fonksiyonları sunar?
    Bazı adları tahmin edin ve belgelerde arayın.
    Bu fonksiyonlar derece mi yoksa radyan mı kullanır?

3.  Şu anda `dep_time` ve `sched_dep_time` değişkenlerini okumak kolay, ancak gerçekte sürekli sayılar olmadıkları için bunlarla hesaplama yapmak zordur.
    Aşağıdaki kodu çalıştırdığınızda temel sorunu görebilirsiniz: her saat arasında bir boşluk vardır.

    ```{r}
    #| eval: false
    flights |> 
      filter(month == 1, day == 1) |> 
      ggplot(aes(x = sched_dep_time, y = dep_delay)) +
      geom_point()
    ```

    Bunları zamanı daha doğru temsil eden bir biçime dönüştürün: kesirli saatler veya gece yarısından itibaren geçen dakikalar.

4.  `dep_time` ve `arr_time` değerlerini en yakın beş dakikaya yuvarlayın.

## Genel dönüştürmeler

Aşağıdaki bölümlerde çoğunlukla sayısal vektörlerle kullanılan, ancak diğer tüm sütun türlerine de uygulanabilen bazı genel dönüştürmeleri ele alacağız.

### Sıralar

dplyr, SQL'den esinlenen çeşitli sıralama fonksiyonları sunar; ancak işe her zaman `dplyr::min_rank()` ile başlamalısınız.
Bu fonksiyon eşitlikleri ele almak için yaygın yöntemi kullanır: örneğin 1., 2., 2., 4.

```{r}
x <- c(1, 5, 5, 17, 22, NA)
min_rank(x)
```

En küçük değerlerin en düşük sıra numaralarını aldığına dikkat edin. En büyük değerlere en düşük sıra numaralarını vermek için `desc(x)` kullanın:

```{r}
min_rank(desc(x))
```

`min_rank()` ihtiyacınızı karşılamıyorsa `dplyr::row_number()`, `dplyr::dense_rank()`, `dplyr::percent_rank()` ve `dplyr::cume_dist()` çeşitlerini inceleyin.
Ayrıntılar için belgelere bakın.

```{r}
df <- tibble(x = x)
df |> 
  mutate(
    row_number = row_number(x),
    dense_rank = dense_rank(x),
    percent_rank = percent_rank(x),
    cume_dist = cume_dist(x)
  )
```

Temel R'ın `rank()` fonksiyonunda uygun `ties.method` argümanını seçerek aynı sonuçların çoğunu elde edebilirsiniz. `NA` değerlerini `NA` olarak korumak için büyük olasılıkla `na.last = "keep"` de kullanmak isteyeceksiniz.

`row_number()`, bir dplyr fiilinin içinde argümansız da kullanılabilir.
Bu durumda "geçerli" satırın numarasını verir.
`%%` veya `%/%` ile birleştirildiğinde verileri benzer büyüklükte gruplara ayırmak için kullanışlı bir araç olur:

```{r}
df <- tibble(id = 1:10)

df |> 
  mutate(
    row0 = row_number() - 1,
    three_groups = row0 %% 3,
    three_in_each_group = row0 %/% 3
  )
```

### Kaydırmalar

`dplyr::lead()` ve `dplyr::lag()`, "geçerli" değerin hemen öncesindeki veya sonrasındaki değerlere başvurmanızı sağlar.
Girdiyle aynı uzunlukta, başına veya sonuna `NA` değerleri eklenmiş bir vektör döndürürler:

```{r}
x <- c(2, 5, 11, 11, 19, 35)
lag(x)
lead(x)
```

-   `x - lag(x)`, geçerli değer ile önceki değer arasındaki farkı verir.

    ```{r}
    x - lag(x)
    ```

-   `x == lag(x)`, geçerli değerin ne zaman değiştiğini gösterir.

    ```{r}
    x == lag(x)
    ```

İkinci argüman olan `n` ile birden fazla konum ileri veya geri gidebilirsiniz.

### Ardışık tanımlayıcılar

Bazen belirli bir olay her gerçekleştiğinde yeni bir grup başlatmak istersiniz.
Örneğin web sitesi verilerini incelerken olayları oturumlara ayırmak ve son etkinliğin üzerinden `x` dakikadan fazla zaman geçtiğinde yeni bir oturum başlatmak yaygın bir gereksinimdir.
Bir kişinin web sitesini ziyaret ettiği zamanlara sahip olduğunuzu düşünün:

```{r}
events <- tibble(
  time = c(0, 1, 2, 3, 5, 10, 12, 15, 17, 19, 20, 27, 28, 30)
)

```

Her olay arasındaki süreyi hesapladığınızı ve yeni bir grup oluşturacak kadar büyük bir boşluk bulunup bulunmadığını belirlediğinizi varsayalım:

```{r}
events <- events |> 
  mutate(
    diff = time - lag(time, default = first(time)),
    has_gap = diff >= 5
  )
events
```

Peki bu mantıksal vektörü `group_by()` ile kullanabileceğimiz bir değere nasıl dönüştürebiliriz?
@sec-cumulative-and-rolling-aggregates bölümündeki `cumsum()` yardımımıza yetişir: bir boşluk olduğunda, yani `has_gap` değeri `TRUE` olduğunda `group` değeri bir artar (@sec-numeric-summaries-of-logicals):

```{r}
events |> mutate(
  group = cumsum(has_gap)
)
```

Gruplama değişkenleri oluşturmanın başka bir yolu, argümanlarından biri her değiştiğinde yeni bir grup başlatan `consecutive_id()` fonksiyonudur.
Örneğin [bu Stack Overflow sorusundan](https://stackoverflow.com/questions/27482712) esinlenerek çok sayıda yinelenen değer içeren bir veri çerçeveniz olduğunu düşünün:

```{r}
df <- tibble(
  x = c("a", "a", "a", "b", "c", "c", "d", "e", "a", "a", "b", "b"),
  y = c(1, 2, 3, 2, 4, 1, 3, 9, 4, 8, 10, 199)
)
```

Yinelenen her `x` grubunun ilk satırını korumak için `group_by()`, `consecutive_id()` ve `slice_head()` kullanabilirsiniz:

```{r}
df |> 
  group_by(id = consecutive_id(x)) |> 
  slice_head(n = 1)
```

### Alıştırmalar

1.  Bir sıralama fonksiyonu kullanarak en çok geciken 10 uçuşu bulun.
    Eşitlikleri nasıl ele almak istiyorsunuz?
    `min_rank()` belgelerini dikkatle okuyun.

2.  Zamanında kalkış/varış performansı en kötü olan uçak (`tailnum`) hangisidir?

3.  Gecikmelerden olabildiğince kaçınmak istiyorsanız günün hangi saatinde uçmalısınız?

4.  `flights |> group_by(dest) |> filter(row_number() < 4)` ne yapar?
    Peki `flights |> group_by(dest) |> filter(row_number(dep_delay) < 4)` ne yapar?

5.  Her varış noktası için toplam gecikme süresini dakika cinsinden hesaplayın.
    Her uçuşun, varış noktasına ait toplam gecikmedeki payını hesaplayın.

6.  Gecikmeler genellikle zaman içinde ilişkilidir: ilk gecikmeye neden olan sorun çözüldükten sonra bile önceki uçuşların kalkabilmesi için sonraki uçuşlar gecikir.
    `lag()` kullanarak bir saatteki ortalama uçuş gecikmesinin önceki saatin ortalama gecikmesiyle nasıl ilişkili olduğunu araştırın.

    ```{r}
    #| results: false
    flights |> 
      mutate(hour = dep_time %/% 100) |> 
      group_by(year, month, day, hour) |> 
      summarize(
        dep_delay = mean(dep_delay, na.rm = TRUE),
        n = n(),
        .groups = "drop"
      ) |> 
      filter(n > 5)
    ```

7.  Her varış noktasını inceleyin.
    Kuşkulu derecede hızlı, yani olası bir veri girişi hatasını temsil eden uçuşlar bulabilir misiniz?
    Bir uçuşun havada geçirdiği süreyi, o varış noktasına yapılan en kısa uçuşa göre hesaplayın.
    Havada en çok geciken uçuşlar hangileridir?

8.  En az iki hava yolu şirketinin uçtuğu tüm varış noktalarını bulun.
    Aynı varış noktasındaki performanslarına göre hava yolu şirketlerinin göreli bir sıralamasını oluşturmak için bu varış noktalarını kullanın.

## Sayısal özetler

Şimdiye kadar tanıttığımız sayım, ortalama ve toplamları kullanmak bile sizi oldukça ileri götürür; ancak R başka birçok yararlı özet fonksiyonu da sunar.
Aşağıda yararlı bulabileceğiniz bazılarını seçtik.

### Merkez

Şimdiye kadar bir değer vektörünün merkezini özetlemek için çoğunlukla `mean()` kullandık.
@sec-sample-size bölümünde gördüğümüz gibi ortalama, toplamın gözlem sayısına bölünmesiyle hesaplandığından yalnızca birkaç olağandışı yüksek veya düşük değere bile duyarlıdır.
Bir alternatif, vektörün "ortasında" bulunan değeri, yani değerlerin %50'sinin üstünde ve %50'sinin altında kaldığı değeri bulan `median()` fonksiyonudur.
İlgilendiğiniz değişkenin dağılımına bağlı olarak ortalama veya medyan daha iyi bir merkez ölçüsü olabilir.
Örneğin simetrik dağılımlarda genellikle ortalamayı, çarpık dağılımlarda ise medyanı bildiririz.

@fig-mean-vs-median, her varış noktası için ortalama ve medyan kalkış gecikmesini dakika cinsinden karşılaştırır.
Uçuşlar bazen saatlerce geç kalkar, ancak hiçbir zaman saatlerce erken kalkmaz; bu nedenle medyan gecikme her zaman ortalama gecikmeden küçüktür.

```{r}
#| label: fig-mean-vs-median
#| fig-cap: |
#|   Günlük kalkış gecikmesini ortalama yerine medyanla özetlemenin
#|   oluşturduğu farkları gösteren bir saçılım grafiği.
#| fig-alt: |
#|   Tüm noktalar 45° çizgisinin altında yer alır; bu da medyan gecikmenin
#|   her zaman ortalama gecikmeden küçük olduğunu gösterir. Noktaların çoğu
#|   ortalamanın [0, 20], medyanın [-5, 5] aralığında olduğu yoğun bölgede
#|   kümelenmiştir. Ortalama gecikme arttıkça medyanın yayılımı da artar.
#|   Ortalama ~60, medyan ~30 ve ortalama ~85, medyan ~55 olan iki aykırı
#|   nokta vardır.
flights |>
  group_by(year, month, day) |>
  summarize(
    mean = mean(dep_delay, na.rm = TRUE),
    median = median(dep_delay, na.rm = TRUE),
    n = n(),
    .groups = "drop"
  ) |> 
  ggplot(aes(x = mean, y = median)) + 
  geom_abline(slope = 1, intercept = 0, color = "white", linewidth = 2) +
  geom_point()
```

En sık görülen değer olan **modu** da merak edebilirsiniz.
Bu özet yalnızca çok basit durumlarda iyi çalışır; lisede öğrenmiş olmanızın nedeni de budur. Pek çok gerçek veri kümesinde ise iyi sonuç vermez.
Veri kesikliyse birden fazla en sık değer olabilir; sürekliyse her değer az da olsa farklı olduğundan en sık değer hiç olmayabilir.
Bu nedenlerle istatistikçiler modu pek kullanmaz ve temel R'da modu hesaplayan bir fonksiyon bulunmaz[^numbers-2].

[^numbers-2]: `mode()` fonksiyonu bambaşka bir işlem yapar!

### En küçük, en büyük değerler ve kantiller {#sec-min-max-summary}

Merkez dışındaki konumlarla ilgileniyorsanız ne yapabilirsiniz?
`min()` ve `max()` size en küçük ve en büyük değerleri verir.
Bir başka güçlü araç, medyanın genelleştirilmiş biçimi olan `quantile()` fonksiyonudur: `quantile(x, 0.25)`, `x` içindeki değerlerin %25'inden büyük olan değeri bulur; `quantile(x, 0.5)` medyana eşdeğerdir; `quantile(x, 0.95)` ise değerlerin %95'inden büyük olan değeri bulur.

`flights` verisinde en büyük değer yerine gecikmelerin %95'lik kantiline bakmak isteyebilirsiniz; çünkü bu ölçü, oldukça uç olabilen en gecikmiş %5'lik uçuşları yok sayar.

```{r}
flights |>
  group_by(year, month, day) |>
  summarize(
    max = max(dep_delay, na.rm = TRUE),
    q95 = quantile(dep_delay, 0.95, na.rm = TRUE),
    .groups = "drop"
  )
```

### Yayılım

Bazen verilerin büyük bölümünün nerede bulunduğundan çok ne kadar yayıldığıyla ilgilenirsiniz.
Yaygın kullanılan iki özet, standart sapma `sd(x)` ve çeyrekler arası aralık `IQR()` fonksiyonudur.
Muhtemelen zaten bildiğiniz için `sd()` fonksiyonunu burada açıklamayacağız; ancak `IQR()` sizin için yeni olabilir. `quantile(x, 0.75) - quantile(x, 0.25)` olarak hesaplanır ve verilerin ortadaki %50'sini içeren aralığı verir.

Bu ölçüyü `flights` verisindeki küçük bir tuhaflığı ortaya çıkarmak için kullanabiliriz.
Havalimanları her zaman aynı yerde olduğundan kalkış ve varış noktaları arasındaki mesafenin yayılımının sıfır olmasını bekleyebilirsiniz.
Ancak aşağıdaki kod [EGE Havalimanı](https://en.wikipedia.org/wiki/Eagle_County_Regional_Airport) için verideki bir tuhaflığı ortaya çıkarır:

```{r}
flights |> 
  group_by(origin, dest) |> 
  summarize(
    distance_iqr = IQR(distance), 
    n = n(),
    .groups = "drop"
  ) |> 
  filter(distance_iqr > 0)
```

### Dağılımlar

Yukarıda açıklanan tüm özet istatistiklerinin dağılımı tek bir sayıya indirgediğini unutmamak gerekir.
Bu nedenle özünde bilgi kaybettirirler ve yanlış özeti seçerseniz gruplar arasındaki önemli farkları kolayca gözden kaçırabilirsiniz.
Bu yüzden özet istatistiklerinize karar vermeden önce dağılımı görselleştirmek her zaman iyi bir fikirdir.

@fig-flights-dist, kalkış gecikmelerinin genel dağılımını gösterir.
Dağılım o kadar çarpıktır ki verilerin büyük bölümünü görebilmek için yakınlaştırmamız gerekir.
Bu durum, ortalamanın iyi bir özet olma olasılığının düşük olduğunu ve bunun yerine medyanı tercih edebileceğimizi düşündürür.

```{r}
#| echo: false
#| label: fig-flights-dist
#| fig-cap: |
#|   Solda, tüm verilerin histogramı son derece çarpıktır ve ayrıntıları
#|   görmeyi zorlaştırır. Sağda, iki saatten kısa gecikmelere yakınlaştırmak
#|   gözlemlerin büyük bölümünde neler olduğunu görmeyi sağlar.
#| fig-alt: |
#|   `dep_delay` değişkeninin iki histogramı. Solda, sıfır çevresindeki
#|   çok büyük tepe dışında herhangi bir örüntü görmek zordur. Çubukların
#|   yüksekliği hızla azalır ve grafiğin büyük bölümünde görülemeyecek
#|   kadar kısadır. İki saatten uzun gecikmelerin çıkarıldığı sağdaki
#|   grafikte tepenin sıfırın biraz altında oluştuğu, yani çoğu uçuşun
#|   birkaç dakika erken kalktığı görülür; ancak tepenin ardından yine
#|   çok keskin bir düşüş vardır.
#| fig-asp: 0.5
library(patchwork)

full <- flights |>
  ggplot(aes(x = dep_delay)) + 
  geom_histogram(binwidth = 15, na.rm = TRUE)

delayed120 <- flights |>
  filter(dep_delay < 120) |> 
  ggplot(aes(x = dep_delay)) + 
  geom_histogram(binwidth = 5)

full + delayed120
```

Alt grupların dağılımlarının bütünün dağılımına benzeyip benzemediğini denetlemek de iyi bir fikirdir.
Aşağıdaki grafikte her gün için bir tane olmak üzere 365 `dep_delay` frekans poligonu üst üste çizilmiştir.
Dağılımlar ortak bir örüntü izliyor gibi görünür; bu da her gün için aynı özeti kullanmanın uygun olduğunu düşündürür.

```{r}
#| fig-alt: |
#|   `dep_delay` dağılımı sağa doğru oldukça çarpıktır ve 0'ın biraz
#|   altında güçlü bir tepeye sahiptir. 365 frekans poligonu büyük ölçüde
#|   üst üste gelerek kalın siyah bir bant oluşturur.
flights |>
  filter(dep_delay < 120) |> 
  ggplot(aes(x = dep_delay, group = interaction(day, month))) + 
  geom_freqpoly(binwidth = 5, alpha = 1/5)
```

Çalıştığınız verilere özel özetler geliştirmekten çekinmeyin.
Bu örnekte erken ve geç kalkan uçuşları ayrı ayrı özetleyebilir veya değerler son derece çarpık olduğundan logaritmik dönüşüm deneyebilirsiniz.
Son olarak @sec-sample-size bölümünde öğrendiklerinizi unutmayın: sayısal özetler oluştururken her gruptaki gözlem sayısını eklemek iyi bir fikirdir.

### Konumlar

Sayısal vektörler için yararlı olan, ancak diğer tüm değer türleriyle de çalışan son bir özet türü vardır: belirli bir konumdaki değeri `first(x)`, `last(x)` ve `nth(x, n)` ile çıkarmak.

Örneğin her günün ilk, beşinci ve son kalkışını bulabiliriz:

```{r}
flights |> 
  group_by(year, month, day) |> 
  summarize(
    first_dep = first(dep_time, na_rm = TRUE), 
    fifth_dep = nth(dep_time, 5, na_rm = TRUE),
    last_dep = last(dep_time, na_rm = TRUE)
  )
```

(Not: dplyr fonksiyonları, fonksiyon ve argüman adlarının bileşenlerini ayırmak için `_` kullandığından bu fonksiyonlarda `na.rm` yerine `na_rm` kullanılır.)

@sec-subset-many bölümünde yeniden ele alacağımız `[` operatörünü biliyorsanız bu fonksiyonlara gerçekten ihtiyaç olup olmadığını merak edebilirsiniz.
Bunları kullanmanın üç nedeni vardır: belirtilen konum yoksa `default` ile varsayılan bir değer verebilir, `order_by` ile satır sırasını yerel olarak değiştirebilir ve `na_rm` ile eksik değerleri kaldırabilirsiniz.

Belirli konumlardaki değerleri çıkarmak, sıralara göre filtrelemeyi tamamlayan bir yöntemdir.
Filtreleme, her gözlem ayrı bir satırda olmak üzere tüm değişkenleri verir:

```{r}
flights |> 
  group_by(year, month, day) |> 
  mutate(r = min_rank(sched_dep_time)) |> 
  filter(r %in% c(1, max(r)))
```

### `mutate()` ile kullanım

Adlarından anlaşılacağı gibi özet fonksiyonları genellikle `summarize()` ile birlikte kullanılır.
Ancak @sec-recycling bölümünde ele aldığımız geri dönüşüm kuralları sayesinde, özellikle grup içinde bir tür standartlaştırma yapmak istediğinizde `mutate()` ile de yararlı biçimde kullanılabilirler.
Örneğin:

-   `x / sum(x)`, toplam içindeki oranı hesaplar.
-   `(x - mean(x)) / sd(x)`, Z puanını hesaplar; ortalamayı 0, standart sapmayı 1 olacak biçimde standartlaştırır.
-   `(x - min(x)) / (max(x) - min(x))`, değerleri \[0, 1\] aralığına standartlaştırır.
-   `x / first(x)`, ilk gözleme dayalı bir endeks hesaplar.

### Alıştırmalar

1.  Bir uçuş grubunun tipik gecikme özelliklerini değerlendirmek için en az beş farklı yöntem düşünün.
    `mean()` ne zaman yararlıdır?
    `median()` ne zaman yararlıdır?
    Ne zaman başka bir ölçü kullanmak isteyebilirsiniz?
    Varış gecikmesini mi yoksa kalkış gecikmesini mi kullanmalısınız?
    `planes` verisinden neden yararlanmak isteyebilirsiniz?

2.  Hava hızında en büyük değişkenliği hangi varış noktaları gösterir?

3.  EGE'nin macerasını daha ayrıntılı araştırmak için bir grafik oluşturun.
    Havalimanının konum değiştirdiğine ilişkin bir kanıt bulabilir misiniz?
    Farkı açıklayabilecek başka bir değişken bulabilir misiniz?

## Özet

Sayılarla çalışmaya yönelik birçok aracı zaten biliyordunuz; bu bölümü okuduktan sonra artık bunları R'da nasıl kullanacağınızı da biliyorsunuz.
Ayrıca sıralar ve kaydırmalar gibi çoğunlukla, ancak yalnızca değil, sayısal vektörlere uygulanan bazı yararlı genel dönüştürmeleri öğrendiniz.
Son olarak çeşitli sayısal özetleri incelediniz ve göz önünde bulundurmanız gereken bazı istatistiksel güçlükleri ele aldınız.

Sonraki iki bölümde stringr paketiyle karakter dizileri üzerinde çalışmayı derinlemesine inceleyeceğiz.
Karakter dizileri geniş bir konu olduğu için iki bölüme ayrılmıştır: biri karakter dizilerinin temellerini, diğeri düzenli ifadeleri ele alır.
