# İş Akışı: Yardım Almak {#sec-workflow-getting-help}

```{r}
#| echo: false
source("_common.R")
```

Bu kitap bir ada değildir; R'da ustalaşmanızı sağlayacak tek bir kaynak yoktur.
Bu kitapta açıklanan teknikleri kendi verinize uygulamaya başladıkça, yakında bizim yanıtlamadığımız sorularla karşılaşacaksınız.
Bu bölüm, nasıl yardım alacağınıza ve öğrenmeye devam etmenize yardımcı olacak birkaç ipucunu açıklar.

## Google Sizin Dostunuzdur

Takılırsanız, Google ile başlayın.
Genellikle bir sorguya "R" eklemek, onu ilgili sonuçlara sınırlamak için yeterlidir: arama yararlı değilse, bu genellikle R'a özgü herhangi bir sonuç bulunmadığı anlamına gelir.
Ayrıca, "tidyverse" veya "ggplot2" gibi paket adları eklemek, sonuçları size daha tanıdık gelecek kodlara daraltmaya da yardımcı olur; örneğin, "R'da nasıl boxplot yapılır" ile "ggplot2 ile R'da nasıl boxplot yapılır" karşılaştırın.
Google, hata mesajları için özellikle kullanışlıdır.
Bir hata mesajı alırsanız ve ne anlama geldiği hakkında hiçbir fikriniz yoksa, onu Google'da aramayı deneyin!
Muhtemelen geçmişte başka biri de bundan kafası karışmıştır ve web'in bir yerinde yardım bulunacaktır.
(Hata mesajı İngilizce değilse, `Sys.setenv(LANGUAGE = "en")` çalıştırın ve kodu yeniden çalıştırın; İngilizce hata mesajları için yardım bulma olasılığınız daha yüksektir.)

Google yardımcı olmazsa, [Stack Overflow](https://stackoverflow.com)'u deneyin.
R kullanan soru ve cevaplarla aramanızı sınırlamak için `[R]` dahil ederek, mevcut bir cevap aramaya biraz zaman ayırarak başlayın.

## Bir Reprex Oluşturma

Google aramanız yararlı bir şey bulamazsa, minimal **repr**oducible **ex**ample'ın (asgari yeniden üretilebilir örnek) kısaltması olan bir **reprex** hazırlamak gerçekten iyi bir fikirdir.
İyi bir reprex, diğer insanların size yardım etmesini kolaylaştırır ve çoğu zaman onu hazırlama sürecinde sorunu kendi kendinize çözersiniz.
Bir reprex oluşturmanın iki kısmı vardır:

-   İlk olarak, kodunuzu yeniden üretilebilir hale getirmeniz gerekir.
    Bu, her şeyi yakalamanız gerektiği anlamına gelir; yani herhangi bir `library()` çağrısını dahil etmeli ve gerekli tüm nesneleri oluşturmalısınız.
    Bunu yaptığınızdan emin olmanın en kolay yolu reprex paketini kullanmaktır.

-   İkinci olarak, onu minimal hale getirmeniz gerekir.
    Sorununuzla doğrudan ilgili olmayan her şeyi ayıklayın.
    Bu genellikle gerçek hayatta karşılaştığınızdan çok daha küçük ve basit bir R nesnesi oluşturmayı, hatta yerleşik veri kullanmayı içerir.

Bu çok iş gibi geliyor!
Ve öyle olabilir; ama harika bir karşılığı var:

-   Zamanın %80'inde, mükemmel bir reprex oluşturmak sorununuzun kaynağını ortaya çıkarır.
    Kendi kendine yeten, minimal bir örnek yazma sürecinin kendi sorunuzu yanıtlamanıza ne kadar sık olanak tanıdığı şaşırtıcıdır.

-   Diğer %20'lik zamanda ise, sorununuzun özünü, başkalarının kolayca üzerinde oynayabileceği bir şekilde yakalamış olacaksınız.
    Bu, yardım alma şansınızı önemli ölçüde artırır!

Bir reprex'i elle oluştururken, yanlışlıkla bir şeyi kaçırmak kolaydır; bu da kodunuzun başka birinin bilgisayarında çalıştırılamayacağı anlamına gelir.
tidyverse'in bir parçası olarak kurulan reprex paketini kullanarak bu sorundan kaçının.
Diyelim ki bu kodu panonuza kopyaladınız (veya RStudio Server ya da Cloud'da, onu seçtiniz):

```{r}
#| eval: false
y <- 1:4
mean(y)
```

Ardından, varsayılan çıktının GitHub için biçimlendirildiği `reprex()`'i çağırın:

``` r
reprex::reprex()
```

RStudio'daysanız RStudio'nun Viewer'ında, değilse varsayılan tarayıcınızda güzelce oluşturulmuş bir HTML önizlemesi görüntülenecektir.
Reprex otomatik olarak panonuza kopyalanır (RStudio Server veya Cloud'da bunu kendiniz kopyalamanız gerekecektir):

````         
``` r
y <- 1:4
mean(y)
#> [1] 2.5
```
````

Bu metin, Markdown adı verilen özel bir şekilde biçimlendirilmiştir; Stack Overflow veya GitHub gibi sitelere yapıştırılabilir ve bu siteler onu otomatik olarak kod gibi görünecek şekilde oluşturur.
Bu Markdown'ın GitHub'da oluşturulduğunda neye benzeyeceği aşağıdadır:

```{r}
#| eval: false
y <- 1:4
mean(y)
#> [1] 2.5
```

Başka herkes bunu kopyalayıp yapıştırabilir ve hemen çalıştırabilir.

Örneğinizi yeniden üretilebilir yapmak için dahil etmeniz gereken üç şey vardır: gerekli paketler, veri ve kod.

1.  **Paketler**, örneğin hangilerine ihtiyaç duyduğunu görmek kolay olsun diye scriptin en başında yüklenmelidir.
    Bu, her paketin en son sürümünü kullandığınızı kontrol etmek için iyi bir zamandır; paketi kurduktan veya son güncellediğinizden bu yana düzeltilmiş bir hata bulmuş olabilirsiniz.
    tidyverse'deki paketler için, kontrol etmenin en kolay yolu `tidyverse_update()`'i çalıştırmaktır.

2.  **Veri**yi dahil etmenin en kolay yolu, onu yeniden oluşturmak için gereken R kodunu üretmek üzere `dput()`'u kullanmaktır.
    Örneğin, `mtcars` veri kümesini R'da yeniden oluşturmak için şu adımları izleyin:

    1.  R'da `dput(mtcars)`'ı çalıştırın
    2.  Çıktıyı kopyalayın
    3.  reprex'te, `mtcars <-` yazın, ardından yapıştırın.

    Sorunu hâlâ ortaya çıkaran, verinizin mümkün olan en küçük alt kümesini kullanmaya çalışın.

3.  **Kod**unuzun başkaları için okunması kolay olmasını sağlamak için biraz zaman ayırın:

    -   Boşluklar kullandığınızdan ve değişken adlarınızın kısa ama bilgilendirici olduğundan emin olun.

    -   Sorununuzun nerede olduğunu belirtmek için yorumlar kullanın.

    -   Sorunla ilgili olmayan her şeyi kaldırmak için elinizden geleni yapın.

    Kodunuz ne kadar kısaysa, anlaşılması ve düzeltilmesi o kadar kolay olur.

Taze bir R oturumu başlatıp scriptinizi kopyalayıp yapıştırarak gerçekten yeniden üretilebilir bir örnek oluşturduğunuzu kontrol ederek bitirin.

Reprex oluşturmak önemsiz bir iş değildir ve iyi, gerçekten minimal reprexler oluşturmayı öğrenmek biraz pratik gerektirecektir.
Ancak, kodu içeren sorular sormayı öğrenmek ve onu yeniden üretilebilir hale getirmek için zaman harcamak, R'ı öğrenip onda ustalaştıkça karşılığını vermeye devam edecektir.

## Kendinize Yatırım Yapmak

Ayrıca, sorunlar ortaya çıkmadan önce kendinizi çözmeye hazırlamak için biraz zaman ayırmalısınız.
Her gün R öğrenmeye biraz zaman ayırmak, uzun vadede büyük bir karşılık verecektir.
Bir yol, tidyverse ekibinin [tidyverse blog'unda](https://www.tidyverse.org/blog/) neler yaptığını takip etmektir.
R topluluğunu daha geniş çapta takip etmek için, [R Weekly](https://rweekly.org)'yi okumanızı öneririz: bu, her hafta R topluluğundaki en ilginç haberleri bir araya getiren bir topluluk çabasıdır.

## Özet

Bu bölüm, kitabın Bütünsel Bakış (Whole Game) bölümünü tamamlıyor.
Artık veri bilimi sürecinin en önemli kısımlarını gördünüz: görselleştirme, dönüştürme, düzenleme ve aktarma.
Artık tüm sürece dair bütünsel bir bakış açınız var ve küçük parçaların ayrıntılarına girmeye başlıyoruz.

Kitabın bir sonraki bölümü olan Görselleştirme, grafik grameri ve ggplot2 ile veri görselleştirmeleri oluşturma konusuna daha derinlemesine dalar, şimdiye kadar öğrendiğiniz araçları keşifçi veri analizi yapmak için nasıl kullanacağınızı gösterir ve iletişim için grafik oluşturmaya dair iyi uygulamaları tanıtır.
